【裁判字號】    97,金上重更(一),172
【裁判日期】    990528
【裁判案由】    背信等
【裁判全文】
臺灣高等法院臺南分院刑事判決
上   訴   人  臺灣雲林地方法院檢察署檢察官
上訴人即被告  甲○○
選任辯護人    陳錦隆  律師
              陳慶鴻  律師
              林國明  律師
上訴人即被告  乙○○
選任辯護人    黃紹文  律師
              李家鳳  律師
              蔡瑜真  律師
上訴人即被告  己○○
選任辯護人    蕭麗琍  律師
上列上訴人因被告等背信等案件，不服臺灣雲林地方法院88年度
易字第580號中華民國92年10月29日第一審判決（起訴案號：臺
灣雲林地方法院檢察署87年度偵字第4265號、第4596號、第4617
號、第5545號、第5546號、第5646號、88年度偵字第457號；併
辦案號：91年度偵字第2168號、第2194號），提起上訴，經判決
後由最高法院發回更審，本院判決如下：
    主  文
原判決關於甲○○、乙○○、己○○部分撤銷。
甲○○、乙○○、己○○共同連續為他人處理事務，意圖為自己
不法之利益，而為違背其任務之行為，致生損害於本人之財產，
甲○○累犯，處有期徒刑伍年；乙○○處有期徒刑年；己○○
處有期徒刑肆年。
    事  實
一、甲○○自民國52年創立萬有紙廠股份有限公司（以下稱萬有
    公司），即擔任董事長迄87年3月3日止；許清俊（經本院上
    訴審判罪處刑後確定）係甲○○之長子，於68年底至69年底
    擔任萬有公司總經理，78年底至81年間擔任萬有公司副董事
    長，87年3月至6月擔任董事長，87年7月再轉任副董事長；
    乙○○係甲○○之大女婿，自79年6月至87年3月間擔任該公
    司總經理，87年3月後擔任董事，並任總監之職；己○○則
    係甲○○之二女婿，自79年起，即先後擔任財務部經理、協
    理職務，實際負責萬有公司及甲○○個人之財務調度，86年
    間並擔任萬有公司董事。甲○○、許清俊、乙○○及己○○
    四人，均係為萬有公司處理事務之人。而甲○○私人資金存
    放於萬有公司，由萬有公司支付利息予甲○○。甲○○並使
    用萬有公司支票支付其私人款項，再扣除其在萬有公司存款
    。甲○○與萬有公司的資金往來，在萬有公司的會計科目列
    為「股東往來」，該會計科目之代號為「241-820」。甲○○並提供由其私人出資購買不動產，供萬有公司無償使用（
    這些不動產未登記在甲○○名下，而係登記在人頭名下）。
二、甲○○（曾因違反水利法案件，經法院判處有期徒刑6月，
    於86年7月28日易科罰金執行完畢）自85年初起，以出售其
    私人所有不動產予萬有公司為由，先後分別與乙○○、己○○，或與乙○○、己○○、許清俊3人，出於共同背信之犯
    意聯絡，明知萬有公司財務已陷於周轉困難程度，且並無購
    買土地之必要，為調度甲○○個人資金所需，基於概括犯意
    ，意圖為自己不法之利益，多次違背任務，大額挪用萬有公
    司資金，致生損害於萬有公司之財產：(一)甲○○、己○○共
    同於85年4月30日，將如附表一編號18所示之土地，以新台
    幣（下同）90,106,334元之高價，出售予萬有公司，除於訂
    約當日，以現金支付高達93%之價款83,609,144元外，其餘
    價金則陸續挪用，套取全部價金。又於86年6月間，將如附
    表一編號19所示土地，以39,057,000元之高價，出售予萬有
    公司，先後多次挪用全部價金完畢。於85年及86年間，以萬
    有公司向甲○○之人頭許玉欣購買附表一編號18、19所示土
    地名義，總計挪用金額達129,163,334元。(二)甲○○、己○○先於86年12月間，指示不知情的公司法務吳太郎，將如附
    表編號1-17所示不動產買賣契約書共17份整批寫好，因實際
    上沒有買賣的事實，且甲○○等人沒想到要掩飾，致各買賣
    契約均未記載如何辦理移轉及交付產權文件，且各該買賣契
    約書有如附表Ａ所載之違反常理情形。再由甲○○、乙○○
    、己○○3人在萬有公司86年11月20日之董事會通過購買附
    表一編號1、2、3所示土地之決議；許清俊則於其擔任萬有
    公司董事長期間（87年3月至6月），與甲○○、乙○○基於
    共同之犯意聯絡，於87年4月4日之董事會中通過甲○○個人
    出售附表一編號5、6、7、8、9、10、11、12、13、14、15
    、16、17所示不動產之決議，許清俊並代表萬有公司簽訂該
    不動產買賣契約，共同挪用公司資金。至於款項的挪用方式
    則為一部分先轉帳入萬有公司會計科目中甲○○的「241-82
    0股東往來」科目，至87年6月29日為止，共將萬有公司資金
    293,480,506元，轉入甲○○的「股東往來」科目，至87年6
    月30日止，再陸續開立至少291,406,070元的應付票據沖轉
    掉。另外，在87年5月間陸續開立萬有公司票據直接供甲○○使用，再當成是這17筆不動產的價金支付，而於87年5月
    31日補做第300傳票，做平33,734,754元的帳，導致不動產
    買賣竟有支付零頭54元的異常現象。總計至87年6月底止，
    至少以附表一編號1至17所示不動產買賣為名目，挪用萬有
    公司資金達325,140,824元。
三、萬有公司原依職工福利金條例，提列職工福利金達1千多萬
    元，並成立職工福利委員會，惟該委員會自81年9月17日選
    任乙○○為主任委員，李青殷、蔡奇達、薛進來、謝博學、
    龔亮應、陳詩堂、黃俊彥、張進勇為委員，並以董事長為當
    然委員，盧淑芬為財務幹事後，即未曾再改選。上述職工福
    利金分別存放在台灣中小企業銀行北港分行、中國信託商業
    銀行嘉義分行、合作金庫北港支庫，均只使用一顆「萬有紙
    廠股份有限公司職工福利委員會主任委員之章」為印鑑章，
    因此只要持用該印章，即可領得存款。而甲○○、乙○○身
    為職工福利委員會委員、主任委員，為萬有公司員工處理有
    關職工福利事務，竟與己○○互為犯意聯絡，基於概括犯意
    ，於萬有公司欠缺資金時，意圖為第三人萬有公司不法之利
    益，而違背任務，多次指示不知情之會計盧淑芬等人，挪取
    職工福利金，供萬有公司使用，致生損害於萬有公司所有員
    工之利益：於82年3月5日，將職工福利委員會以職工福利金
    在中國信託商業銀行嘉義分行存購面額各為350萬元、1,167
    ,011元、1,513,782元之整存整付定期存單3張，利用所持有
    之「萬有紙廠股份有限公司職工福利委員會主任委員之章」
    ，在該3張存單上為設質背書，向中國信託商業銀行嘉義分
    行質借500萬元，得款存入許協發設於華僑商業銀行北港分
    行之甲存帳戶，用以支付萬有公司向蔡陳寶蓮購買附表一編
    號2土地之價金。嗣後附表一編號2土地改由甲○○私人購買
    ，甲○○並將萬有公司已支付的價金返還予萬有公司，惟萬
    有公司並未將500萬元返還予職工福利委員會。於85年8月9
    日，以職工福利金定存單向中國信託商業銀行嘉義分行質借
    193萬元，匯入萬有公司關係企業振芳貨櫃，以返還萬有公
    司向振芳貨櫃之借款。於85年3月26日，自職工福利委員會
    於台灣中小企業銀行北港分行之帳戶轉帳80萬元入萬有公司
    於台灣中小企業銀行北港分行之甲存帳戶。於85年12月26日
    ，自職工福利委員會於合庫北港之帳戶，提領50萬元轉匯入
    萬有公司於慶豐銀行嘉義分行之甲存帳戶。於85年12月26日
    自職工福利委員會於台灣中小企業銀行北港分行之帳戶提領
    現金15萬元，並與萬有公司他筆現金合計共80萬元，存入萬
    有公司於中國信託商銀嘉義分行甲存帳戶。於85年12月26日
    ，將上述職工福利金之定存單解約得款8,113,947元，扣還
    上述二筆質借款共693萬元，並扣掉該二筆借款之利息48,16
    2元（693萬元借款供萬有公司使用，利息卻由職工福利金項
    下負擔），結餘1,135,785元，轉入萬有公司於中國信託商
    銀嘉義分行之甲存帳戶。於87年4月17日轉帳存入萬有公司
    台灣中小企業銀行甲存帳戶5萬元。總計前後挪用的職工福
    利金共9,613,947元。
四、萬有公司自84年間即因財務惡化，發不出員工薪資，再經甲○○大量挪用資金的結果，更難維持，乃於87年6月29日與
    第三人蕭文飛簽訂合作契約書，由蕭文飛自87年6月24日至
    同年8月21日挹注472,600,000元之資金，甲○○則讓出萬有
    公司經營權給蕭文飛，並由蕭文飛於87年6月30日起擔任董
    事長，甲○○則改任榮譽董事長。嗣後蕭文飛因發現甲○○
    上開假藉土地買賣而挪用公司資金乙事，乃拒絕依合作契約
    履行，並取走萬有公司大小章，致萬有公司自87年8月25日
    起陸續跳票，公司股票股價因而大跌，於同年9月8日遭台灣
    證券交易所股份有限公司處分停止交易，同年11月12日再遭
    下市處分。
五、案經法務部調查局雲林縣調查站移送台灣雲林地方法院檢察
    署檢察官偵查起訴及移送併辦。
    理  由
壹、程序部分
一、審判範圍部分：
  (一)按檢察官代表國家提起公訴，依檢察一體原則，到庭實行公
    訴之檢察官如發現起訴書認事用法有明顯錯誤，原得本於自
    己確信之法律見解，於論告時變更起訴之法條，或另為其他
    適當之主張，而其於法院調查或審理時所為之論告或主張，
    究屬訴之追加、撤回或變更範疇，抑或僅屬為起訴效力所及
    之他部事實之擴張、或起訴事實之一部減縮，自應究明各該
    請求之性質而異其處理方式。因而除撤回起訴，使該訴訟關
    係消滅，法院無從加以裁判外，法院自應就原起訴事實及檢
    察官論告時所陳述或主張之事實一同審酌而為裁判。被告等
    下述犯罪事實均於起訴書犯罪事實欄內載明，嗣雖均經公訴
    檢察官於原審以言詞減縮，惟法院仍應審酌裁判：
    1.甲○○、己○○共同基於損害萬有公司以牟取自己不法利
      益之概括犯意聯絡，另於76年間起，以如起訴書附表二所
      示之萬有公司資金購買土地、房屋，將所有權登記在該附
      表二所示之人頭陳秀敏、許玉欣、許玉芬、陳洪玉香、王
      碧蓉、陳炎、王月英、盧武、盧培達、吳鄭牡丹等人名下
      ，總金額達420,700,000元。甲○○為期繼續擁有該附表
      二所示土地、房屋所有權，續將該等土地、房屋所有權登
      記在上述人頭名下，由甲○○等人操縱控制，以此方式掏
      空萬有公司資產（見起訴書第3頁一、(二)）。起訴書附表
      二編號1、2、5、9、10、11、12、13、14、16、17、18、
      19、20、21、22部分，雖經公訴檢察官減縮，仍應予審理
      。
    2.甲○○、乙○○、己○○共同基於損害萬有公司以牟取自
      己不法利益之概括犯意聯絡，自79年至83年間，未經董事
      會同意，在未申報、公告情形下，將如起訴書附表三所示
      萬有公司所有坐落雲林縣北港鎮○○○段第73-10、73-12
      等38筆土地、房屋之所有權，於該附表三所示時間移轉給
      該附表三所示之廖秀敏、陳詩堂、乙○○、許玉芬、己○○、許玉欣、盧淑芬、許東賢、王月英、陳炎、李顯卿、
      吳鄭牡丹、李蔡介美、陳葵、李青殷及盧吳秋桂等人頭名
      下，萬有公司雖帳列出售該38筆土地、房屋之金額達451,
      530,000元；然均未入帳萬有公司，該等土地、房屋實由
      甲○○等人持有支配，以此方式掏空萬有公司資產（見起
      訴書第3頁一、(三)）。起訴書附表三編號2、4、5、7等四
      部分，雖經公訴檢察官減縮，仍應予調查審認。
    3.甲○○、己○○、乙○○明知萬有公司於86年7月間爆發
      財務危機，營運困難，猶共同基於意圖為自己不法所有之
      概括犯意聯絡，於86年9月至87年5月間，未經如起訴書附
      表四編號28至37所示之黃純寶、戊○○、許萬來、胡森元
      、李青殷、吳太郎、許東寶、丁○○、陳國基、黃士琦等
      人同意，私自以該附表四編號28至37所示之人為人頭，向
      台灣中小企業銀行北港分行（下稱台企北港分行）分別辦
      理如該附表四編號28至37所示120萬元至200萬元不等之信
      用貸款，總計15,500,000萬元，所貸得之款項均未匯入萬
      有公司列帳，由甲○○、己○○等人私用，該等貸款本息
      僅繳至87年7月，致該附表四編號28至37所示人頭需自行
      負擔該信用貸款本息，足生損害於上述之人（見起訴書第
      3頁二、(一)第1至10行）。除戊○○、丁○○、陳國基外，
      其餘7人有無同意充當人頭向台企北港分行貸款，甲○○
      、己○○、乙○○有無涉犯詐欺取財，雖經公訴檢察官減
      縮，仍應予調查審認。
    4.甲○○、己○○又於86年5月間，以如起訴書附表四編號1
      至27所示萬有公司員工許萬來等27人名義，向台企北港分
      行辦理如該附表四編號1至27所示消費性聯保貸款，貸得
      21,200,000萬元，全部匯入該分行己○○活儲帳戶，供萬
      有公司使用，由該公司負責償還本息，然自87年5月起即
      未再繳付本息，致該附表四編號1至27所示之人必須負責
      清償，足生損害於該27人（見起訴書第3頁二、(一)第10至
      16行），雖經公訴檢察官減縮，仍應予審理。
  (二)復按判斷起訴事實之範圍，原則上固應以檢察官起訴書所記
    載之犯罪事實為準。惟起訴範圍之認定，並不以起訴書所記
    載之犯罪事實為限，凡與起訴事實具有實質上或裁判上一罪
    關係之事實，不論起訴書是否已加以記載，均為起訴效力所
    及，法院基於審判不可分關係，自應一併加以審判。下述事
    實均與起訴部分間具有實質上或裁判上一罪關係，自為起訴
    效力所及，應併予審酌：
    1.許玉芬於87年11月11日調查員詢問時供述：「（問：妳前
      述約於80年間擔任萬有公司總經理室秘書迄今，所負責的
      主要業務為何，請詳述？）我自66年間進入萬有公司擔任
      財務部會計與出納職務，實際僅做到73年間，即因在家照
      顧小孩很少到公司上班，但萬有公司還是將我登記為公司
      員工，至80年間公司調整我的職務為總經理室秘書，每月
      領取五萬餘元薪資，一直到86年間起（詳細日期記不清楚
      ）因公司財務發生危機，僅能斷斷續續支領薪資，而非每
      月五萬元。且我因很少到公司上班，所以對公司業務不大
      清楚，也很少過問。」、「（問：你既未到萬有公司工作
      ，何以仍領取薪資？）我父親甲○○基於照顧女兒的心態
      ，故決定讓我保有公司員工身分，繼續領取薪資。」等語
      （見第4265號偵查卷一第454至455頁）。如果無訛，則許
      玉芬自73年間起未在萬有公司上班，甲○○、己○○、乙○○仍按月給付薪資，此部分事實是否構成詐欺或背信罪
      ，而與甲○○、己○○、乙○○起訴有罪部分具有修正前
      刑法所定連續犯或牽連犯關係，應為起訴效力所及，應併
      予審理。
    2.證人即萬有公司財務專員吳蓉貞於調查站詢問時證稱：「
      在甲○○個人與前述行庫資金往來方面，主要是由甲○○
      或其他關係人提供萬有公司股票向該等行庫質押貸款，至
      於利息的支付則是由萬有公司台北辦事處直接轉帳支付」
      、「以甲○○本人及己○○、許玉欣、許玉芬、乙○○、
      許清芳、許協發、李青殷、陳素雲等人股票，以個人名義
      向大安銀行等行庫質押貸款餘額分別為華僑銀行、大安銀
      行忠孝分行貸款餘額為28,950,000萬元，先償還2,950,00
      0萬元，餘260,000,000元加計利息共開立6張萬有公司支
      票，計26,865,316元，其中已兌現3張，計12,409,628元
      」（見調查站卷第279、280頁）。於偵查中亦稱：「甲○○、許玉欣、許玉芬因公司增資及以公司股票向銀行貸款
      ，之後用分期償還方式，因後來股價低迷，銀行要求我們
      用期票方式確定償還，蘇協理經過甲○○同意，簽發公司
      支票來償還貸款等語（見偵查卷88年4月2日訊問筆錄末4
      行）。如果無訛，則甲○○、許玉欣、許玉芬等向銀行私
      人借款及應付之利息，卻由萬有公司簽發支票償還，甲○○等有無共謀為自己不法利益，損害萬有公司利益之背信
      犯行，與起訴部分經認定有罪部分具有裁判上一罪之連續
      犯關係，為起訴效力所及，自應併予審理。
    3.己○○於87年5月間擔任萬有公司財務部協理，復兼任浚
      有公司負責人，浚有公司於85年7、8月間，向中曼公司購
      買貨品，應允交付中曼公司之貨款支票，均由甲○○背書
      ，以保證支票兌現，惟至87年5月間，原交付以台企北港
      分行為付款人，票號AQ0000000，發票人浚有公司、己○○，面額3,998,400元，發票日87年7月31日，背書人甲○○之支票一紙，經提示未獲付款，甲○○、己○○明知萬
      有公司當時已陷財務危機，猶向中曼公司佯稱：欲以債信
      良好之萬有公司支票二紙換回上揭支票；中曼公司不疑有
      他，同意以萬有公司為發票人，票號AQ0000000，發票日
      87年8月25日，面額2,000,000元，及票號AQ0000000，發
      票日87年9月20日，面額1,998,400元之支票各一紙換回上
      揭支票，詎交換之2紙支票仍未獲付款，甲○○明知萬有
      公司已陷財務危機，仍同意己○○換票，顯為圖脫免票據
      背書責任（見起訴書第4頁第9至21行、第4頁第1、2行，
      即二之(三)）。被告甲○○、己○○既然已知浚有公司財務
      發生問題，所簽發之支票無法兌現，彼2人竟簽發以萬有
      公司為發票人，支票號碼分別為AQ0000000、AQ0000000，
      面額共399萬8400元之上開支票，換回浚有公司所簽發之
      台企北港分行，帳號1938之1，票號AQ0000000，發票人浚
      有公司、己○○，面額399萬8400元，發票日87年7月31日
      ，背書人甲○○之支票，使萬有公司無端負擔399萬8400
      元之票據債務，而甲○○則免除背書責任，是否已生損害
      於萬有公司，而同有背信罪嫌，與前開詐欺罪嫌之間，有
      想像競合實質上一罪關係，自應併予審酌（最高法院發回
      意旨誤指漏未審酌「詐欺」罪嫌，應有誤載）。
    4.甲○○與己○○既提供登記名義人盧淑芬如原判決附表一
      編號4土地向台企北港分行借款3,640,977元，以盧淑芬為
      抵押債務人設定抵押。然盧淑芬於調查站詢問時稱：甲○○與己○○未曾以其名義向金融機構貸款，但知道許、蘇
      二人有利用人事課副理許萬來等人名義向銀行借款等語（
      見調查站卷第270頁正面）。如果不虛，盧淑芬似未同意
      甲○○與己○○等以其名義向銀行貸款，則甲○○與己○○尚犯偽造並行使以盧淑芬為債務人之借據、借款約定書
      等私文書罪，與原判決認定背信有罪部分，有裁判上一罪
      之牽連犯關係，自為起訴效力所及，應併予審酌。
  (三)關於被告等被訴違反證券交易法第157條之1內線交易部分犯
    行，應依77年1月29日修正公布之證券交易法第175條處斷，
    而該條法定刑固為2年以下有期徒刑之罪（本院上訴審判決
    書將起訴法條證券交易法第175條誤載為89年7月19日修正前
    證券交易法第171條第1款）。惟被告等既被訴有偽造文書等
    得上訴第三審之罪名，而起訴書認被告所犯連續背信、連續
    詐欺、偽造印文、署押、內線交易罪嫌，有方法、結果之牽
    連關係（起訴書第10頁倒數第4行以下）。而關於起訴書原
    起訴刑法第217條偽造印文、署押等法條，公訴檢察官於原
    審審理中業提出公訴論告理由書，變更法條為210條、216條
    行使偽造私文書罪（原審卷13第406頁）。檢察官既對得上
    訴之偽造私文書部分提起上訴，則內線交易罪部分，起訴書
    既認與偽造私文書部分有牽連犯裁判上一罪關係，依刑事訴
    訟法第348條第2項規定，自為上訴效力所及。被告甲○○選
    任辯護人為被告辯稱內線交易部分既經本院上訴審判決，起
    訴書或公訴人並未主張內線交易與偽造文書有牽連犯之裁判
    上一罪關係，不在得上訴範圍，既經第二審判決即已確定云
    云，尚非足採。
二、證據能力部分：
  (一)按被告以外之人，於審判外之言詞或書面陳述，除法律有規
    定者外，不得作為證據。而被告以外之人於檢察事務官、司
    法警察官或司法警察調查中所為之陳述，與審判中不符時，
    其先前之陳述具有較可信之特別情況，且為證明犯罪事實存
    否所必要者，得為證據，刑事訴訟法第159條第1項、第159
    條之2分別定有明文。查證人即萬泰證券公司營業員張育彰
    於87年11月18日在法務部調查局雲林縣調查站接受調查員詢
    問時所為陳述（附於88年度偵字第457號卷第170頁以下），
    乃被告以外之人，於審判外之言詞陳述，且未經傳喚於審理
    中具結作證，依上開規定，自無證據能力。
  (二)刑事訴訟法第159條之4對於具有高度特別可信之文書如公務
    文書等，在兼具公示性、例行性或機械性、良心性及制裁性
    等原則下，雖屬傳聞證據，例外容許作為證據使用。良以公
    務員職務上製作之紀錄文書、證明文書，與其責任、信譽攸
    關，若有錯誤、虛偽，公務員可能因此擔負刑事及行政責任
    ，從而其正確性高，且該等文書經常處於「可受公開檢查」
    之狀態，設有錯誤，其易發現而予及時糾正。從事業務在業
    務上或通常業務過程所製作之紀錄文書、證明文書，因有「
    不間斷、有規律而準確之記載」、「無預見日後可能會被提
    供作為證據之偽造動機」，其虛偽之可能性小，因此其亦具
    有一定程度之不可代替性，除非顯不可採，否則有承認其為
    證據之必要。因此，採取容許性、特信性文書作為證據，應
    注意該文書之製作，是否係於例行性的公務或業務過程中，
    基於觀察或發現而當場或即時記載之特徵，並於判決理由中
    詳予敘明。卷附財政部證期會87年9月25日（87）台證字（3
    ）第02438號函暨所附移送書及附件、財政部證期會87年11
    月16日（87）台證字（3）第91919號函（關於內線交易金額
    計算之說明）、台灣證交所87年11月5日台證（87）密字第
    37244號函暨所附查核報告及附件、臺灣證交所87年12月2日
    台證（87）密字第40126號函（補送被告己○○違反內線交
    易之相關資料）等，均非證交所人員於例行性的公務或業務
    過程中，基於觀察或發現而當場或即時記載之文書，而係證
    交所針對本案所製作之文件及分析報告，不僅不具「公開」
    、「慣常性」，且有預見將會提供作為證據，該等文書應不
    屬於特信性文書性質，應均不具證據能力。
  (三)按被告以外之人於審判外之陳述，雖不符前四條之規定，而
    經當事人於審判程式同意作為證據，法院審酌該言詞陳述或
    書面陳述作成時之情況，認為適當者，亦得為證據；當事人
    、代理人或辯護人於法院調查證據時，知有第159條第1項不
    得為證據之情形，而未於言詞辯論終結前聲明異議者，視為
    有前項之同意，刑事訴訟法第159條之5定有明文。查本件被
    告對於本案以下所引被告以外之人於審判外之陳述或非供述
    證據，均明示同意具有證據能力（本院卷(三)第9頁參照）。
    審酌各該證據均依法定程式作成，且經於審判期日就上開證
    據進行調查、辯論，並未發現有不當取供之情事，故認宜作
    為本件犯罪之證據，有證據能力，合先敘明。
  (四)至證人盧淑芬於原審92年6月18日具結後之證詞，被告乙○○之選任辯護人辯護稱：就職工福利金部分之事實，起訴書
    原未起訴被告乙○○，迄92年6月25日檢察官始以公訴論告
    書追加乙○○為共同被告，被告乙○○於盧淑芬92年6月18
    日具結作證當時既尚非被告身分，無從對證人盧淑芬行使詰
    問權，依大法官會議釋字第582號解釋，盧淑芬上開證詞，
    應不得做為判斷之依據。惟查證人盧淑芬嗣後再經本院上訴
    審傳喚到庭具結做證，證人盧淑芬於原審92年6月18日具結
    後之證詞，已經賦予被告及其辯護人在場行使詰問權，有本
    院上訴審93年7月28日審判筆錄可憑（本院上訴審卷4第268
    頁以下）。被告及其選任辯護人對於證人盧淑芬於原審92年
    6月18日具結後之證詞，其詰問權既經補正，自得採為判斷
    之依據，附為敘明。
貳、實體部分
甲、關於附表一編號18、19所示土地：
一、查附表一編號18、19所示土地，乃被告甲○○於78年7月4日
    向地主陳金龍及施利村購買，而附表一編號18之土地，於78
    年間向地主購入之價格為4,953,170元（樹子腳段70號為3,4
    34,870元，樹子腳段70之11號為1,518,300元），惟至81年
    12月1日，被告甲○○以總價65,906,880元（樹子腳段70號
    為45,078,345元，樹子腳段70之11號為20,828,535元，每坪
    為19,500元）之價格出售予萬有公司。附表一編號19之土地
    ，於78年間向前地主購入之價格則為2,173,200元，至81年
    12月1日，甲○○則以總價31,086,510元（每坪為19,500元
    ）之價格出售予萬有公司。上述土地價款至81年12月31日均
    付清，但因係農業用地，仍以許玉欣名義辦理信託登記。嗣
    證期會於83年8月25日質疑此關係人交易售價之合理性（即
    非常規交易），被告甲○○因而與萬有公司取消交易，改由
    萬有公司以租賃之方式，租金按土地交易價格（即96,993,3
    90元）之年息7.5％計算，與許玉欣訂立10年之租約，承租
    此3筆土地等情，有萬有公司84年公開說明書影本、萬有公
    司86年度財務報表影本可證（原審卷13第139至145頁）。
二、上開交易取消後，甲○○又分別於85年4月30日、86年6月間
    ，以總價90,106,334元（每坪為26,660元）、39,057,000元
    （每坪為24,500元）之價格，出售附表一編號18、19所示土
    地予萬有公司，惟仍暫以許玉欣名義辦理信託登記等情，亦
    有萬有公司87年財務報表影本在卷可證（原審卷13第146至1
    47頁）。被告甲○○等人於85年4月30日、86年6月間以高價
    出售附表一編號18、19所示土地予萬有公司之行為，依據以
    下證據，應有為自己不法利益之意圖：
  (一)查於萬有公司84年、85年、86年、87年財務報表中，均已提
    列「應付薪工津貼」（外放被證99，84年財務報表第26頁）
    （被證87，85年財務報表第27頁）（被證165，答辯卷6第20
    7頁、86年財務報表第27頁）（被證81，原審答辯卷4第9至
    52頁、87年度第一季財務季報表第28頁），顯見萬有公司自
    84年起，已連續數年無法順利發放員工薪資。且萬有公司於
    85、86年間因財務困難，而大量對外借款以支應公司各項開
    支，亦有86、87年度財務報表（按85年給付利息10％，見86
    年度財務報表第38頁；86年給付利息10％，見87年度財務報
    表第47頁）可憑。足認萬有公司於85年、86年間財務狀況惡
    化情形嚴重。參酌證人盧淑芬於原審證詞：85年萬有發生財
    務調度困難，當時董事長甲○○、總經理乙○○、經理己○○有指示可以借、可以動用，都要借進來給公司軋票用等語
    （原審卷10第301頁以下）。萬有公司當時財務危機甚為嚴
    重，不但挪用職工福利金，86年間被告等甚至要求如起訴書
    附表四所示員工辦理個人信用貸款、員工聯合消費性貸款以
    供公司周轉；至87年2月再訂定「股東往來辦法」由員工認
    股籌款。萬有公司既須從自家員工籌款以度過難關，顯見已
    難再從股東、往來銀行、同業或其他民間借款，或以發行公
    司債等正規方式取得資金，其債信情形不佳自明。再者，依
    被告甲○○與蕭文飛所簽訂之合作契約書觀之，蕭文飛不但
    須揖注4億7千餘萬元資金以供融通，甚至還須再辦理現金增
    資10億元，有合作契約書在卷可稽。被告甲○○在周轉困難
    之際，只能對外尋求合作，讓出經營權以換取萬有公司重生
    。足認萬有公司自85年間起財務惡化情形嚴重。被告甲○○
    辯稱在其經營期間萬有公司並無退票情形，顯然萬有公司仍
    有相當程度之財務運轉能力，並無惡化到無可遮掩程度云云
    ，自非可採。
  (二)此二筆土地於83年間取消交易，其原因依據被告等人答辯狀
    所述，乃因萬有公司於84年間辦理現金增資，依證期會頒布
    「公開發行公司向關係人購買不動產處理要點」須回溯5年
    審查公開發行公司是否涉有非常規不動產交易情事。因81年
    附表一編號18、19土地交易取得價格較78年時為高，為避免
    非常規交易認定之困難，不易辦理現金增資，而影響萬有公
    司之發展，因而取消交易」等語（原審答辯卷9第160頁）。
    參酌被告己○○供稱：「80年萬有就擴充廠，及投入紙器加
    工，所以投入很多資金約有10幾億，投入並非完全是自己的
    資金，有的是借貸．．．，廠區的擴充，同業的競爭，萬有
    一直在虧損，銀行馬上就有動作，有擔保還會評估你的擔保
    夠不夠，我有跟老董反應，他說不要讓銀行抽回銀根，才由
    他個人提供擔保，他的資產才會卡在公司，還有現金增資，
    你還是要從股東那裡拿錢出來，老董在那時就用現金增資，
    這些錢還是從銀行借錢出來，相對他的財務負擔越來越重，
    萬有出問題，他個人就出問題，他個人出問題，萬有也會馬
    上死掉，我是萬有員工還是許董的女婿，所以當時我們只是
    要救萬有，假設用蕭文飛的方式萬有早就不存在，為何他的
    資金會跟萬有卡在一起，是因為這樣，從80年投入將近7年
    時間萬有只有在83年賺錢，其他都缺錢，後來會有小筆錢也
    要去借，這是真的，從早上起來，就想辦法要去調錢，聯貸
    、信貸、我們都是借錢要幫助公司，根本沒有想到有什麼侵
    占、詐欺、背信的問題，完全沒有想到這問題．．．我們本
    意與員工一樣，萬有公司存在我們就存在，都是在幫公司渡
    難關．．．」（原審卷13第45頁）。被告甲○○於書狀中陳
    明：「萬有公司於84年度辦理現金增資案，經股東常會通過
    增資5億元，溢價發行每股22元，計劃募集11億元。該增資
    案報請證期會核准，必須由萬有公司經營董事長出具切結，
    切結若認股不足之全數必須由董事長洽特定人認足，才核准
    增資案。由於公司公告通知認股時，萬有公司股票的股價尚
    維持在每股30元左右，不意到繳款時股價卻降到每股26元左
    右，因而祇收到1億多元的增資款，其中尚有不足近10億元
    ，而在接洽特定人認股時，股價又再降到每股24元左右，因
    此無法再洽得人認股，最後由老有全數承擔下來。老有因此
    向銀行辦理貸款，承諾以將新發行的股票提供銀行為抵押，
    貸款先行繳清近10億元的股款，就在銀行即將撥款時，股價
    又再降到23元左右，銀行要求補送已發行的舊有股票以補充
    抵押成數之不足後，老有人貸到近10億元完成增資繳款，報
    證期會發行新增資股票，股票領得後轉送銀行作為抵押。」
    「84年萬有公司因辦理現金增資而向銀行貸款的近10億元，
    自85年起因到期而被銀行陸續收回資金，國內紙業的下游工
    廠也陸續遷廠到國外生產，國內的工業用紙需求量相對減少
    ，在供過於求下售價下滑，無利可圖的大環境下，萬有公司
    的資金周轉漸漸困難」等語（原審答辯卷9第407至432頁）
    。則如附表一編號18、19所示土地原於83年間高價出售予萬
    有公司，證期會於83年8月25日質疑此筆關係人交易售價之
    合理性（非常規交易），被告甲○○等為避免證期會依上開
    「公開發行公司向關係人購買不動產處理要點」第5點規定
    ，採審慎之態度從嚴審核，並得授權指定之單位就非常規交
    易事項予以深入審查。致影響該公司84年間現金增案之進行
    ，乃改買為租。惟萬有公司84年現金增資案並不順利，僅募
    得1億元資金，其餘10億元未募得之資金，全由被告甲○○
    個人獨力以銀行借貸等方式，多方籌措而得。被告甲○○於
    84年因現金增資向銀行借貸取得之10億元資金，於85年間即
    因借期屆至陸續遭銀行收回借款。此時，無論是萬有公司或
    被告甲○○個人財務狀況均已陷於捉襟見肘之窘。故被告己○○稱：後來會有小筆錢也要去借，這是真的，從早上起來
    ，就想辦法要去調錢，聯貸、信貸、我們都是借錢要幫助公
    司，我們本意與員工一樣，萬有公司存在我們就存在，都是
    在幫公司渡難關。」「萬有一直在虧損，銀行馬上就有動作
    ，有擔保還會評估你的擔保夠不夠，我有跟老董反應，他說
    不要讓銀行抽回銀根，才由他個人提供擔保，他的資產才會
    卡在公司，還有現金增資，你還是要從股東那裡拿錢出來，
    老董在那時就用現金增資，這些錢還是從銀行借錢出來，相
    對他的財務負擔越來越重，萬有出問題，他個人就出問題，
    他個人出問題，萬有也會馬上出問題。」被告甲○○稱：「
    84年萬有公司因辦理現金增資而向銀行貸款的近10億元，自
    85年起因到期而被銀行陸續收回資金，國內紙業的下游工廠
    也陸續遷廠到國外生產，國內的工業用紙需求量相對減少，
    在供過於求下售價下滑，無利可圖的大環境下，萬有公司的
    資金周轉漸漸困難」等語。萬有公司在如此惡劣的財務狀況
    下，且當時萬有公司仍以租賃方式占有使用此二筆土地（租
    約長達10年），並無購買土地之急迫必要，竟仍於85年4月
    30日支付將近9千萬元向許玉欣購買如附表一編號18所示土
    地，復於86年6月間再以將近4千萬元購買如附表一編號19所
    示土地，顯非合理之交易。
  (三)再自附表一編號18所示土地於85年4月30日交易付款過程觀
    之，萬有公司於交易當日列於借方（資產增加）的金額總計
    90,106,334元，而中國信託商業銀行的銀行存款列於貸方（
    資產減少）的金額總計有83,609,144元，而應付予許玉欣的
    款項，僅剩20,911元、6,476,279元兩筆等情，有萬有公司
    85年4月30日532、533號傳票（原審答辯卷4第255至256頁）
    在卷可憑，足認85年4月30日交易當日即已支付現金83,609,
    144元予被告甲○○。本筆土地交易價金為90,106,334元，
    交易當日萬有公司隨即給付現金83,609,144元（見被證105
    轉帳傳票），亦非合理。此外，上開二筆土地83年間改買為
    租後，萬有公司每年僅須支付租金7,274,504元（即83年售
    價96,993,390元乘以年息7.5％計算），換言之，萬有公司
    在財務困難之際，倘確有意使用上開二筆土地興建廢水處理
    廠以圖本業之順利運作，每年僅須支付土地租金700餘萬元
    ，惟被告等卻又提高83年間之土地賣價96,993,390元至將近
    1億4千萬元，明顯不利於萬有公司之生存發展。而被告等均
    明知無論是萬有公司或甲○○個人，財務均已困難，何以仍
    然為此不利於萬有公司生存發展之決策？徵之上開共同被告
    己○○所稱：「萬有一直在虧損，銀行馬上就有動作，有擔
    保還會評估你的擔保夠不夠，我有跟老董反應，他說不要讓
    銀行抽回銀根，才由他個人提供擔保，他的資產才會卡在公
    司，還有現金增資，你還是要從股東那裡拿錢出來，老董在
    那時就用現金增資，這些錢還是從銀行借錢出來，相對他的
    財務負擔越來越重，萬有出問題，他個人就出問題，他個人
    出問題，萬有也會馬上出問題」等語，顯見被告甲○○乃以
    土地交易方式，套出萬有公司資金以供個人資金調度甚明。
    被告甲○○於本件交易當時為萬有公司董事長，被告己○○
    為財務經理，卻決策或執行違背公司重大利益之關係人交易
    ，以套取公司資金，供個人資金調度，自有損害萬有公司財
    產而為自己不法利益之意圖。而萬有公司已於85、86年間，
    將90,106,334元、39,057,000元等土地買賣價金陸續支付完
    畢，有萬有公司87年財務報表影本在卷可證（原審卷13第14
    6至147頁）。故本件被告甲○○等背信行為，損害萬有公司
    金額為129,163,334元。
三、關於共犯之認定：查證人即萬有公司法務吳太郎於原審證稱
    ：「（問：你替萬有公司經手不動產購買，是誰交代你這樣
    做？）甲○○、己○○，有時透過秘書黃純寶。我上簽呈的
    時候，由己○○、甲○○批示。如果公司要買的話，簽呈批
    示下來交給財務部門，開傳票，付訂金」等語（原審卷11第
    89頁以下）。於本院上訴審亦證稱：萬有公司買賣不動產都
    是董事長甲○○作決策的。都是上面指示，補簽呈上去，透
    過己○○，到董事長秘書那邊轉呈上去的。簽呈我會拿給己○○看，有時候他會批，有時候沒有批，最後由甲○○批等
    語（本院上訴審卷4第279-294頁）。參酌被告甲○○於調查
    員詢問時供稱：「我於51年間創立萬有公司，並自任董事長
    迄87年3月3日」等語（第5546號偵查卷第10頁），於上開土
    地買賣當時為萬有公司董事長，關於買賣決策均為被告甲○○所為，並取得交易所得金額。被告己○○則為萬有公司財
    務經理、協理，承被告甲○○之命，執行土地買賣決策後之
    資金調度，實際負責萬有公司及甲○○個人之財務調度。其
    等翁婿二人對於上開買賣如附表一編號18、19所示土地，以
    套取萬有公司資金，損害萬有公司財產之背信行為，自有犯
    意聯絡與行為分擔。
乙、關於附表一編號1至17所示不動產：
一、查萬有公司以如附表一編號1至17示價金，向土地所有人購
    買如附表一編號1至17所示不動產，有各該買賣契約書影本
    及土地登記簿謄本影本在卷可稽（見被證139之1到139之17
    ，附於原審答辯卷5第182至407頁）。
二、證人即萬有公司法務吳太郎於原審證稱：這些出賣不動產予
    萬有公司的人都是甲○○的人頭，印章、權狀都由甲○○保
    管，而買賣契約書都是他在86年底1次做好的等語（原審卷
    11第90至95頁）。足認此17筆不動產交易，被告甲○○等人
    已於86年底決定一次購買。惟萬有公司係嗣後於86年11月20
    日董事會，由主席甲○○、出席董事乙○○、己○○3人決
    議通過購買如附表一編號1-3所示土地；另於87年4月4日董
    事會，由主席許清俊、董事甲○○、乙○○3人決議通過購
    買如附表一編號5-17所示不動產等情，有萬有公司董事會議
    紀錄影本2份在卷可憑（被證195、196，附於原審卷答辯卷7
    第74-77頁）。此17筆不動產之交易，既均經被告甲○○於
    86年底決定一次購買，嗣後所召開之董事會，均僅是事後補
    正程序而已。
三、根據被告甲○○等人的說法，萬有公司股東往來之會計科目
    代號為「241-820」（見原審答辯卷4第115頁），而萬有公
    司僅有甲○○之「股東往來」（見原審答辯卷3第200頁）。
    【按萬有公司所謂轉入甲○○的「股東往來」，乃指萬有公
    司向甲○○借款；所謂開立應付票據沖轉股東往來，則係指
    甲○○需要用錢時，即開立萬有公司的支票，再由萬有公司
    對甲○○的欠款項下（即「股東往來」科目）扣除。】而上
    開17筆不動產交易，萬有公司係以合併付款方式給付價金，
    其中有3次大額付款，係轉入萬有公司「241-820股東往來」
    帳下（即被告甲○○帳下）：86年12月31日，以第968、
    909號傳票，轉入72,415,260元（見被證190之1，附於原審
    答辯卷7第63頁；及被證276，附於原審答辯卷9第359頁）。
    87年6月19日，以第039傳票，轉入金額136,065,246元（
    見被證190之3，附於原審答辯卷7第68頁）。87年6月29日
    ，以第105傳票，轉入金額85,000,000元（見被證190之4，
    附於原審答辯卷7第69頁）。該3次共轉入293,480,506元。
四、依會計師於查核萬有公司87年上半年的帳目後，發現上述87
    年6月19日，以第039傳票，轉入甲○○『股東往來』科目的
    金額136,065,246元，及87年6月29日，以第105傳票，轉入
    金額甲○○『股東往來』科目的85,000,000元，均已87年6
    月30日前開立應付票據沖轉，會計師於其致證期會之函文中
    並說明「萬有公司本期購置土地、房屋之預付款項，其中22
    1,065仟元帳載沖轉股東往來，而股東往來復於87年6月30日
    前陸續開立應付票據沖轉」（原審卷13第164至167頁）。理
    論上，87年轉入股東往來的款項，既已全部開立應付票據沖
    掉，則86年12月31日，以第968、909號傳票，轉入股東往來
    的72,415,260元，應該也已全數開立應付票據沖轉掉，亦即
    ，理論上3筆轉入的款項，共293,480,506元，均已經開立應
    付票據沖轉股東往來。然而，本院認為，帳目既已轉入股東
    往來，即難以1筆應付票據對上1筆股東往來帳，因此，嚴格
    說，應該是上開轉入股東往來款項的總數，減掉期末餘額，
    是保守估計的挪用金額。依此嚴格的算法，以3筆轉入的款
    項共293,480,506元，扣掉被告提出的統計資料所載『股東
    往來』科目87年6月期末餘額2,074,436元（見被證277號計
    算書，附於原審答辯卷9第360頁），可以精確算出，至87年
    6月30日止，至少開立291,406,070元的應付票據沖轉掉甲○○的『股東往來』。
五、除了上述3次大額移入甲○○「股東往來」科目下，再陸續
    開立應付票據沖轉股東往來外，另外直接在87年5月間，陸
    續開立應付票據供甲○○使用，之後再當成是這17筆不動產
    的價金支付，而於87年5月31日補做第300傳票，做平33,734
    ,754元的帳，導致不動產買賣竟有支付零頭54元的異常現象
    。此觀第300傳票（原審答辯卷7第64至67頁），應付票據有
    華僑商銀票號：0000000號（發票日87年5月25日）、華僑商
    銀票號：0000000號（發票日87年5月25日）、華僑商銀票號
    ：0000000號（發票日87年5月28日）等3紙日期的支票，可
    知支票早已開出，是事後才做帳補平。此外，證人吳蓉貞於
    調查站詢問時證稱：「在甲○○個人與前述行庫資金往來方
    面，主要是由甲○○或其他關係人提供萬有公司股票向該等
    行庫質押貸款，至於利息的支付則是由萬有公司台北辦事處
    直接轉帳支付」、「以甲○○本人及己○○、許玉欣、許玉
    芬、乙○○、許清芳、許協發、李青殷、陳素雲等人股票，
    以個人名義向大安銀行等行庫質押貸款餘額分別為華僑銀行
    、大安銀行忠孝分行。貸款餘額為2,895萬元，先償還295萬
    元，餘2,600萬元加計利息共開立6張萬有公司支票，計26,8
    65,316元，其中已兌現3張，計12,409,628元」（見調查站
    卷第279、280頁）。於偵查中亦稱：「甲○○、許玉欣、許
    玉芬因公司增資及以公司股票向銀行貸款，之後用分期償還
    方式，因後來股價低迷，銀行要求我們用期票方式確定償還
    ，蘇協理經過甲○○同意，簽發公司支票來償還貸款」等語
    （見偵查卷88年4月2日訊問筆錄末四行）。依證人吳蓉貞上
    開證詞，被告等為償還個人向大安銀行貸款，由萬有公司簽
    發以許玉芬、許玉欣為受款人，臺灣銀行忠孝分行為付款人
    ，票號0000000、0000000、0000000、0000000、0000000、
    0000000等6紙支票，經許玉芬、許玉欣背書後交付大安銀行
    做為質押擔保等情，亦有大安商業銀行忠孝分行90年8月9日
    安忠字第8號函、上開支票6紙支票影本在卷可憑（告證20，
    原審卷12第4-6頁）。而上開6紙支票均經萬有公司列入第30
    0號傳票作帳，混充萬有公司購入上開附表一編號1-17所示
    土地之價金款項，支付予被告甲○○，益見被告甲○○等有
    背信犯行。此外，所謂「附表一編號1至17所示不動產買賣
    」，如此高價的買賣，竟有支付零頭54元的現象，也十分怪
    異，益見此為事前挪用，事後再做帳的結果。此部分金額
    33,734,754元，連同先移入甲○○「股東往來」帳下，再開
    立應付票據挪出的291,406,070元。總計至87年6月底止，至
    少以附表一編號1至17所示不動產買賣為名目，挪用萬有公
    司資金325,140,824元。起訴書關於此部分認定被告甲○○
    等人自萬有公司掏空金額為327,215,260元，惟並未扣除萬
    有公司帳列『股東往來』科目中，至87年6月期末仍有餘額
    2,074,436元，故起訴書認定之金額有誤，尚非可採。
六、綜上所述，本院認為，甲○○等人只是假借不動產買賣之名
    ，挪用萬有公司上開資金，理由如下：
  (一)依這17份買賣契約書及土地登記簿謄本記載，有下列記載不
    完全或疏漏之處，一般正常之不動產交易顯不可能有如此諸
    多疏失發生，由此即可明瞭這不是一樁買賣，而是一次「掏
    空公司資金」行動：
    1.各買賣契約均未記載如何辦理移轉及交付產權文件。
    2.又各該不動產有附表Ａ所示的抵押設定情形，其中編號2
      、4、7、8、9、10、11的抵押設定情形，可以想見是出賣
      人甲○○以其人頭向銀行貸款，卻未見出賣人有一般買賣
      常規的塗銷抵押權舉動或準備。
    3.再者，各該買賣契約書各別的異常情形，如附表Ａ所載，
      有未寫訂約日期者，有地目田，且經編定為農業用地，卻
      仍約定移轉登記日期者，有未明確約定何時辦理移轉登記
      ，而只寫年，卻約定尾款於登記完畢後交付的。
    4.而附表一編號1所示土地的買賣契約書手寫部分有「第2期
      款新台幣1500萬元於送地政事務所初審通過後給付之」的
      文字。然而，該3筆土地的地目田，且經編定為農業用地
      ，依法不能移轉予無自耕能力之人，欲將土地移轉於萬有
      公司名下，「地政事務所之初審」根本不可能通過，何以
      萬有公司於付款條件尚未成就之前，即於87年6月29日以
      第105號傳票支付該第2期款1500萬元予甲○○的人頭陳炎
      （轉入甲○○「股東往來」）？（見被證190之4，附於答
      辯卷7第69頁）。
  (二)參酌吳太郎證述：甲○○要把附表一編號1至17所示不動產
    賣給萬有公司的原因，是為了要沖帳，沖股東往來的帳、可
    能因為股東往來款已經是負數，基於前述難以被理解成真正
    買賣的緣由等語（原審卷11第93至至94頁，第98至99頁）明
    確，依其所證，可認所謂「沖股東往來的帳」，即指把萬有
    公司的資金搬入甲○○的「股東往來」帳目下，方便甲○○
    使用該等資金。由此顯可證明被告係假借買賣名義而行搬運
    資金之實。
  (三)被告己○○雖辯稱：「…80年萬有就擴充廠，及投入紙器加
    工，所以投入很多資金約有10幾億，投入並非完全是自己的
    資金，有的是借貸…，廠區的擴充，同業的競爭，萬有一直
    在虧損，銀行馬上就有動作，有擔保還會評估你的擔保夠不
    夠，我有跟老董反應，他說不要讓銀行抽回銀根，才由他個
    人提供擔保，他的資產才會卡在公司，還有現金增資，你還
    是要從股東那裡拿錢出來，老董在那時就用現金增資，這些
    錢還是從銀行借錢出來，相對他的財務負擔越來越重，萬有
    出問題，他個人就出問題，他個人出問題，萬有也會馬上死
    掉，我是萬有員工還是許董的女婿，所以當時我們只是要救
    萬有，假設用蕭文飛的方式萬有早就不存在，為何他的資金
    會跟萬有卡在一起，是因為這樣，從80年投入將近7年時間
    萬有只有在83年賺錢，其他都缺錢，後來會有小筆錢也要去
    借，這是真的，從早上起來，就想辦法要去調錢，聯貸、信
    貸、我們都是借錢要幫助公司，根本沒有想到有什麼侵占、
    詐欺、背信的問題，完全沒有想到這問題…我們本意與員工
    一樣，萬有公司存在我們就存在，都是在幫公司渡難關…」
    （原審卷13第45頁）。被告甲○○亦辯稱：「…有些行政上
    的手續沒有做好，檢察官認為是違法，我一生的財產也不知
    道有多少，跳票之後律師會同到辦公室他人用麥克風說他出
    生就是董事長，你甲○○算什麼東西，我想我把所有財產放
    在萬有，請他把公司救起來，我去他辦公室他都是用麥克風
    播音，人不肯出來，怎麼會幫我們救公司…」（原審卷第
    46頁）；另提出書狀說明「…老有便於58年開始籌備萬有紙
    廠股份有限公司的設立…，萬有公司成立初期，由資本額
    400萬元，產能NO.1號抄紙機一天生產製造工業用紙12噸開
    始，擴充資本到72年1月5日上市前的資本額1億9千萬元，股
    份放出10％後，老有仍持有90％股權，後來因配合公司逐次
    擴建產能之需辦理的現金增資案，才逐漸賣出股票換取以配
    合增資繳款之用。84年資本額再增加為98億元，生產產能也
    提昇到製造工業用紙1500噸左右。」「萬有公司為擴建M\C5
    號機組，向交通銀行辦理融資3千萬元，…萬有公司完成了
    此二套M\C機組的擴建後，便順利的於72年1月5日以1億9千
    萬元的萬有公司股票上市…」「萬有公司於84年度辦理現金
    增資案，經股東常會通過增資5億元，溢價發行每股22元，
    計劃募集11億元。該增資案報請證期會核准，必須由萬有公
    司經營董事長出具切結，切結若認股不足之全數必須由董事
    長洽特定人認足，才核准增資案。由於公司公告通知認股時
    ，萬有公司股票的股價尚維持在每股30元左右，不意到繳款
    時股價卻降到26元＼股左右，因而祇收到1億多元的增資款
    ，其中尚有不足近10億元，而在接洽特定人認股時，股價又
    再降到24元＼股左右，因此無法再洽得人認股，最後由老有
    全數承擔下來。老有因此向銀行辦理貸款，承諾以將新發行
    的股票提供銀行為抵押，貸款先行繳清近10億元的股款，就
    在銀行即將撥款時，股價又再降到23元左右，銀行要求補送
    已發行的舊有股票以補充抵押成數之不足後，老有人貸到近
    10億元完成增資繳款，報證期會發行新增資股票，股票領得
    後轉送銀行作為抵押。」「84年萬有公司因辦理現金增資而
    向銀行貸款的近10億元，自85年起因到期而被銀行陸續收回
    資金，國內紙業的下游工廠也陸續遷廠到國外生產，國內的
    工業用紙需求量相對減少，在供過於求下售價下滑，無利可
    圖的大環境下，萬有公司的資金周轉漸漸困難。原本已由萬
    有公司購買並已付了部分土地款之汽電廠二部機組的建設用
    地，由於萬有公司資金短缺及無錢興建廢渣焚化爐，才再由
    老有出資向萬有公司買回該土地與房地產，但仍續供萬有公
    司建廠及抵押借款用，並提供員工居住，以期提高員工士氣
    。老有為此日日加重了自身的利息負擔。老有除了向銀行借
    款，部分變更轉到民間高利貸，股東往來才變成負數，老有
    明年行將80歲了，為了要讓出經營權，要分明公私的往來帳
    ，先前已無償提供給萬有公司抵押借款，並仍由萬有公司建
    廠使用，為彌補股東往來才一部分賣給萬有公司。」「老有
    提供房地產關係人所有的土地，借名設定抵押權供登記在所
    有權狀上，供萬有公司借款1億元以為周轉用，到期分數次
    還清，其後抵押權設定沒有塗銷，續供借6000萬元之用，再
    借給萬有公司6000萬元中，萬有公司已還2000萬元，尚欠40
    00萬元未還清。」「雖然蕭文飛先生借給萬有公司4億7千萬
    元，但因三照未能辦好，以後銀行到期不能再融資，不能循
    環借款，故被銀行到期回收的資金卻達5億3千萬元之多，最
    終引發跳票，老有接受蕭文飛先生之合作契約書是最大失敗
    。」云云（原審答辯卷9第407至432頁）。然本院認其等上
    開所辯，均不採足信之理由如下：
  1.即使被告甲○○在84年辦理現金增資時，獨力認股10億元，
    導致個人資金狀況吃緊，也應該降價出售個人持股，而不應
    挪用萬有公司資金。經查，依被告等自陳及萬有公司股務代
    理中國信託商銀股務代理部覆函法院之結果，被告等人（不
    含乙○○）於87年6月份，所持有之萬有公司股份總數，合
    計尚高達3480餘萬股，佔萬有公司股份總數之9.15％（被證
    221號及原審答辯卷8第355、357、358頁）。被告甲○○擁
    有如此多的股票，卻不願意出脫持股，以彌補個人資金缺口
    ，卻私自挪用公司資金，顯非合理。被告甲○○的心態，從
    同案被告許玉芬於87年11月11日接受調查員詢問時，所為下
    列供述，就可以稍微理解（第4265號偵查卷一第454至455頁
    ）：「（問：妳前述約於80年間擔任萬有公司總經理室秘書
    迄今，所負責的主要業務為何，請詳述？）我自66年間進入
    萬有公司擔任財務部會計與出納職務，實際僅做到73年間，
    即因在家照顧小孩很少到公司上班，但萬有公司還是將我登
    記為公司員工，至80年間公司調整我的職務為總經理室秘書
    ，每月領取5萬餘元薪資，一直到86年間起，（詳細日期記
    不清楚）因公司財務發生危機，僅能斷斷續續支領薪資，而
    非每月5萬元。且我因很少到公司上班，所以對公司業務不
    大清楚，也很少過問。（問：你既未到萬有公司工作，何以
    仍領取薪資？）我父親甲○○基於照顧女兒的心態，故決定
    讓我保有公司員工身分，繼續領取薪資。」是由許玉芬的上
    述供詞，就可以看出，在72年1月5日萬有公司股票上市後，
    直到本案案發為止，甲○○一直將萬有公司視為他個人的金
    庫，予取予求。
  2.從80年以後的萬有公司財務報表來看，股東往來款的計息情
    形如左：79年給付利息10－12％（80年度財務報表第36頁）
    80年給付利息10％（81年度財務報表第34頁）；81年底沒有
    股東往來（81年度財務報表第34頁）；82年底只有同業往來
    ，沒有股東往來（82年度財務報表第33頁）；83年底沒有股
    東往來（83年度財務報表第34至35頁）；84年底有股東往來
    ，但未給付利息（84年度財務報表第36頁）；85年給付利息
    10％（86年度財務報表第38頁）；86年給付利息10％（87年
    度財務報表第47頁）這期間，除了辦理現金增資的84年間未
    計付利息外，萬有公司在其餘時間均給付甲○○借款利息10
    ％－12％。雖然這樣的利率比不上民間利息，然而，民間貸
    款的風險畢竟很高，將款項貸予民間也不方便供自己機動使
    用。而當時的銀行存款利息，尚不足5％，甲○○將私人款
    項放在萬有公司，有活期儲蓄存款的取用方便性，又可以拿
    到10－12％的利息，不應該說是甲○○給萬有公司恩惠。
  3.甲○○提到賣不動產給萬有公司，再買回，但又提供給萬有
    公司使用一節，然而，據甲○○上述書狀所陳，即使到了72
    年1月5日萬有公司股票上市，甲○○初期仍然只有釋放10％
    股份，而保留90％股權。則甲○○在萬有公司初期，可能不
    在意私人財產供公司使用。而在萬有公司股票上市後，甲○○可能也一時不易公私分明。惟在被告甲○○個人資金出現
    嚴重缺口後，被告再以高價出售個人不動產予萬有公司，自
    萬有公司套取資金後供己調度使用，被告甲○○個人信用獲
    得維持，但是卻讓財務已經非常困難之萬有公司，再次受到
    打擊。更何況，被告甲○○於87年6月29日與告訴人蕭文飛
    簽訂合作契約，依合作契約書第3條之約定，告訴人蕭文飛
    並應現金增資10億元等情，有合作契約書在卷可稽（87年度
    偵字第4617號卷第9頁），告訴人蕭文飛並於87年6月30日接
    任萬有公司董事長。萬有公司嗣後之財務維持均轉由蕭文飛
    承擔。告訴人蕭文飛接任董事長後，發現上情，與被告甲○○協商，甲○○始又於87年8月24日簽訂承諾書，承諾返還
    出售不動產予萬有公司所收取之預付款項，亦有承諾書影本
    在卷可憑（同上卷第49頁）。被告甲○○意圖為自己不法利
    益而損害萬有公司財產甚明。證人吳來福於原審即證稱：甲○○於87年8月24日在台北市○○○路古台昭的辦公室簽承
    諾書，我有和甲○○一起去。古台昭、蕭文飛要甲○○還萬
    有公司土地款，否則當作甲○○違約，要提示之前甲○○交
    付之2億元保證票等語（原審卷10第269頁以下）。亦足認蕭
    文飛不願依合作契約繼續履行原因，乃因發現甲○○假藉土
    地買賣以掏空公司資金情事，在發覺受騙，甚至還不知道萬
    有公司還有多少資金上的黑洞之狀況下，蕭文飛不願繼續履
    行合約，以減少損失，乃合於常理。證人丙○○於本院證稱
    ：甲○○已提供私人土地約25億多，我徵詢甲○○，如果我
    判斷萬有公司有重整價值，第一個受害的人會是甲○○，因
    為公司進入重整程序後，公司的財產就不能拍賣，就會凍結
    讓他無法繼續營運，而且銀行也會最先拍賣他那20幾億的財
    產，我問他有無意見，他說沒有關係，先拍賣他個人名下財
    產，反正他在公司還有60%，公司如果先救起來，他名下的
    財產沒有也沒關係等語（本院卷6第7頁反面）。縱然屬實，
    惟萬有公司既然是上市公司，不能只考慮甲○○個人，廣大
    投資大眾及債權人之權益，更不能因甲○○個人公私不分之
    財務處理方式而受侵害。此從蕭文飛接手後發現有上開情形
    後，即不願再依合作契約揖注資金以拯救萬有公司，萬有公
    司最終只能走向重整或破產一途自明。縱甲○○個人提供達
    25億資產供萬有公司設定抵押借款，又有何用？自難謂被告
    假土地買賣以行資金掏空之實之違背任務行為，無損害萬有
    公司財產而為自己不法利益之意圖。被告甲○○辯稱伊提供
    私產共25億餘元供萬有公司向銀行辦理抵押借款、個人自萬
    有公司51年創立起至84年間，共投入資金高達55億餘元，佔
    公司股份大多數比率，倘萬有公司破產，被告甲○○損失金
    額達56餘億元，足認被告不可能掏空公司資產云云，亦無足
    採。
  4.此外，甲○○說到他提供不動產給公司抵押借款，致加重他
    的利息負擔一節。令人不解的是，主債務人既是萬有公司，
    債務也由公司在清償，如何會加重甲○○的利息負擔？而甲○○也提到尚未清償的部分也只有4千萬元，被告甲○○竟
    挪用公司資金達4億多元（含附表一編號1-19所示不動產）
    ，益徵其為自己不法利益而損害萬有公司利益之意圖。
  5.再者，萬有公司自84年起，財務狀況即已惡化到連員工薪資
    都付不出來，業如前述。被告甲○○等人自85年底起至87年
    間，以公司財務需求之名，要求員工以個人之信用，向台灣
    中小企業銀行辦理信用貸款或消費性聯合貸款，以挹注萬有
    公司財務，總金額也不過3670萬元，此部分貸款事實，業據
    甲○○等人承認，也有各該授信約定書、借據等之影本在卷
    可證。這些依賴薪資養家活口的員工，如此臨淵履薄地為萬
    有公司負擔風險，都才只能籌到3,000多萬元，甲○○竟在
    萬有公司財務吃緊之2年多內，以出賣土地給萬有公司之名
    義挪用四億多元，何來「救公司」之說？
  6.被告等人對於這17筆所謂「買賣」的背景，解釋其中一個原
    因－「萬有公司向民間借款之利息，由股東往來吸收，造成
    股東往來下降，而股東往來下降之情，隨萬有公司向民間調
    借之數額愈多而愈發嚴重」（原審答辯卷9第330頁）。惟查
    ：證人會計師林志隆於原審經詰問證稱：「（問：為何發生
    股東資金流入、流出款與應付票據有差異？）我事後查核瞭
    解，他有2個原因，一是民間借貸有利息支付，公司可能因
    扣繳問題，沒有做利息支出，支付本金時會多沖轉股東往來
    款，比如說公司跟民間借100萬元，假設利息10萬元，可能
    借款者會把利息先扣掉，餘額剩下90萬元給公司，公司入帳
    會借銀行存款90萬元，貸股東往來90萬元，等到還款他要還
    100萬元，他會借股東往來100萬元，貸應付票據100萬元（
    開票還款時），這時候產生股東往來借餘10萬元，這是一種
    利息支付。第二是資金進出的時候借少還多，例如借100萬
    元，還120萬元。（問：萬有公司的股東往來都沒有設算利
    息給股東？）公司帳上沒有計算。我們查核時瞭解詢問估列
    年利率12％入帳。（問：你們查核有給百分之12利息，怎麼
    會有借餘？）我查核事後瞭解他們民間借貸利息利率比這12
    ％還高。我們推算應該是21.6％。（問：萬有公司股東往來
    每個月進出頻率？）大約每個月有100、200筆。（問：就股
    東往來借餘5,000多萬這部分後來為何成為修正式無保留意
    見？）我們查核這對象不知道是誰，後來公司與甲○○簽協
    議書，甲○○承受下來，後對象才確定下來」（原審卷11第
    258-259頁）。參酌萬有公司之88年度財務報告（88年度財
    務報告《長式報告》第20至22頁）：『本公司近年因財務
    困難而向股東或民間之借款頻繁（帳列股東往來科目），並
    開立票據償還；由於償還股東及民間借款所開立之票據有溢
    開之情形（沖轉股東往來科目），致股東往來科目產生借方
    餘額51,746仟元；惟因有關承辦人員已離職及去向不明，致
    該溢開票據之性質及原因無法查明。證人即萬有公司檢查人
    丙○○會計師於本院亦證稱：股東往來一個是借方，一個是
    貸方，貸方就是個人借錢給公司，這部分我是沒有看到，但
    是其他應收款的部分，就像我剛才所說的利息，以我們會計
    的角度，就是公司借錢給他個人，因為利息的差額會掛在應
    收款上，但是又不能掛借款人的名字，所以就會變成掛甲○○的名字，會計上，這就是股東往來，就是借方，也就變成
    是甲○○欠公司錢，所以有借方。本來公司應該是要有利息
    支出這個科目，但是因為不能報，所以帳上才會有股東往來
    借方，這筆錢就變成是甲○○借的等語（本院卷6第6頁）。
    縱萬有公司對外向民間借款之利息因無法掛帳，致全部由甲○○股東往來帳下吸收，亦不過是51,746,000元。參酌吳太
    郎證述：甲○○要把附表一編號1至17所示不動產賣給萬有
    公司的原因，是為了要沖帳，沖股東往來的帳、可能因為股
    東往來款已經是負數，基於前述難以被理解成真正買賣的緣
    由等語（原審卷11第93至至94頁，第98至99頁）。但如上所
    述，被告假藉出售如附表一編號1-17所示土地予萬有公司，
    萬有公司轉入甲○○股東往來帳戶即達325,140,824元，顯
    見並非單純僅為彌補甲○○個人吸收之利息損失，而有其他
    個人資金調度需求。被告辯稱出售如附表一編號1-17所示土
    地，乃為沖抵上開利息損失云云，應非足採。證人丙○○於
    本院證稱：甲○○當時購買土地，款項都是去沖抵帳上的應
    收帳款，基本上我認為當時的沖帳還可以云云，尚與事實不
    符，自不足採為有利於被告之認定依據。
  7.被告等人上開所辯各節，僅在闡述彼等經營萬有公司時之財
    務狀況，並不能推翻在萬有公司及甲○○個人資金均出現缺
    口時，彼等卻於事前或事後藉由甲○○出售土地予萬有公司
    之名義，把萬有公司之資金搬到甲○○的「股東往來」帳下
    ，任由甲○○使用該等資金以保全甲○○個人，造成萬有公
    司資金不足無法營運之事實，所辯渠等無背信損害萬有公司
    財產利益之犯意及行為云云，顯係卸責之詞，不足採信。至
七、關於共犯：
  (一)依據吳太郎於原審證詞，所謂「交易」的指示來自於甲○○
    、己○○，甲○○是實際的不動產所有人、挪用公司資金後
    的實際資金使用人，己○○是實際上操作萬有公司財務的人
    ，其2人自然是挪用上述公司款項的主要行為人（原審卷11
    第89頁以下）。
  (二)按公司業務之執行，除本法或章程規定應由股東會決議之事
    項外，均應由董事會決議行之。董事會執行業務，應依照法
    令章程及股東會之決議。董事會之決議，違反前項規定，致
    公司受損害時，參與決議之董事，對於公司負賠償之責；但
    經表示異議之董事，有紀錄或書面聲明可證者，免其責任，
    公司法第202條、第193條規定甚明。萬有公司為取得如附表
    一編號1-17所示不動產，依上開規定，於86年11月20日召開
    董事會，由主席甲○○、出席董事乙○○、己○○3人決議
    通過購買如附表一編號1-3所示土地；另於87年4月4日召開
    董事會，由主席許清俊、董事甲○○、乙○○3人決議通過
    購買如附表一編號5-17所示不動產等情，有萬有公司董事會
    議紀錄影本2份在卷可憑（被證195、196，附於原審卷答辯
    卷7第74-77頁）。查乙○○於本件不動產買賣當時，為萬有
    公司的總經理，代表萬有公司簽立附表一編號2之不動產買
    賣契約；而許清俊自87年3月以後擔任萬有公司的董事長，
    均明知依公司法第206條準用第178條規定，出賣人甲○○應
    不得參與上述不動產買賣之表決，然乙○○參與該2次董事
    會，許清俊參與87年4月4日董事會決議結果，均予照案通過
    ，86年11月20日董事會甚至決議授權不動產之出賣人即甲○○全權處理買賣事宜；且明知萬有公司財務困難，無能力亦
    無急迫必要購買上開不動產。上開不動產之買賣，只是為了
    被告甲○○個人資金調度需求，竟仍任由被告甲○○參與董
    事會表決，並決議購買，違背身為萬有公司董事任務，共同
    圖被告甲○○個人之利益，而損害萬有公司財產。其等關於
    背信犯行，與甲○○自有犯意聯絡與行為分擔自明。至證人
    吳太郎於原審證稱：乙○○並未指示我買賣土地，附表一編
    號2的契約，因為當時甲○○是雙方代理，所以才由乙○○
    作買方代理人。契約訂約前乙○○並未指示我訂這個契約等
    語（原審卷11第89頁以下）。固足認相關土地買賣之決定、
    契約書之製作，被告乙○○並未參與。惟乙○○有上開共同
    背信犯行，已如上述，縱其未參與土地買賣之決定、契約書
    之製作，亦無礙於其共犯之認定。
  (三)復按，董事會之議事，應作成議事錄。前項議事錄，由主席
    簽名或蓋章，並於會後20日內，將議事錄分發各股東，公司
    法第207條、第183條第1項定有明文。萬有公司向被告甲○○取得如附表一編號1-17所示資產，既經董事會決議為之，
    依上開規定，自應做成議事錄，分發予各股東知悉。被告乙○○選任辯護人辯稱地政機關辦理土地移轉登記，並不需提
    出董事會議紀錄，有無召開董事會做成決議，並不影響萬有
    公司購買上開不動產云云，並無足採。
八、最高法院發回意旨略以：證人即萬有公司財務專員吳蓉貞於
    調查站詢問時證稱：「在甲○○個人與前述行庫資金往來方
    面，主要是由甲○○或其他關係人提供萬有公司股票向該等
    行庫質押貸款，至於利息的支付則是由萬有公司台北辦事處
    直接轉帳支付」、「以甲○○本人及己○○、許玉欣、許玉
    芬、乙○○、許清芳、許協發、李青殷、陳素雲等人股票，
    以個人名義向大安銀行等行庫質押貸款餘額分別為華僑銀行
    、大安銀行忠孝分行貸款餘額為2,895萬元，先償還295萬元
    ，餘2,600萬元加計利息共開立6張萬有公司支票，計26,865
    ,316元，其中已兌現3張，計12,409,628元」（見調查站卷
    第279、280頁）。於偵查中亦稱：「甲○○、許玉欣、許玉
    芬因公司增資及以公司股票向銀行貸款，之後用分期償還方
    式，因後來股價低迷，銀行要求我們用期票方式確定償還，
    蘇協理經過甲○○同意，簽發公司支票來償還貸款」等語（
    見偵查卷88年4月2日訊問筆錄末四行）。如果無訛，則甲○○、許玉欣、許玉芬等向銀行私人借款及應付之利息，卻由
    萬有公司簽發支票償還，甲○○等有無共謀為自己不法利益
    ，損害萬有公司利益之背信犯行等語。惟查，被告等為償還
    個人向大安銀行貸款，由萬有公司簽發以許玉芬、許玉欣為
    受款人，臺灣銀行忠孝分行為付款人，票號0000000、00000
    00、0000000、0000000、0000000、0000000等6紙支票，經
    許玉芬、許玉欣背書後交付大安銀行做為質押擔保。而上開
    6紙支票均經萬有公司列入第300號傳票作帳，混充萬有公司
    購入上開附表一編號1-17所示土地之價金款項，支付予被告
    甲○○等情，業經認定說明於上。被告此一部分犯行，乃假
    藉交易上開附表一編號1-17所示土地，以遂行其掏空公司資
    金之方法，並非另一獨立犯罪之行為，附為敘明。
丙、關於職工福利金
一、萬有公司會計人員等依據指示而前後挪用上述職工福利金，
    供萬有公司使用，除經盧淑芬供明（原審卷2第61至64頁；
    同卷第185至189頁；原審卷10第302至308頁），並有萬有公
    司職工福利委員會分錄簿及總分類帳冊影本各1冊可證（外
    放證物），且有85年12月31日萬有紙廠股份有限公司職工福
    利委員會平衡表（原審卷13第274－276頁），及中國信託商
    業銀行嘉義分行（92）嘉外字第080號函（原審卷9第411至
    412頁）、附表一編號2土地買賣契約書上記載收到北港信用
    合作社500萬元支票（答辯卷3第185頁）、台灣中小企業銀
    行北港分行（92）北港字第847號函（原審卷8第17至19頁）
    、合作金庫北港支庫合金北營字第1392號函（原審卷7第109
    至112頁）、台灣中小企業銀行北港分行（92）北港字第600
    號函（原審卷7第116頁）、萬有公司轉帳傳票影本（審卷13
    第277至279頁）、中國信託商業銀行嘉義分行（92）嘉外字
    第095號函（原審卷10第443至453頁）、中國信託商業銀行
    嘉義分行（92）嘉外字第075號函（原審卷9第7頁）、中國
    信託商業銀行嘉義分行（92）嘉外字第080號函（原審卷9第
    411至422頁）在卷可證。
二、被告等雖辯稱：
  (一)就以職工福利金定存單質借部分，職工福利金定存單雖質借
    ，惟銀行就定存單仍計息予職工福利委員會，故職工福利委
    員會並無損害；而就借支部分，當時急著救萬有公司，而臨
    時予以借支，既非為圖得被告自己或第三人之不法利益，亦
    非在損害職工福利委員會，是縱有借支不當之情，亦無背信
    之故意。更何況，當時向職工福利委員會借支，係為救萬有
    公司不得不然而為，不僅不是在損害職工福利，反而是在維
    護職工福利，蓋如萬有公司無法維持，勞工已無工作，起碼
    基本之生存即成問題，則空有職工福利金何用？是自此而言
    ，本件借支自無背信之故意可言。
  (二)被告己○○並非職工福利委員會之人，根本不知職工福利金
    不得借支，而甲○○、乙○○並未指示動用職工福利金。
三、本院認其所辯不足採之理由如下：
  (一)職工福利金不得動用，正是職工福利金條例要求企業提列職
    工福利金的用意，否則在公司會計科目內設一職工福利科目
    即可。此一道理，甲○○身為萬有公司董事長，乙○○身為
    萬有公司總經理，己○○身為萬有公司財務主管，豈能諉為
    不知。按職工福利金條例第1條第1項規定：凡公營、民營之
    工廠、礦場或其他企業組織，均應提撥職工福利金，辦理職
    工福利事業。第2條第1項：工廠、礦場或其他企業組織提撥
    職工福利金依左列規定：1、創立時就其資本總額提撥百分
    之1至百分之5；2、每月營業收入總額內提撥百分之0．05至
    百分之0．15；3、每月於每個職員、工人薪津內各扣百之0
    ．5；4、下腳變價時提撥百分之20至40。第7條前段規定：
    職工福利金不得移作別用。第8條規定：職工福利金不得沒
    收。第9條規定：職工福利金有優先受清償之權。第10條規
    定：因保管人之過失致職工福利金受損失時，保管人應負賠
    償責任。第11條規定：違反第2條、第3條之規定，不為提撥
    或提撥不足額者，除由主管官署責令提撥外，處負責人以一
    千元以下罰鍰。第13條規定：對於職工福利金有侵佔或其他
    舞弊情事者，依刑法各該條之規定，從重處斷。皆在在強調
    職工福利金的特別性質，被告甲○○、乙○○、己○○3人
    身為公司經營者，自不可能不知。
  (二)查上述職工福利金條例既規定每月應於每個職員、工人薪津
    內扣提，足認職工福利金並非萬有公司之資產，而係為職工
    之福利而設立甚明。乃被告等違反職工福利金條例第7條前
    段規定，擅自挪用供萬有公司使用，而有違背職工福利金委
    員會委員之任務。且被告等挪用之目的係供萬有公司使用，
    依證人盧淑芬於原審證詞：八十五年萬有發生財務調度困難
    ，當時董事長甲○○、總經理乙○○、經理己○○有指示可
    以借、可以動用，都要借進來給公司軋票用等語（原審卷10
    第301頁以下）。萬有公司當時財務危機甚為嚴重，被告等
    人挪用職工福利金，縱然事後無法返還，亦不違背其本意。
    其等顯有「為第三人萬有公司不法利益」之意圖。再者，職
    工福利金定存單既經解約或提領挪用，業生損害於萬有公司
    所有員工。縱事後已經返還，亦無礙於背信犯行之成立。被
    告等辯稱職工福利委員會與公司脣齒相依，無公司即無勞工
    ，更無職工福利委員會，並無故意違背福利委員會任務之意
    圖云云，顯將職工福利委員會視為公司之一部分，而與職工
    福利金條例上開規定及其立法意旨不符，自非足採。
  (三)萬有公司職工福利委員會自81年9月17日選任乙○○為主任
    委員，李青殷、蔡奇達、薛進來、謝博學、龔亮應、陳詩堂
    、黃俊彥、張進勇等為委員，並以董事長甲○○為當然委員
    後，即未曾再改選，至於該委員會的財務則一直由公司財務
    部負責，財務部則由己○○主管等情，業據被告等供述在卷
    可按，並有萬有公司職工福利委員會組織章程、81年度職工
    福利委員會名單在卷可稽（原審卷2第137至138頁）。從而
    ，甲○○、乙○○即為萬有公司所有員工處理有關職工福利
    （含職工福利金的使用）事務之人。
  (四)參酌上述盧淑芬的證詞中，除明確指稱己○○指示其動用職
    工福利金外，並證稱：「85年萬有發生財務調度困難，當時
    董事長甲○○、總經理乙○○、經理己○○有指示可以借、
    可以動用，都要借進來給公司軋票用。」「（問：福利委員
    會的財務調度何人在負責？）應該是主任委員。」「正常福
    利支出是經過承辦人員、總幹事、主任委員他們簽名，然後
    授權我開取款條付款。職工福利支出，大筆的採購大筆的錢
    都要用簽呈。借款用章為被告乙○○擔任主任委員之職務章
    一顆，置於財務部，凡財務部之人均可取得使用」等語。參
    酌共同被告己○○於原審詰問證人盧淑芬時，盧淑芬亦證稱
    ：「（問：我向職工福利委員會借錢，有無表示不要向福委
    會主委報告？）沒有」（原審卷2第185頁以下、原審卷10第
    301頁以下）。依證人盧淑芬之證詞，萬有公司職工福利委
    員會正常之採購，須經承辦人以簽呈經主任委員乙○○批准
    後，始能付款動支。而盧淑芬動支職工福利金，須蓋用萬有
    公司「職工福利委員會主任委員章」，該章既係供提領職工
    福利金使用，依盧淑芬上開證詞，職工福利委員會正常支出
    程序，亦須以簽呈經乙○○批准後始能蓋用上開「主任委員
    章」取款。顯見該「主任委員章」理論上應由主任委員即乙○○自行保管或授權信任之特定人保管。否則如依盧淑芬所
    證，任何財務部人員均可自由取用，即失卻內部控管之作用
    ，亦無須有簽呈送核，以憑付款之舉。而本應由被告乙○○
    自行保管之「主任委員章」，依盧淑芬之證詞，卻稱：置於
    財務部，凡財務部之人均可取得使用等語，顯見該章已由乙○○交出，以利被告己○○隨時動支以應周轉。若非如此，
    以盧淑芬僅係萬有公司會計人員身分，倘未獲得主任委員乙○○之許可，縱係受其財務主管己○○指示，亦無權動支職
    工福利金。如未獲主任委員同意，竟擅予動支，更有因而獲
    罪可能。再者，己○○既非職工福利委員會委員，若非已獲
    甲○○指示、乙○○同意，亦無擅自指示盧淑芬動用職工福
    利金之可能。故證人盧淑芬證稱：我經手的部分這些錢都是
    己○○叫我去領，他事後有無跟乙○○報備我不知道。乙○○沒有交代我動用過職工福利金，我也沒有跟乙○○報告過
    福利金借給萬有的事云云（本院上訴審卷4第268頁以下），
    尚難據為有利於被告乙○○之認定依據。從而，被告等3人
    間有犯意聯絡，共同違背職工福利委員會主任委員、委員的
    任務，應堪認定。
丁、論罪科刑：
一、按行為後法律有變更者，適用行為時之法律。但行為後之法
    律有利於行為人者，適用最有利於行為人之法律，刑法第2
    條第1項定有明文。再按行為後法律有變更者，應將行為時
    之法律與裁判時之法律比較適用最有利於行為人之法律；又
    新舊刑法關於刑之規定，雖同採從輕主義，惟比較時仍應綜
    其全部罪刑之結果而為比較後，整體適用法律。本件被告行
    為後，94年2月2日修正之刑法，業已於95年7月1日施行，本
    案論罪科刑所適用之刑法法律有所變更，茲詳述如下：
  (一)修正後刑法第28條關於共同正犯之規定，已由原規定「2人
    以上共同實施犯罪之行為者，皆為正犯」，修正為「2人以
    上共同實行犯罪之行為者，皆為正犯」，即將舊法之「實施
    」修正為「實行」。原「實施」之概念，包含陰謀、預備、
    著手及實行等階段之行為，修正後僅共同實行犯罪行為始成
    立共同正犯。是新法共同正犯之範圍已有限縮，排除陰謀犯
    、預備犯之共同正犯。新舊法就共同正犯之範圍既因此而有
    變動，自屬犯罪後法律有變更，而非僅屬純文字修正，應有
    新舊法比較適用之問題（最高法院96年度台上字第934號判
    決意旨參照）。本件被告等人間就背信犯行，有犯意聯絡與
    行為分擔，不論依新舊法規定，均構成共同正犯，比較新舊
    法結果，修正後之規定，對被告並無較有利之情形，自應依
    被告行為時即修正前之規定論斷。
  (二)修正後刑法第31條第1項規定：「因身分或其他特定關係成
    立之罪，其共同實行、教唆或幫助者，雖無特定關係，仍以
    正犯或共犯論。但得減輕其刑。」惟修正前同條項並無「得
    減輕其刑」之規定，修正後則鑑於無身分或特定關係之共同
    正犯、教唆犯、或幫助犯，其可罰性應較有身分或特定關係
    者為輕，不宜同罰，而於同條第1項增設但書規定「得減輕
    其刑」，以利實務上之靈活運用，而發生刑罰程度之法的實
    質內容有利於行為人之變更，依新法第2條第1項但書規定比
    較結果，新法固較為有利。
  (三)修正後刑法第33條第5款規定：「罰金：新臺幣1,000元以上
    ，以百元計算之」，修正前之刑法同條款則規定：「罰金：
    1元以上」（計算結果為「新臺幣30元」），故依修正後之
    規定，刑法第342條第1項法定刑中有關罰金刑之下限已經提
    高。是比較新舊法之結果，以修正前之規定較為有利於被告
    。
  (四)修正後刑法將原刑法第56條連續犯之規定刪除，此刪除雖非
    犯罪構成要件之變更，但顯已影響行為人刑罰之法律效果，
    自屬法律有變更（最高法院95年第8次刑事庭會議決議參照
    ）。本件被告先後所為背信犯行，因行為後新法業已刪除連
    續犯之規定，則所犯上述各罪，依修正後刑法之規定，即均
    應依數罪併罰之規定分論併罰；然被告先後多次背信犯行，
    均時間緊接，各觸犯構成要件相同之罪名，顯均係基於概括
    犯意反覆為之，依修正前刑法之規定，皆為連續犯，均應論
    以一罪，比較新舊法結果，修正後之規定並非較有利於被告
    。
  (五)綜合比較結果，認本案論罪科刑所適用之刑法規定，依刑法
    第2條第1項前段規定，應整體適用被告行為時之刑法第28條
    、第31條第1項、第33條、第56條規定處斷。
  (六)至修正後刑法第47條第1項規定：「受徒刑之執行完畢，或
    一部之執行而赦免後，5年以內故意再犯有期徒刑以上之罪
    者，為累犯，加重本刑至2分之1」，係限於故意犯之再犯罪
    ，始有累犯之適用，而排除再犯為過失犯之情形。但關於故
    意犯之再犯罪，無論依修正前刑法第47條規定，抑或依修正
    後第47條第1項規定，均構成累犯，並無有利或不利之情形
    ，亦不生新舊法比較適用之問題，應依一般法律適用原則，
    適用裁判時法（最高法院97年度第2次刑事庭會議決議及最
    高法院97年度台上字第1853號、第3664號判決意旨參照）。
    是本件被告甲○○係故意犯罪，依上開最高法院判決意旨，
    自應依裁判時之刑法第47條第1項規定論以累犯。
二、就被告等以如附表一編號1-19所示不動產交易為名目，挪用
    萬有公司資金部分，被告甲○○、乙○○、己○○，所為均
    係觸犯刑法第342條第1項為他人處理事務，意圖為自己不法
    之利益，而為違背其任務之行為，致生損害於本人之財產罪
    。被告甲○○、己○○間就如附表一編號18、19所示土地交
    易部分之背信犯行；被告甲○○、乙○○、己○○間就如附
    表一編號附表一編號1、2、3所示土地交易部分之背信犯行
    ；被告甲○○、乙○○及許清俊則對於如附表一編號5-17所
    示不動產交易部分之背信犯行間，均有犯意聯絡與行為分擔
    ，均為共同正犯。被告等利用不知情的吳太郎犯罪（如附表
    一編號1-17所示不動產交易部分），係屬間接正犯。又萬有
    公司乃依證券交易法發行有價證券公司，被告甲○○、乙○○、己○○固均為公司董事，惟證券交易法於本件被告行為
    後89年7月19日增訂第171條第2款規定（90年1月15日施行）
    ，對於已依本法發行有價證券公司之董事、監察人、經理人
    或受僱人，以直接或間接方式，使公司為不利益之交易，且
    不合營業常規，致公司遭受損害者，科處七年以下有期徒刑
    ，得併科新臺幣三百萬元以下罰金。93年4月28日再修正同
    條第1項第2款並增訂同條第1項第3款，規定：「有下列情事
    之一者，處3年以上10年以下有期徒刑，得併科新臺幣1千萬
    元以上2億元以下罰金：二、已依本法發行有價證券公司之
    董事、監察人、經理人或受僱人，以直接或間接方式，使公
    司為不利益之交易，且不合營業常規，致公司遭受重大損害
    者。三、已依本法發行有價證券公司之董事、監察人或經理
    人，意圖為自己或第三人之利益，而為違背其職務之行為或
    侵占公司資產。」現行證券交易法第171條第1項第2款、第3
    款規定，固均為刑法第342條第1項背信罪之特別規定，惟本
    件被告等行為時，證券交易法既尚無處罰明文，自不能適用
    現行證券交易法第171條第1項第2款、第3款規定予以處罰，
    併予敘明。至起訴書認被告乙○○關於如附表一編號18、19
    所示土地交易部分犯行，亦認被告乙○○共犯背信罪。惟被
    告乙○○於上開兩筆土地交易時，固為萬有公司總經理，惟
    被告乙○○辯稱伊僅負責產銷，不負責財務，土地交易亦不
    知情等語。除此之外，並無其他證據足資證明被告乙○○就
    此兩筆土地交易有何犯意聯絡或行為分擔，自不能僅以其時
    任總經理一職，即推認一定知情，或有所參與。惟起訴書認
    此部分與其有罪部分間具有連續犯裁判上一罪關係，爰不另
    為無罪之諭知，亦為敘明。
三、被告甲○○、乙○○、己○○3人挪用職工福利金部分犯行
    ，所為亦係犯刑法第342條第1項為他人處理事務，意圖為第
    三人不法之利益，而為違背其任務之行為，致生損害於本人
    之財產罪。公訴人認被告3人此部分係犯刑法第336條第2項
    業務侵占罪，尚有未洽，起訴法條應予變更。被告甲○○、
    乙○○、己○○間有犯意聯絡、行為分擔，被告己○○固非
    職工福利委員會委員，非為萬有公司員工處理有關職工福利
    委員會事務之人，惟其與職工福利委員會委員即被告乙○○
    、甲○○共同犯罪，依刑法第31條第1項規定，仍應論以共
    同正犯。其等利用不知情的盧淑芬等會計人員犯罪，係屬間
    接正犯。另證券交易法第171條第1項第3款關於已依本法發
    行有價證券公司之董事、監察人或經理人，意圖為自己或第
    三人之利益，而為違背其職務之行為或侵占公司資產罪，乃
    被告等行為後之93年4月28日增訂，本條固為刑法第342條第
    1項背信罪之特別規定，惟本件被告等行為時，證券交易法
    既尚無處罰明文，自不能適用現行證券交易法第171條第1項
    第3款規定予以處罰，併予敘明。
四、被告甲○○、乙○○、己○○先後多次背信行為，時間緊接
    ，所犯罪名基本構成要件相同，顯係出於概括之犯意為之，
    為連續犯，應依修正前刑法第56條之規定以意圖為自己不法
    之利益，而為違背其任務之行為，致生損害於本人之財產罪
    一罪處斷，並加重其刑。
五、被告甲○○前因違反水利法案件，經法院判處有期徒刑6月
    ，於86年7月28日易科罰金執行完畢，此有甲○○全國前案
    紀錄表在卷可按，其於有期徒刑執行完畢後5年內再犯本件
    有期徒刑以上之罪，為累犯，應依法遞加重其刑。
、原審以被告甲○○、乙○○、己○○等三人罪證明確，而予
    以論罪科刑，固非無見，惟查：(一)原審就如上述審判範圍部
    分之事實，未予調查審認，核有已受請求之事項而未予判決
    之違法。(二)被告甲○○、乙○○、己○○共同以不動產交易
    為名目，為甲○○挪用公司之資金達4億多元，情節遠重於
    所挪用職工福利金部分之961萬餘元，二者有連續犯關係，
    應依修正前刑法第56條規定，論以前者之罪，即意圖為自己
    不法之利益，而為違背其任務之行為，致生損害於本人之財
    產罪一罪，惟原判決理由竟論以「意圖為第三人不法之利益
    ，而為違背其任務之行為，致生損害於本人之財產罪」（見
    原判決第39頁倒數第3行以下），且該理由之罪名復與原判
    決主文所示者不同，尚有未當。(三)關於如附表一編號18、19
    所示土地買賣，並無證據證明被告乙○○此部分亦共犯背信
    罪，原判決遽以被告乙○○為萬有公司總經理，假借買賣名
    義挪用資金過程，必然要經過乙○○核章，推論被告乙○○
    犯罪，亦有未合。被告甲○○、乙○○、己○○等人上訴意
    旨否認犯罪，雖無理由，檢察官就原判決認定為無罪或不另
    為無罪諭知部分提起上訴，雖亦無理由（詳後述），惟原判
    決關於被告甲○○、乙○○、己○○部分既有前揭可議之處
    ，該部分即屬無可維持，應由本院就被告甲○○、乙○○、
    己○○等三人部分撤銷改判。本院審酌被告甲○○除有上
    述違反水利法案件前科外，另因業務過失致死、勞工安全衛
    生法案件，經法院判處拘役50日，於86年5月30日易科罰金
    執行完畢。至於被告許清俊、乙○○、己○○則無犯罪前科
    ，有上述四位被告全國前案紀錄表可證。萬有公司自84年
    間即已財務惡化，發不出員工薪資，業如前述。顯見被告甲○○等人完全不顧數百個員工家庭的生計，狠心擅自挪用四
    億多資金。甲○○於87年6月29日與第3人蕭文飛簽訂合作
    契約書，由蕭文飛自87年6月24日至8月21日挹注4億7千2百
    60萬元之資金，甲○○則讓出萬有公司經營權給蕭文飛，並
    由蕭文飛於同年6月30日起擔任董事長，甲○○則改任榮譽
    董事長。嗣後蕭文飛與甲○○發生爭執，拒絕另外為萬有公
    司辦理現金增資10億元，並拒絕為萬有公司安排融資貸款。
    萬有公司自87年8月25日陸續跳票，股票於同年9月8日遭台
    灣證券交易所股份有限公司處分停止交易，同年11月12日再
    遭下市之處分。上述情形，除據被告甲○○等人供明外，並
    有合作契約書影本可資佐證（原審答辯卷１第14至36頁）。
    固然，在案件起訴後的89年1月15日，甲○○取消附表一
    編號1至17所示不動產交易，此有萬有公司87年度財務報表
    「由於本公司土地買賣、民間或股東借款及背書保證等事項
    ，或因程序、或因承辦人員交接不清等因素，致未能完全釐
    清各項交易全貌影響財務報表之表及充分揭露，故本公司於
    89年1月份經由法律程序，本著合約精神將帳列預付土地款
    327,215,260元有關之土地交易全數取消，並藉由與本公司
    原創辦人甲○○先生簽訂代為償還之協議書，由甲○○先生
    提供其本人及其以他人名義持有之北港新街段．．．地號土
    地及高雄前鎮○○段．．．等工業用地計7,231.29坪用以抵
    償前述取消交易應收回之預付土地款327,215,260元及原帳
    列其他應收款－性質不明科目之款項140,062,396元，合計
    467,277,656元．．．」（見外放證物，即被證50號，萬有
    公司87年度財務報表第55頁），及89年1月15日甲○○與萬
    有公司協議可證（協議書影本見原審答辯卷3第10至12頁）
    。至於被告甲○○等人在本案一審辯論終結前3日，即92年8
    月26日，返還上述挪用的職工福利金，有和解書影本、存摺
    影本可證（原審答辯卷9第325至326頁）。雖然萬有公司股
    票下市、重整，十分不堪，惟被告甲○○等人的財力卻應該
    還是非一般人可以比擬，願意拿出1000萬元現金，賠償給職
    工福利委員會，仍然值得肯定。考量到被告甲○○等已被
    迫取消附表一編號1至17所示不動產的交易，最後也已賠償
    所挪用的職工福利金等情，應該適度減輕其刑罰。惟一般人
    只要侵占數十萬元，法院就判處有期徒刑7、8個月。萬有公
    司跳票之後，員工組成自救會，而黃炯輝任自救會會長，李
    東興為副會長，黃炯輝侵占自救會款項853,000元，李東興
    侵占自救會款項50萬元，之後雖繳還款項，惟其2人均經本
    院90年度上易字第1321號判決判處有期徒刑8月、緩刑3年，
    有判決影本在卷可證（見原審答辯卷6第120至141頁）。以
    被告甲○○等人不顧數百員工家小生計，貪圖眾多小股東的
    血汗錢，而在2年之間就擅自挪用4億多元，實不宜從輕處刑
    。但甲○○創辦萬有公司，長期提供其私有之土地供萬有公
    司使用，則屬不爭之事實，其因經營萬有公司不善，加以84
    年間之增資案不順，導致其個人及公司資金吃緊，為不甘其
    投資化為烏有，始利用土地交易之名，行收回投資之實，而
    為損害萬有公司財產之行為，最後導致萬有公司股票下市，
    其個人投資亦因嗣後取消交易而無法收回，兩敗俱傷，與一
    般單純掏空公司財產之層次尚有區別。加以甲○○如今已逾
    85歲，畢生心血及其家族資產盡在萬有公司，被告乙○○、
    己○○為其女婿，配合甲○○為上開損害萬有公司財產之行
    為時，面臨親情及公益無法兼顧之處境，確有層次上之差異
    等一切情狀，爰對主犯甲○○量處有期徒刑5年，對乙○○
    量處有期徒刑3年，己○○身為財務主管，涉入較乙○○為
    深，因而對之量處有期徒刑4年。
肆、不另為無罪諭知部分：
甲、被訴背信部分：
一、【關於81年12月1日出售附表一編號18、19所示土地予萬有
    公司被訴背信部分】
  (一)公訴意旨略以：被告甲○○、許清俊、乙○○、己○○、許
    玉欣互為犯意聯絡，意圖為自己不法之利益，明知附表一編
    號18之土地，於78年間向前地主購入之價格為4,953,170元
    ，惟至81年12月1日，甲○○等人即將價格抬高13倍以上，
    以65,906,880元之價格出售予萬有公司。且明知編號19之土
    地，於78年間向前地主購入之價格則為2,173,200元，至81
    年12月1日，甲○○等人亦將價格抬高14倍以上，以31,086,
    510之價格出售予萬有公司。因認被告甲○○、許清俊、乙○○、己○○、許玉欣涉犯刑法第342條第1項為他人處理事
    務，意圖為自己不法之利益，而為違背其任務之行為，致生
    損害於本人之財產罪云云。
  (二)公訴人認被告涉有上開犯罪事實，無非係以萬有公司84年公
    開說明書、萬有公司財務報表、地價謄本、泛亞不動產鑑定
    股份有限公司鑑價報告，萬有公司轉帳傳票等為主要依據。
    惟查：
  1.查被告甲○○於78年間，分別以4,953,170元、2,173,200元
    之價格，向地主陳金龍、施利樹分別購買如附表一編號18、
    19所示土地，並登記於許玉欣名下。迄81年間，萬有公司因
    計畫興建廢水處理廠，乃委託華邦不動產鑑定顧問公司鑑定
    ，原分別以65,906,880元、31,086,510元之價格購買上開兩
    筆土地。上開二筆土地之買入、賣出，在短短3年之間，價
    格增值達13-14倍，財政部證券管理委員會即於83年8月25日
    亦以（83）台財證(一)01667號函要求該公司說明上開土地交
    易之價格合理性及是否涉及非常規交易等情，有萬有公司84
    年公開說明書在卷可稽（告證13、14，附於原審卷5第280-2
    83頁）。萬有公司以上開價格購入上開二筆土地，原經華邦
    不動產鑑定顧問公司鑑定，惟檢察官於92年2月26日提出的
    泛亞不動產鑑定股份有限公司（以下簡稱泛亞公司）鑑價報
    告（外放證物），附表一編號18所示土地於81年12月時之市
    價僅20,954,962元，而附表一編號19所示土地於81年12月時
    之市價僅9,883,885元。就相同土地之價格，上開二家不同
    鑑價公司之鑑定結果，存在截然不同之差異。經本院上訴審
    再囑託華聲企業發展顧問有限公司（以下簡稱華聲公司）鑑
    價結果：附表一編號18所示土地於81年12月時之市價為70,0
    99,402元（70地號總價47,954,908元，70-1地號總價為44,3
    06,988元；惟許玉欣對70-1地號土地僅持分1/2。故附表一
    編號18所示二筆土地之總價為70,099,402），另編號19所示
    土地於81年12月時之市價則為33,564,630元等情，亦有華聲
    公司鑑定報告在卷可憑（外放證物）。華聲公司鑑定價格接
    近於萬有公司購入價格65,906,880元、31,086,510元。依華
    聲公司鑑定人洪振剛於本院陳稱：「鑑定資料我們是根據表
    二十四，表二十四是我們收集民國80-95年度會影響地價的
    相關因素，例如國民指數、總額地板面積、地政機關登記量
    、登記數、公告現值、人口指數、人口成長率等，人口成長
    率是以北港地區為主，並沒有擴張到全國，我們是綜合全部
    的指數研判出來的結果。所謂的表二十四，總共是24個表單
    ，全部加起來有24個表，影響因素一共有22個。」「泛亞的
    鑑定有紀錄土地是供萬有紙廠使用，但是並沒有引用到毗連
    工業用地條文，毗連工業用地是假設土地在供給區旁邊，這
    些因素都要考量進去。毗鄰工業用地價格會比較高。例如，
    萬有紙廠因為擴廠需要的話，農業用地可以變更為工業用地
    ，如果把這個因素考慮進去，土地的價值就會變的比較高。
    農業用地有可能會變成工業用地，所以農業用地的單價就會
    上升，在我的鑑定報告第2頁有記載價格條件，這是一個重
    要的資訊，泛亞鑑定是採用農業用地估算。泛亞的鑑定估價
    價格比較低，是因為沒有考慮到當時毗鄰工業用地以及是以
    農業土地去做估價」等語（本院卷(六)第9頁以下）。足見華
    聲公司鑑定價格，已納入毗鄰工業用地因素，較之泛亞公司
    僅以單純之農業用地鑑價，應較為周詳可信。萬有公司購入
    上開二筆土地之價格65,906,880元、31,086,510元，均未逾
    越華聲公司鑑定之70, 099,402元、33,564,630元，尚難認
    有何不合理之處。
  2.參酌萬有公司因水污染問題於81年3月12日由行政院環境保
    護署以環署水字第10130號函勒令停工，該公司廢水處理廠
    於81年3月16日起獲准局部試車運轉，81年5月15日經環保署
    派員檢驗合格等情，有該公司84年公開說明書在卷可憑（告
    證14，附於原審卷5第282-283頁）。另萬有公司函復財政部
    證券管理委員會，說明購入原因略以：「本公司為解決廢水
    污染問題，亟需取得適當之土地用以興建廢水處理廠，俾免
    廢水污染而遭主管官署勒令停工。上述土地正好位於本公司
    原廢水處理設備旁，若取得該土地用以擴大興建廢水處理設
    備，可延伸原廢水收集系統（由第一級擴建為第二級），且
    係鄰近之土地在管制上亦可收事半功倍之效，上述之土地為
    本公司擴建廢水處理廠最佳之地點。在本公司急需土地用以
    興建有時間性之重大工程設備時，均希望能在合理之價格儘
    速取得土地，俾免工程興建延誤，使公司遭受無謂之損失。
    就一般常情而言，標的物在需求者極殷，供給者僅此唯一選
    擇之下，常需付出較合理價格為高之款項始能取得，值此情
    況下，供給者屬關係人當較非關係人易於在合理價格下取得
    標的物而達成順利完成興建重大工程之目標。」等語（本院
    上訴審卷4第17頁）。顯見萬有公司確因水污染遭主管機關
    勒令停工，急須興建或擴建廢水處理廠，而有購入適位於原
    廢水處理廠旁之上開二筆土地之必要性。而上開二筆土地，
    被告甲○○早在78年間即已取得，並無法預見萬有公司81年
    間會因污水問題遭勒令停工而有購入土地擴建廢水處理廠之
    需求，顯見並非故意先以低價取得土地後，再抬高價格出售
    萬有公司以圖利自己。再者，上開土地剛好在原廢水處理廠
    旁，萬有公司倘欲擴建廢水處理廠，就不得不購入上開土地
    ，在81年當時萬有公司之財務狀況尚未出現危機前，萬有公
    司委託鑑價公司鑑定價格，買賣價格亦稱合理，則被告等出
    售上開土地予萬有公司，亦難謂有何損害萬有公司之意圖。
二、【關於附表二所示土地部分】
  (一)公訴意旨略以：甲○○、己○○於民國76年間起，以如起訴
    書附表二所示之萬有公司資金購買土地、房屋，將所有權登
    記在該表二所示之人頭陳秀敏、許玉欣、許玉芬、陳洪玉香
    、王碧蓉、陳炎、王月英、盧武、盧培達、吳鄭牡丹等人名
    下，總金額達42 0,700,000元。甲○○為期繼續擁有該附表
    二所示土地、房屋所有權，續將該等土地、房屋所有權登記
    在上述人頭名下，由甲○○等人操縱控制。因認被告甲○○
    、乙○○、己○○涉犯刑法第342條第1項為他人處理事務，
    意圖為自己不法之利益，而為違背其任務之行為，致生損害
    於本人之財產罪云云。
  (二)雙方之證據方法：
  1.【關於附表二編號3、7所示土地部分】檢察官所依憑的證據
    ：關於附表二編號3部分，有被證71買賣契約書影本、土
    地登記簿謄本可證。關於附表二編號7部分，有被證72買
    賣契約書影本。被告則抗辯：檢察官並未舉證證明這部分土
    地是由萬有公司出資購買。
  2.【關於附表二編號4、15所示土地部分】檢察官所依憑的證
    據：甲○○人頭許協發簽發用以支付價金之北港信用合作
    社支票影本2紙，票號：#043135，發票日：82.7.20，金額
    ：$2,000,000元，提示日：82.7.20，及票號：#043141，發
    票日：82.8.22，金額：$3,000,000元，提示日：82.8.23（
    即告證36）。華僑銀行北港分行回函：許協發上開帳戶於
    82.7.20現金存入之200萬元，於82.8.23轉入之300萬元，均
    係由萬有公司轉入（告證37）。本不動產之價款，形式上
    雖由許協發開私人支票支付，但其資金實際上來自萬有公司
    。故本不動產係甲○○以萬有公司之資金，購置私人財產。
    甲○○為交易當時之董事長，己○○為交易當時之財務主管
    ，每一張支票及款項支出，均需由其核章，乙○○為交易當
    時之總經理，3人為共犯。被告則抗辯：檢察官未能證明上
    述買賣價金是由萬有公司支出。
  3.【關於附表二編號3、4、7、15以外所示土地部分】此部分
    未據檢察官提出證據。被告則抗辯：附表二不動產均非以萬
    有公司資金購買，且此部分土地均係供萬有公司使用。
  (三)經查：
  1.【關於附表二編號3、7所示土地部分】
   (1)卷附買賣契約書影本只能證明買賣之事實，檢察官未能提
     出證據證明土地是由萬有公司出資購買。
   (2)縱被告甲○○購買上開土地之資金最後係由萬有公司存入
     ，因被告甲○○前即有將其私人資金存放於萬有公司，並
     使用萬有公司支票支付其私人款項，再扣除其在萬有公司
     存款之情形（萬有公司將此部分之會計科目列為「股東往
     來」專戶），被告主張若由公司開票付款，亦已扣減甲○○之股東往來款云云，檢察官就此並無法指出萬有公司存
     入之購地價款，嗣後確未經萬有公司扣減甲○○之股東往
     來款，其主張被告等人此部分購地登記在甲○○人頭名下
     屬於掏空公司資產之背信行為，其舉證尚有未足。
  2.【關於附表二編號4、15所示土地部分】
   (1)許協發簽發之支票固然於82年7月20日、82年8月23提示，
     有該2紙支票影本可證（原審卷13第247頁）。
   (2)然而，華僑商業銀行北港分行函覆台灣雲林地方法院檢察
     署，僅說明「經查本行客戶許協發帳戶00000000000000於
     82年7月20日有200萬元現金存入」，並未提到該200萬元現
     金來自於萬有公司，有檢察官提出該行92年4月16日僑銀（
     92）北港字第073號函可證（原審卷13第249頁），檢察官
     並未進一步證明該筆現金來自於萬有公司。
   (3)上開函文固亦提到，另外在82年8月12日由萬有公司轉入80
     0萬元，在82年8月23日由萬有公司轉入300萬元。然而，就
     如前開就股東往來科目的資金流向所做的論述，在會計師
     查核過的多年以後，才要被告重新對帳，找出那筆資金該
     對上那一筆，確實不容易。在許多資金都已經被告清查出
     來的情況下（含檢察官於起訴時主張，迄92年8月27日為止
     ，檢察官不再繼續主張的部分，以及前述經法官認為已經
     釐清的部分）。又如在原審辯論終結後，被告聲稱就該2筆
     800萬元、300萬元款項，已經找出甲○○對應的資金來源
     （見92年10月22日答辯33狀），是以法院認此部分證據尚
     有不足。
  3.【關於附表二編號6、8所示土地部分】：均詳下述。
  4.【關於附表二編號3、4、6、7、8、15以外所示土地部分】
    ：查此一部分被告否認係以萬有公司資金購買（參原審答辯
    卷3第2頁），檢察官亦未能提出買賣契約書或其他相關證據
    證明此部分土地是由萬有公司出資購買之事實，尚不能認為
    被告有此部分之犯行。
三、【關於附表三所示土地部分】
  (一)公訴意旨略以：甲○○、乙○○、己○○自79年至83年間，
    未經董事會同意，在未申報、公告情形下，將如起訴書附表
    三所示萬有公司所有坐落雲林縣北港鎮○○○段第73-10、7
    3-12等38筆土地、房屋之所有權，於該附表三所示時間移轉
    給該附表三所示之廖秀敏、陳詩堂、乙○○、許玉芬、己○○、許玉欣、盧淑芬、許東賢、王月英、陳炎、李顯卿、吳
    鄭牡丹、李蔡介美、陳葵、李青殷及盧吳秋桂等人頭名下，
    萬有公司雖帳列出售該38筆土地、房屋之金額達451,530,00
    0萬元；然均未入帳萬有公司，該等土地、房屋實由甲○○
    等人持有支配中，因認被告甲○○、乙○○、己○○涉犯刑
    法第342條第1項為他人處理事務，意圖為自己不法之利益，
    而為違背其任務之行為，致生損害於本人之財產罪云云。
  (二)雙方之證據方法：
  1.【關於附表三編號1、3、6所示土地部分】檢察官所依憑的
    證據：關於附表三編號1部分，有被證75買賣契約書影本
    、被證107轉帳傳票影本可證。關於附表三編號3部分，有
    被證76買賣契約書影本、被證108、111轉帳傳票影本可證。
    關於附表三編號6部分，有被證111買賣契約書影本、被證
    111轉帳傳票影本可證。被告則抗辯：檢察官並未舉證證明
    本筆土地交易之土地款未入帳萬有公司之事實。況且，本件
    系爭土地買賣應有經萬有公司董事會決議，惟因萬有公司曾
    經因跳票、下市停工，部份文件有散佚之情，致目前仍未尋
    得當時之董事會議記錄。然本件系爭土地買賣，縱未經萬有
    公司董事會決議，亦僅為行政程序上之瑕疵而已，自無背信
    可言；就附表三編號1、3、6土地買賣價金，確有入帳萬有
    公司之事實，除有轉帳傳票、電腦總分類帳可證外，關於編
    號1土地部分尚有亞太銀行、大眾銀行、交通銀行函覆結果
    可證，關於編號3土地部分尚有台灣中小企業銀行北港分行
    、合作金庫北港支庫、大眾銀行、亞太銀行函覆結果可證，
    關於編號6土地部分尚有農民銀行斗六分行函覆結果可證（
    詳卷內各該銀行覆函資料）。
  2.【關於附表三編號2、4、5、7所示土地部分】此部分未據檢
    察官提出證據。被告則抗辯：檢察官並未舉證證明本筆土地
    交易之土地款未入帳萬有公司之事實。
  (三)經查：
  1.【關於附表三編號1、3、6所示土地部分】
   (1)卷附5份買賣契約書影本（原審答辯卷3第195至198頁，原
     審卷4第298頁），固然可以證明這3次交易，而被告也承認
     買賣的事實。
   (2)然而，被告提出的萬有公司272204號轉帳傳票影本、電腦
     總分類帳、對帳單影本（原審卷4第79至93頁，第257頁）
     卻可以看出附表三編號1所示土地的出售價金，在帳面上均
     已全數收回。被告提出的萬有公司259059號轉帳傳票影本
     、電腦總分類帳（原審卷4第94至103頁），也可以看出就
     附表三編號3所示土地的出售價金，就陳葵、吳鄭牡丹部分
     在帳面上均已全數收回，而李蔡介美部分僅餘304,744元尚
     未收回，帳列在其他應收款。被告提出的萬有公司364402
     、365328號轉帳傳票影本、電腦總分類帳（原審卷4第296
     至301頁，第303至308頁），也可以看出就附表三編號6所
     示土地的出售價金，在帳面上均已全數收回。
   (3)依上述，檢察官指被告甲○○等人未收回萬有公司出售土
     地的價金乙節，在被告提出萬有公司轉帳傳票影本、電腦
     總分類帳、對帳單影本等，即已足以讓法官對檢察官的指
     控內容產生合理懷疑。而檢察官未進一步向各金融機關查
     帳，以證明「萬有公司光有帳面上記載，實際上無資金轉
     入」，且未對原審依被告聲請向各銀行函詢各筆資金入帳
     情形的結果，進一步整理並指出那一筆資金未確實入帳，
     因此本院認為檢察官舉證有所不足。
   (4)至於人頭吳鄭牡丹部分，固然有304,744元尚未收回，帳列
     在其他應收款，惟30萬餘的金額，相對於甲○○與萬有公
     司之間如上所述大額資金的往來，本院認為此部分，顯係
     疏忽所致，尚難認其有不法利益之意圖。
  2.【關於附表三編號2、4、5、7所示土地部分】：被告辯稱萬
    有公司出售附表三不動產後，土地價款確實均有入帳萬有公
    司（參原審答辯卷(三)第2頁）。檢察官則未能提出證據證明
    此部分出售土地之價款確未轉入萬有公司之帳戶，自不能證
    明被告有此犯行。
四、【關於以萬有公司簽發之支票買入土地，卻登記於甲○○之
    人頭名下，作為甲○○個人之私產部分（附表一編號17、18
    ，附表二編號6所示土地）】
  (一)公訴意旨略以：被告甲○○意圖為自己不法之利益，違背其
    應以善良管理人維護萬有公司權益之注意義務，與被告許玉
    欣及其婿被告己○○基於共同犯意之聯絡，於78年間，以萬
    有公司購買土地以興建廢水處理廠需用之名義，由己○○核
    可，簽發以萬有公司為發票人、票號74592號、面額248萬元
    之支票1紙支付地主陳金龍，向陳金龍購入雲林縣北港鎮○○○段70、70之11地號土地（即附表一編號18之土地），惟
    甲○○將上開以公司資金購入之土地當作為其私人財產，並
    登記於許玉欣名下，致生損害於萬有公司之財產。甲○○、
    己○○及許玉欣，復意圖為自己不法之所有，基於共同犯意
    之聯絡，於79年間，經財務部己○○之核可，簽發以萬有公
    司為發票人、票號740593號、面額214萬元之支票1紙支付地
    主許聰慧，向其購入雲林縣北港鎮○街段438、491地號土地
    （即附表一編號17之土地），惟甲○○將上開以公司資金購
    入之土地當作為其私人財產，並登記於許玉欣名下，致生損
    害於萬有公司之財產。甲○○、許清俊、己○○及乙○○意
    圖為自己不法之所有，基於共同犯意之聯絡，於79年間，以
    為萬有公司購買土地之名義，指示仲介人楊忠向地主許坤澤
    、許重雄及許澤賢三兄弟購入雲林縣北港鎮○街段611之1地
    號土地（即附表二編號6之土地），並以萬有公司簽發79年5
    月14日期、票號740592號、面額214萬元之支票1紙支付地主
    許重雄，作為土地買賣價金之一部分。惟彼等竟將上開以萬
    有公司資金購得之土地，作為甲○○之私人財產，並登記於
    其人頭許玉芬名下，實際上則由甲○○管理支配。因認被告
    甲○○、許清俊、己○○、乙○○、許玉欣涉犯刑法第342
    條第1項為他人處理事務，意圖為自己不法之利益，而為違
    背其任務之行為，致生損害於本人之財產罪云云。
  (二)檢察官所依憑的證據：支付地主許聰慧、陳金龍及許重雄
    以購買附表一編號17、18號及附表二編號6土地地價之支票
    ，均以萬有公司為發票人，該資金自係由萬有公司支付。
    證人即地主陳金龍於審判時亦證稱：係「紙廠」向其買地，
    去「紙廠」寫契約書。證人許坤澤、許重雄於審判時亦證稱
    其係出售土地予紙廠，且萬有公司所簽發之支票係在萬有公
    司之會客室收取的。被告辯解由公司開票之同時，已扣減
    甲○○之股東往來款云云。被告主張扣減股東往來的時間點
    多為78、79年，惟公訴人以該2年度萬有公司電腦總分類帳
    明細所載，向16家銀行查詢帳載每日交易金額50萬元以上之
    交易紀錄是否屬實，以查明萬有公司電腦總分類帳股東往來
    科目記載之資金流動與事實是否相符。查詢結果，有查無交
    易資料者，有公司電腦總分類帳所載金額與銀行帳戶明細金
    額不符者，顯見萬有公司之股東往來帳款，僅係帳面上之記
    載，實際上並無相對之資金流入。被告雖辯稱係因入帳遲延
    ，而電腦帳冊又無法回溯記載始會發生公司帳與銀行帳間之
    差異云云。惟依林志隆會計師證稱：「依我個人查帳經驗，
    公司大部分都沒有辦法當天對帳、入帳。公司帳、銀行帳往
    往都有些時間上的差異，所以一般公司每個月或一段時間都
    會編制一個銀行調節表。」「針對公司、銀行帳的差異，針
    對差異情形，會記載差異的原因，日期公司有些有寫，有些
    沒有寫。」「（萬有公司有銀行調節表？）有。」及證人謝
    復業證稱：「我們是壹個月結帳一次，如果前面交易日期我
    們過完帳，我們會在當月份未過帳的後面日期補登錄。」「
    （補登錄會記明該交易日期、原因？）日期有部分在摘要記
    明，慢的原因不會記明。」「（會記載交易原因？）交易科
    目一定會記載。」等情。查萬有公司既設置有銀行調節表，
    則縱認萬有公司之帳冊不能回溯記載，被告等亦應可從其銀
    行調節表中查得股東往來帳之實際入帳日期，斷無於事後，
    始依銀行回覆之資料任意拼湊之理！被告所辯已扣減股東往
    來款，購地之資金實際上仍為甲○○私人所有云云，顯不足
    採取。被告以萬有公司之資金購入土地，惟登記於私人之
    名下，且將其當作「私人財產」，其後再度將附表一編號17
    及18之「私人財產」售予萬有公司，自屬違背其任務，致生
    損害於萬有公司之財產。甲○○係實際購買土地之人，且
    為購買土地時萬有公司之董事長，己○○係萬有公司之財務
    協理，萬有公司簽發支票均需由其核章批准，彼等2人與登
    記名義人許玉欣就以萬有公司之資金買入附表一編號17、18
    之不動產，充作「私人財產」之犯行，均有犯意之聯絡及行
    為之分擔，而為共同正犯。又甲○○及己○○基於同一理
    由，與行為時萬有公司之副董事長許清俊及總經理乙○○間
    ，就以萬有公司之資金，購入附表二編號2之不動產作為「
    私人財產」之犯行，亦屬共同正犯云云。被告則抗辯：關於
    附表一編號17土地部分，給付予地主許聰慧之支票，縱先以
    萬有公司資金支付，亦已扣減被告甲○○之股東往來（參被
    證82、83號），本筆土地仍非萬有公司資金所購；關於附表
    一編號18土地部分，給付予地主陳金龍之支票，縱先以萬有
    公司資金支付，亦已扣減被告甲○○之股東往來（參被證82
    、83號），本筆土地仍非萬有公司資金所購；關於附表二編
    號6土地部分，縱該支票有以萬有公司資金支付，亦已相應
    扣減被告甲○○之股東往來（有被證84、85號萬有公司電腦
    總分類帳之記載可證），其結果仍係以被告甲○○之資金支
    付，非以萬有公司之資金支付。
  (三)經查：
  1.此3筆土地買賣，被告固不否認是以萬有公司支票支付，且
    已於萬有公司帳面下扣減甲○○「股東往來」，此有電腦總
    分類帳之記載可證（原審答辯卷4第53至56頁）。
  2.檢察官固然指稱「萬有公司之股東往來帳款，僅係帳面上之
    記載，實際上並無相對之資金流入」云云。惟查，依萬有公
    司78年、79年財務報表之股東往來科目所載資金流動情形，
    以及前一手或前二手的資金流動情形，如果因為合併記帳或
    簡略記載，在會計師查核過後的10多年，才去向各銀行查詢
    ，確實不易釐清。而以原判決附表Ｂ所示華僑銀行北港分行
    之79年10月30日之800萬元為例，經被告2次查對後始確定（
    原審答辯卷9第87頁）。而本件「股東往來」帳目下往來頻
    繁，在有漏登時，會計人員於事後更正、調整帳目，應該是
    可以理解的事情。再者，被告雖未能完全釐清所有疑點，然
    而卻也有多處疑點已逐步釐清，則法院本於無罪推定之原則
    ，尚難認為股東往來科目的記帳有作假的情形。
五、【關於以許協發、浚有公司所簽發之支票作為土地價金，再
    由萬有公司匯款入許協發帳戶，使支票得以兌現，惟購得之
    土地登記於甲○○之人頭名下，作為甲○○個人之私產部分
   （即附表一編號4、附表二編號8之土地）】
  (一)公訴意旨略以：甲○○、己○○意圖為自己不法之所有，基
    於共同之犯意聯絡，於84年間，向地主蔡勳壁購入雲林縣北
    港鎮○街段518-4地號土地（附表一編號4），並由甲○○指
    示許協發簽發北港信用合作社第1879帳號84年10月23日期，
    票號為416147號之支票1張，面額350萬元，再由甲○○、己○○利用彼等為萬有公司董事長及財務協理之身分，於支票
    提示之84年10月23日自萬有公司之銀行帳戶內匯款350萬元
    至許協發之上開帳戶內，使支付地主蔡勳壁土地價款之支票
    得以兌現。惟甲○○將上開以萬有公司資金購入之土地作為
    其私人財產，登記於甲○○之人頭盧淑芬名下，致生損害於
    萬有公司之財產。甲○○、己○○及乙○○意圖為自己不法
    之所有，基於共同之犯意聯絡，於83年間，由甲○○指示吳
    太郎向地主劉玉英、陳金定接洽購買雲林縣元長鄉○○○段
    1530、1537地號土地（即附表二編號8），並以由己○○擔
    任董事長之浚有企業股份有限公司簽發票號為59205號，83
    年9月22日期，面額500萬元之支票1張交付地主作為土地買
    賣價金，而甲○○、己○○及乙○○則利用彼等為萬有公司
    董事長、財務協理及總經理之身分，於83年9月22日自萬有
    公司設於交通銀行嘉義分行之帳戶中匯款100萬元，及自萬
    有公司設於台灣中小企業銀行北港分行之帳戶中匯款400萬
    元，均匯至浚有公司之上開支票帳戶內，使支付地主價款之
    支票得以兌現。惟甲○○等人將上開以萬有公司資金購入之
    土地作為其私人財產，登記於甲○○之人頭王碧蓉之名下，
    致生損害於萬有公司之財產。因認被告甲○○、乙○○、己○○涉犯刑法第342條第1項為他人處理事務，意圖為自己不
    法之利益，而為違背其任務之行為，致生損害於本人之財產
    罪云云。
  (二)雙方之證據方法：檢察官所依憑的證據：許協發及浚有公
    司簽發，用以支付地主購買附表一編號4、附表二編號8所示
    不動產價金之支票，係由萬有公司分別存入或匯款至許協發
    及浚有公司之支票帳戶中，以使支票得以兌現，該資金自係
    由萬有公司支付。被告以萬有公司之資金購入不動產，卻
    登記於私人名下，且將其當作私人財產，自屬違背其任務，
    致生損害於萬有公司之財產。被告雖辯解萬有公司於83年
    9月22日轉入浚有公司支票帳戶以購買附表二編號8之土地價
    金500萬元，已於83年10月18日自己○○在台灣中小企業銀
    行北港分行帳戶中之存款轉帳返還萬有公司；又甲○○於84
    年10月23日向萬有公司「借用」以購買附表一編號4之土地
    價金350萬元，已於同年12月23日返還萬有公司，惟所辯縱
    屬實在，萬有公司為上市公司，資產為全體股東所共有，非
    董事長私人之資產，被告將萬有公司當成其私人銀行，於需
    用資金時即予取用，於有個人資金充裕時，再予返還，亦屬
    背信。甲○○係實際購買土地之人，且為購買土地時萬有
    公司之董事長，己○○係萬有公司之財務協理，萬有公司之
    提款及匯款均需由其核章批准，乙○○係萬有公司之總經理
    ，己○○且為浚有公司之負責人，主導由浚有公司簽發支票
    支付附表二編號8不動產之價金，再由萬有公司補償浚有公
    司之洗錢轉帳，彼等於本犯罪行為，有犯意之聯絡及行為之
    分擔，均為共同正犯。被告則抗辯：關於附表一編號4所示
    土地部分，萬有公司匯入許協發帳戶之350萬元，被告已以
    處分信託於許協發名下股票之所得，匯還萬有公司（參被證
    117至120號、許協發92年6月11日證詞、中國信託商銀中信
    銀嘉外字第023號函）；關於附表二編號8所示土地部分，縱
    萬有公司曾轉存500萬元予浚有公司，該筆款項，被告亦已
    於83年10月18日自己○○於台企北港分行帳戶轉帳返還萬有
    公司於台企北港分行00000000000號帳戶，此不僅有台灣中
    小企業銀行存摺存款取款憑條（被證204號）、支票存款單
    （被證205號）及對帳單（被證206號）可稽。顯見上述資金
    均非來自萬有公司。
  (三)經查：
  1.甲○○、己○○係於84年間，向地主蔡勳壁購入雲林縣北港
    鎮○街段518-4地號土地（附表一編號4）；甲○○、己○○
    及乙○○於83年間，由甲○○指示吳太郎向地主劉玉英、陳
    金定接洽購買雲林縣元長鄉○○○段1530、1537地號土地（
    即附表二編號8）。附表一編號4部分、附表二編號8部分的
    買賣價金，係被告甲○○、己○○等人先於84年12月23日、
    83年9月22日自萬有公司資金中借用，為被告等所承認，且
    附表一編號4部分有許協發帳戶之交易往來明細、支票影本
    、華僑商業銀行北港分行函可證（原審卷第211至213頁）
    ，附表二編號8部分有浚有公司支票影本1紙、對帳單影本3
    紙可證（原審卷5第144至147頁）。
  2.惟就附表一編號4部分，許協發在中國信託商業銀行活期儲
    蓄存款帳戶，於84年12月26日轉帳350萬元至萬有公司中國
    信託商業銀行的支票存款帳戶，此有萬有公司轉帳傳票影本
    、中國信託商業銀行支票存款對帳單影本、許協發中國信託
    商業銀行活期儲蓄存款存摺影本可證（原審答辯卷５第17至
    22頁），顯見甲○○於84年12月23日向萬有公司借用的350
    萬元，在3天後償還。又起訴意旨關於此部分犯行事實乃指
    被告甲○○等人涉嫌於「84年間」「挪用萬有公司資金向地
    主蔡勳壁購入」如附表一編號4所示土地，卻登記於甲○○
    指定之人頭名下，涉犯背信罪嫌云云。而判決書附表一編號
    4土地關於交易時間之固記載為87年4月15日，交易價格為
    760萬元，惟此乃指上開被告等於「86年12月間」，指示吳
    太郎於86年底將如附表編號1-17所示不動產買賣契約書共17
    份整批寫好，再「回售予萬有公司套取資金使用」之事實（
    如事實欄二、(二)），兩者事實並不相同。最高法院發回意旨
    指摘如附表一編號4所示土地契約書書所載出售之價款為760
    萬元，買賣契書所載訂約日期為87年4月15日，則甲○○、
    己○○等人何能預知於2、3年後將出售附表一編號4所示土
    地，事先於84年12月23日自萬有公司資金中借用？又未待土
    地出售，即將借款自應付買賣價金中抵充，而於出售土地簽
    約前償還等語，應有誤會。
  3.而就附表二編號8部分，己○○在台灣中小企業銀行北港分
    行活期儲蓄存款帳戶，於83年10月18日提款500萬零23元，
    並於同日存入萬有公司在台灣中小企業銀行北港分行的帳戶
    ，此有取款憑條影本、支票存款單影本、對帳單影本可證（
    原審答辯卷八第289至291頁），顯見甲○○於83年9月22日
    向萬有公司借用的500萬元，在20多天後償還。至己○○所
    提款項共計500萬零23元，被告等辯稱其中23元乃因萬有公
    司自其台灣中小企業銀行北港分行帳戶匯款400萬元至浚有
    公司支票帳戶，以供支付地主價款支票兌現（另100萬元係
    萬有公司交通銀行帳戶內轉存）萬有公司因匯款400萬元，
    須另支付予銀行匯款手續費23 元，故己○○匯還萬有公司
    之金額才有23元之手續費等語。關於萬有公司83年9月22日
    匯款400萬元至浚有公司支票帳戶，銀行有無收取手續費乙
    節，經向台灣中小企業銀行北港分行函查結果，因匯款資料
    已經銷毀，無從查證等情，有該行99年3月19日北港字第63
    號函在卷可憑（本院卷4第2頁）。惟浚有公司帳戶83年9月
    22日所存入之400萬元，係由匯款人萬有公司自台灣中小企
    銀北港分行匯入，另100萬元係萬有公司交通銀行帳戶內轉
    存等情，有交通銀行92年8月15日交嘉字第9212800183號函
    在卷可稽（本院卷3第39頁）。而銀行辦理跨行匯款收取一
    定金額之手續費，乃眾所皆知之事，被告辯稱該匯款零頭23
    元係手續費乙節，在無從進一步查證之情形下，應認可採。
    至台灣中小企業銀行北港分行94年6月23日北港字第306號函
    稱：己○○帳戶於83年10月18日轉出之5,000,023元存入萬
    有公司帳戶，該行並未收取手續費等語（附於本院上訴審卷
    7第224頁），其查復標的與萬有公司於83年9月22日匯款入
    浚有公司帳戶400萬元不同，自不能比附援引。另浚有公司
    帳戶內另100萬元，乃萬有公司以「轉存」方式存入，與上
    開400萬元係「匯款」方式不同，故無手續費之問題，併為
    敘明。另查如附表二編號8所示土地，乃甲○○人頭王碧蓉
    於83年11月11日與前地主劉玉英、陳金定買賣取得所有權，
    於83年11月24日登記取得所有權等情，有土地登記簿謄本在
    卷可憑（原審卷14第86-96頁）。萬有公司於83年9月22日給
    付價款予劉玉英、陳金定，己○○於83年10月18日返還，83
    年11月11日簽訂土地買賣契約並送件辦理登記手續，土地買
    賣各項流程之辦理，依時序觀之，並無瑕疵。至最高法院發
    回意旨指摘如附表二編號8、附表Ａ編號8所示土地契約書所
    載出售之價款為490萬元，買賣契約書所載訂約日期只寫87
    年，則甲○○、己○○等人何能預知於二、三年後將出售附
    表二編號8所示土地，事先於83年9月22日自萬有公司資金中
    借用？又未待土地出售，即將借款自應付買賣價金中抵充，
    而於出售土地簽約前償還等語，顯誤本筆「附表二」編號8
    土地為「附表一」編號8，致交易時間上有所誤載，併予敘
    明。
  4.至被告等雖短期挪用萬有公司資金，購入上開土地，惟事後
    隨即返還，雖造成萬有公司在資金借用期間之利息損失。惟
    參酌被告甲○○個人與萬有公司彼此間互有資金往來的頻繁
    程度，倘被告確有背信以圖自己利益之意圖，當無在短期間
    內即籌款返還予萬有公司之舉。足認被告短期挪用公司資金
    ，應僅係資金調度上暫時之舉，並無損害公司利益之意圖。
六、許玉芬薪資部分：
  (一)最高法院發回意旨指摘：許玉芬於87年11月11日調查員詢問
    時供述：「（問：妳前述約於80年間擔任萬有公司總經理室
    秘書迄今，所負責的主要業務為何，請詳述？）我自66年間
    進入萬有公司擔任財務部會計與出納職務，實際僅做到73年
    間，即因在家照顧小孩很少到公司上班，但萬有公司還是將
    我登記為公司員工，至80年間公司調整我的職務為總經理室
    秘書，每月領取五萬餘元薪資，一直到86年間起（詳細日期
    記不清楚）因公司財務發生危機，僅能斷斷續續支領薪資，
    而非每月五萬元。且我因很少到公司上班，所以對公司業務
    不大清楚，也很少過問。」、「（問：你既未到萬有公司工
    作，何以仍領取薪資？）我父親甲○○基於照顧女兒的心態
    ，故決定讓我保有公司員工身分，繼續領取薪資。」等語（
    見第4265號偵查卷一第454至455頁）。如果無訛，則許玉芬
    自73年間起未在萬有公司上班，甲○○、己○○、乙○○仍
    按月給付薪資，此部分事實是否構成詐欺或背信罪等語。
  (二)按刑事訴訟法第156條第2項規定：被告或共犯之自白，不得
    作為有罪判決之唯一證據，仍應調查其他必要之證據，以察
    其是否與事實相符。其立法意旨乃在防範被告或共犯自白之
    虛擬致與真實不符，故對自白在證據上之價值加以限制，明
    定須藉補強證據以擔保其真實性。故就本條項之立法意旨觀
    之，共犯之自白或其他不利於己之陳述，固得作為認定被告
    犯罪之證據，但不得作為有罪判決之唯一證據，仍應調查其
    他必要之證據，以察其是否與事實相符，亦即仍須有補強證
    據以擔保該共犯自白之真實性，始得採為斷罪之依據，並非
    絕對可由法院自由判斷該共犯之自白或不利於己之陳述之證
    明力。若不為調查，而專憑此項供述據為被告犯罪事實之認
    定，即與上開規定有違。又共同被告，雖於同一訴訟程序上
    具有共同審理之關係，但其立證事實之設定及證據之調查，
    各被告間本各自獨立，尤以僅就他共同被告之事項受訊問，
    則仍居於證人之立場，是其供述，應視其內容及與其他共同
    被告之關係，定其證據方法，界定為共同被告之自白或為證
    人之證言（最高法院95年度台上字第5418號判決意旨參照）
    。
  (三)經查：許玉芬固供稱：「（你前述約於80年間擔任萬有公司
    總經理室秘書迄今，所負責的主要業務為何，請詳述之？）
    我自66年間進入萬有公司擔任財務部會計與出納職務，實際
    僅作到73年間即因在家照顧小孩很少到公司上班，但萬有公
    司還是將我登記為公司員工，至80年間公司調整我的職務為
    總經理室秘書，每月領取5萬餘元薪資，一直到86年間起（
    詳細日期記不清楚），因公司財務發生危機，僅能斷斷續續
    支領薪資，而非每月5萬元。且我因很少到公司上班，所以
    對公司業務都不太清楚，也很少過問」等語（見87偵字第42
    65號卷1第542反-543）。參酌被告乙○○供稱：「許玉芬係
    總經理秘書，每月支領4萬6千元左右」等語（見87偵字4265
    號卷1第570頁正、反面）；被告許清俊供稱：「許玉欣及許
    玉芬係我胞妹，兩人均擔任萬有公司業務稽核，每月支領薪
    資約3、4萬元」等語（見87偵字第4265號卷560頁反面），
    足認許玉芬確於萬有公司支領月薪3、4萬元。惟許玉芬支領
    上開月薪是否全無相對之勞務付出，倘無其他補強證據，自
    不能僅以共同被告許玉芬之自白，據為不利於其他被告甲○○等人之犯罪之唯一認定依據。證人吳太郎雖證稱：「（甲○○女兒許玉芬、許玉欣是否為萬有公司員工？）許玉芬、
    許玉欣是否為萬有公司員工我不知道，但是我沒有看過他們
    在公司上班工作」等語（見87偵字第4265號卷1第339頁反面
    ）。然證人李青殷卻證稱：「（問：你在調查站…有提到許
    玉芬、許玉秀是否為公司員工？）我並不清楚，只知道是董
    事長女兒，常在公司出入」等語（見87偵字4265號卷2第380
    頁反面）。證人李青殷、吳太郎兩人就許玉芬是否為萬有公
    司員工，有無在公司上班工作乙節，亦無法明確證明。此外
    ，復查無其他證據足資佐證，尚難認被告等就此部分有何背
    信之犯行。
七、綜上所述，被告乙○○、己○○、甲○○上開被訴犯行，並
    無證據足資證明犯罪，惟起訴書認此部分與前開背信論罪部
    分有連續犯裁判上一罪關係，依審判不可分原則，爰不另為
    無罪諭知。
乙、被訴內線交易部分
一、公訴意旨略以：
  (一)萬有公司於86年間起財務即已呈現困難，除積欠員工薪資無
    力償還外，更以萬有公司幹部之名義向台灣中小企業銀行北
    港分行借貸融通資金，【87年3月間，因環保問題遭雲林縣
    政府環保局勒令停工】，萬有公司財務更是急遽惡化，被告
    甲○○及當時擔任萬有公司董事長之許清俊，為融通萬有公
    司資金，乃於87年6月29日與第3人蕭文飛簽訂合作契約書，
    由蕭文飛自87年6月24日至同年8月21日挹注4億7千260萬元
    之資金，甲○○則讓出萬有公司經營權給蕭文飛，並由蕭文
    飛自同年6月30日起擔任董事長，甲○○則改任榮譽董事長
    ，惟因蕭文飛所挹注之資金仍無法改善已惡化之財務狀況，
    導致萬有公司自87年8月25日起陸續發生跳票，萬有公司股
    票於同年9月8日遭台灣證券交易所股份有限公司處分停止交
    易，同年11月12日2日再遭下市之處分。
  (二)被告甲○○於87年3月前係萬有公司董事長，且為萬有公司
    法人董事－財團法人甲○○慈善基金會及敏有實業股份有限
    公司之負責人，乙○○、己○○分別為萬有公司總經理、財
    務協理，及萬有公司法人董事－財團法人甲○○慈善基金會
    及敏有實業股份有限公司之法人代表，許玉芬、許玉欣均為
    甲○○之女兒，且分別為乙○○、己○○之配偶，甲○○、
    乙○○、己○○、許玉芬、許玉欣等5人均為萬有公司之內
    部人或關係人，其等於87年3月間即知悉公司財務惡化等有
    重大影響其股票價格之消息，並於同年8月25日公司發生退
    票重大消息公開前，於87年3月10日至同年6月26日期間，在
    嘉義市萬泰證券股份有限公司大量賣出其等持有之萬有公司
    股票，其中甲○○賣出1240萬股、財團法人甲○○慈善基金
    會賣出400萬股、敏有實業股份有限公司賣出900萬股、乙○○賣出23萬股、己○○賣出50萬股、許玉芬賣出166萬股、
    許玉欣賣出92萬股，共計2873萬3000股，所涉內線交易不法
    利益為198,685,620元。因認被告甲○○、乙○○、己○○
    、許玉芬、許玉欣等5人均違反行為時即77年1月29日修正之
    證券交易法第157條之1第1項，應依同法第175條規定處罰。
二、雙方證據方法：
  (一)檢察官所依憑的證據：1.財政部證期會87年9月25日台證
    字(3)第02438號函，證明被告甲○○、乙○○、己○○、許
    玉芬、許玉欣等5人於87年3月間即知悉公司財務惡化等重大
    影響其股票價格之消息。2.財政部證期會87年9月25日台
    證字(3)第02438號函，及財政部證期會87年11月16日台證
    字(3)第91919號函示股票賣出情形暨股票買賣明細，與台灣
    證交所87年11月5日台證密字第37244號函暨所附萬有股票
    之查核報告暨相關附件說明甲○○等人之股票交易情形，與
    台灣證交所87年12月2日台證密字第40126號函暨相關資料
    說明之己○○股票交易情形，與證人萬泰證券公司營業員張
    育彰於偵查中證述「（問：在87年3月15日、87年6月26日這
    段期間你在調查筆錄所述之9個帳戶股票買賣何人指示你買
    買？）答：價格是己○○指定一定範圍來出售，至於張數則
    是己○○指示。」以證明在重大消息未公開前，賣出萬有公
    司股票，包括：甲○○賣出1240萬股、財團法人甲○○慈善
    基金會（甲○○為代表人）賣出400萬股、敏有實業股份有
    限公司（甲○○為代表人）賣出900萬股、乙○○賣出23萬
    股、己○○賣出50萬股、許玉芬賣出166萬股、許玉欣賣出
    92萬股，不法利益為198,685,620元。
  (二)被告所為答辯：
  1.前開財政部證期會函文，與台灣證交所函文，均係作為告發
    機關之移送書，其本身不得再作為證據，自無證據能力。依
    最高法院90年度台上字104號判決（參被證164號），司法警
    察官本於其職務作成之報告文書不得為證據，是依此旨，證
    期會該等函文既為本件內線交易之移送書，證期會本身即為
    告發機關，其報告文書自亦不得為證據，而無證據能力。
  2.依證期會人員涂秋玲89年3月23日於原審之證詞，證期會並
    未進行相關之調查，是該移送書所述，自無證明力。且證人
    涂秋玲亦證稱，證期會並未調查如下事項：(1)87年3月之前
    報紙有無報導萬有公司積欠員工薪資之事。(2)萬有公司何時
    開始積欠員工薪資，證期會只是依媒體報導往前推半年。(3)
    被告等於87年3月前，有無出售股票。(4)被告是否為清償質
    押債務而出賣股票。(5)被告等於賣出萬有公司股票後，還剩
    多少萬有股票。是證期會既未調查其所謂之重大消息前此是
    否已公開，及被告等是否係因知悉而出售股票等情，則該移
    送書所述，自不足證明檢察官所指之犯罪事實，而無證明力
    。
  3.台灣證交所87年11月5日台證密字第37244號函只能證明有
    出賣股票之事實，不能證明被告等係於重大消息公開前出售
    ，該函所述，無證明力。
  4.萬泰證券公司營業員張育彰偵查中之證詞，為審判外陳述，
    屬傳聞證據，無證據能力。且該名證人之證詞只能證明有出
    售股票之事實，不能證明被告等係於重大消息公開前出售，
    其證詞與待證事實無關，自無證明力。
  5.財政部證期會87年11月16日台證字(3)第91919號函無證明
    力：因依該函所述，該函所計算之數額，係證券交易法第15
    7條之1第2款所規定之損害賠償數額，該數額並非即為被告
    等所獲不法利益之數額。且依證期會人員涂秋玲89年3月23
    日於原審之證詞，證期會並未調查：被告是否為清償質押債
    務才賣股票及被告等於賣出萬有公司股票後，還剩多少萬有
    公司股票。是其就所謂被告等有獲取不法利益之相關事實，
    既未調查，其計算，自無證明力。
  6.檢方就其所指本件被告是否有內線交易之犯罪事實，未盡舉
    證之責：(1)未舉證證明萬有公司積欠薪資為未公開之訊息。
    (2)未舉證證明於87年3月時，被告等已知要與蕭文飛簽立合
    作契約。(3)未舉證證明被告等於87年3月時，即知蕭文飛挹
    注之四億五千萬不能擺平萬有公司所積欠之一億元薪資。(4)
    未舉證證明積欠薪資會重大影響萬有公司之股價。
  7.萬有公司股票大跌，完全是因87年8月25日跳票所致，被告
    87年3月至6月出售股票時，不可能知悉萬有公司將跳票，自
    不構成內線交易：依實務見解（參被證43至45號），「知悉
    」重大消息「前」出售股票，不構成內線交易。依證券交易
    所查核報告書第13頁倒數第8行之記載（即檢方證據：台灣
    證交所87年11月5日台證密字第37244號函）及萬有公司87
    年1至9月股票收盤價（參被證49號）以觀，萬有公司股價大
    跌，完全係因87年8月25日跳票所致，非檢方所指，係積欠
    薪資所致。萬有公司跳票在後，被告出售萬有公司股票在前
    ，不可能知悉萬有公司將跳票，依上開實務見解，自不構成
    內線交易。被告甲○○於87年6月29日及同年7月3日與蕭文
    飛簽約，請蕭文飛提供資金，使萬有公司永續經營（參被證
    3、4號），被告甲○○等人於簽約前出售股票，不可能知蕭
    文飛事後會違反合作契約第3條及第8條第1項之規定，拒不
    為萬有公司辦理現金增資10億元，及為萬有公司安排融資貸
    款，甚且惡意攜走萬有公司大、小章，致使萬有公司資金無
    法調度資金而跳票之情（參被證3、4、28至35、146號），
    自不構成內線交易。
  8.萬有公司積欠員工薪資並未使股價重大下跌，且萬有公司早
    於85、86年即已積欠員工薪資，該訊息亦早已公開，自不構
    成內線交易：依證交所查核報告第13、5頁之記載及萬有公
    司股票自87年1月至同年9月7日收盤價（參被證49號），萬
    有公司股價重大下跌，係因87年8月25日跳票，非因積欠薪
    資。況萬有公司自85、86年起，即已積欠員工薪資，該訊息
    早已公開，並不構成內線交易：萬有公司積欠員工薪資乙事
    ，被告於87年3月至6月出售股票前，萬有公司85年、86年、
    87年第一季財報業已刊載（參被證165號、81號），是該訊
    息自已公開，被告自不構成內線交易。
  9.被告於87年3月至6月出售萬有公司股票，係為清償質押債務
    ，且出售後尚持有大量萬有公司股票，被告等自無內線交易
    之主觀犯意：依實務見解（參被證46至47號），為清償債務
    ，而出售質押股票，並無內線交易之主觀犯意。依中國信託
    商銀嘉義分行、大安商銀忠孝分行、台灣中小企銀北港分行
    覆法院函（被證166號），被告等係為清償質押債務而出售
    萬有公司股票，並無獲利，是依上開實務見解，被告等自無
    內線交易主觀犯意。被告87年3月至6月出售萬有公司股票後
    ，仍持有大量萬有公司股票，此不僅有被證3、4號合作契約
    書第1條第1、2項，被告甲○○將出售2850萬股萬有公司股
    票，含敏有公司500萬股及甲○○基金會100萬股股票給蕭文
    飛可證，亦有萬有公司股務代理中國信託商銀股務代理部覆
    函法院之結果，被告等人（不含乙○○）於87年6月份，所
    持有之萬有公司股份總數，合計尚高達3480餘萬股，佔萬有
    公司股份總數之9.15％（被證221號）可證。是如被告等有
    內線交易之主觀犯意，自不會留下大量股票未出售。
  10.由台灣證券交易所覆函法院之結果，可知87年3月至6月，被
    告等人並未「大量」出售所持有之萬有公司股份：依台灣證
    券交易所覆函法院之結果，86年1月至6月被告等人出售萬有
    公司之股份總數，約為3834萬股，而87年1月至6月被告等人
    出售萬有公司之股份數，則僅約為2873萬股，有證券交易所
    覆函法院之統計表可證（被證222號），是兩者相較，被告
    等於87年3月至6月間又何有檢方所指之「大量」出售萬有公
    司股票之情？
  (三)法院所為之判斷：檢察官固指被告甲○○、乙○○、己○○
    、許玉芬、許玉欣等5人於87年3月間即知萬有公司有重大影
    響股票價格的消息，而所謂「重大影響股票價格的消息」，
    係：(1)「萬有公司於86年間起財務即已呈現困難，除積欠員
    工薪資無力償還外，更以萬有公司幹部之名義向台灣中小企
    業銀行北港分行借貸融通資金，87年3月間因環保問題遭雲
    林縣政府環保局勒令停工，萬有公司財務更是急遽惡化」。
    (2)「被告甲○○及當時擔任萬有公司董事長之許清俊，為融
    通萬有公司資金，乃於87年6月29日與第3人蕭文飛簽訂合作
    契約書，由蕭文飛自87年6月24日至8月21日挹注472,600,00
    0元之資金，甲○○則讓出萬有公司經營權給蕭文飛，並由
    蕭文飛於同年6月30日起擔任董事長，甲○○則改任榮譽董
    事長，惟因蕭文飛所挹注之資金仍無法改善已惡化之財務狀
    況，導致萬有公司自87年8月25日起陸續發生跳票…」簡言
    之，即為萬有公司依上開情形，是否已達證券交易法第157
    條之1第4項所謂構成股票內線交易之情。惟查：
  1.按本件行為時即77年1月29日修正之證券交易法第157條之1
    第1項第1款規定，公司之董事、監察人及經理人獲悉發行股
    票公司有重大影響其股票價格之消息時，在該消息未公開前
    ，不得對該公司之上市或在證券商營業處所買賣之股票，買
    入或賣出。同條第4項亦規定，所謂有重大影響其股票價格
    之消息，指涉及公司之財務、業務或該證券之市場供求，對
    其股票價格有重大影響，或對正當投資人之投資決定有重要
    影響之消息。倘發行股票公司之董事、監察人及經理人在重
    大影響其股票價格消息公開後，始買入或賣出股票者；或所
    獲悉之消息，並非屬重大影響其股票價格之消息，致未依規
    定公開，其買入或賣出股票，自不能認違反上開規定，而依
    同法第175條規定處罰。何謂「對其股票價格有重大影響」
    及「正當投資人之投資決定有重要影響」，證券交易法第15
    7條之1第4項並無明文，其具體內容可參酌證券交易法第36
    條及施行細則第7條「對股東權益或證券價格有重大影響事
    項」共9款規定。惟第157條之1之「內線消息」，應不以證
    券交易法施行細則第7條之9款事項為限。舉凡涉及公司之財
    務、業務或該證券之市場供求，對其股票價格有重大影響，
    或對正當投資人之投資決定有重要影響之消息均屬之。
  2.查萬有公司於87年3月間因廢水問題遭雲林縣環保局處分勒
    令停工，業於87年3月4日經中國時報報導：「萬有公司因廢
    水繞流遭環保局勒令停工」；該公司並於同年3月5日在股市
    觀測站上發布該公司排水溝出口滲漏為環保局處以勒令停工
    之訊息。同年3月21日工商時報亦報導：「萬有公司違反水
    污染禁令解除，近日可望試車復工之報導」（本院卷3第87
    頁、原審卷７第34、36頁），再參以萬有公司86年年報第67
    頁揭露記載：「(九)重大之後期事項：本公司於民國87年3月
    ，因廢水排放未能符合環保標準，遭雲林縣環保局勒令自民
    國87年3月7日起停工；本公司已於3月31日申請核准試車，
    試車期間為87年5月15日截止，於試車期間屆滿前得依規定
    ，提出申請復工，估計在停工期間，停工損失為32,453,048
    。」（見87偵字第4617號卷第379頁）。另該公司87年第1季
    財務季報表第41頁亦揭露：「(十)其他：本公司於民國87年3
    月因違反水污染防治法，遭雲林縣環境保護局處以勒令停工
    之處分，停工期間所產生之損失為32,453,048；截至外勤日
    止，尚在試車申請復工中」等語（見原審答辯卷4第48頁）
    。足見萬有公司因廢水問題遭處分勒令勒令停工之訊息，除
    經平面媒體報導外，萬有公司並已依規定在股市觀測站發布
    訊息並於年報、財報等資料上公開，已為一般社會大眾所知
    悉，並無重大消息未充分揭露之情事。
  3.再查，關於萬有公司積欠員工薪資乙節，該公司於84年、85
    年、86年、87年財務報表，均已提到「應付薪工津貼」（外
    放被證99：84年財務報表第26頁）（被證87：原審答辯卷6
    第206頁：85年財務報表第27頁）（被證165：原審答辯卷6
    第207頁：86年財務報表第27頁）（被證81：原審答辯卷4第
    36頁：87年度第1季財務季報表第28頁），顯見在87年3月至
    6月出售股票前，萬有公司積欠員工薪資的情節，早於84年
    起的財務報表即陸續揭露。萬有公司既揭露積欠員工薪資一
    事，即等於已將公司「財務惡化」的事實公開。依證期會88
    年8月26日台財證(3)第76047號函示（附於原審卷2第231-2
    34頁），亦認為「依證券交易法第36條第3項，公司除應依
    法編製年報，於股東常會分送各股東外，如該公司係上市公
    司，並應依同條第4項規定，將抄本送證券交易所及證券商
    業同業公會供公眾閱覽。是故該年報如已依法將抄本送證券
    交易所及證券商業同業公會，因已置於可供公眾閱覽情況下
    ，已屬不特定人或特定多數人可共見共聞之狀態，自應屬已
    公開之消息」（見原審卷2第231至234頁）。本案並無證據
    證明萬有公司製作上開年度財務報表後，未依法分送，應認
    萬有公司已依規定分送，將萬有公司積欠員工薪資之訊息應
    已揭露。至萬有公司固曾以如起訴書附表四所示員工辦理信
    用貸款或消費性聯貸供公司周轉使用，金額依起訴書記載分
    別為1550萬元、2120萬元，性質上僅屬公司之民間借貸，非
    但與證券交易法施行細則第7條所列「對股東權益或證券價
    格有重大影響事項」共9款規定無一相符，亦與行為當時公
    布之「臺灣證券交易所股份有限公司對上市公司重大訊息之
    查證暨公開處理程序」第2條第1項所列33款情事不符，並無
    依規定公開之必要。倘認上市公司一有向民間借貸之情形，
    即須依規定公開，上市公司隨時處於發布利空消息之狀況，
    而影響公司之股價，妨礙公司自市場上順利取得資金以維持
    公司之正常運作，應非立法之原意。足認公司向民間借貸資
    金以供周轉，並非屬證券交易法所規定，對其股票價格有「
    重大」影響，或對正當投資人之投資決定有「重要」影響之
    消息，並無公開之必要。
  4.按禁止內線交易之理由，學理上有所謂「平等取得資訊理論
    」，即在資訊公開原則下所有市場參與者，應同時取得相同
    之資訊，任何人先行利用，將違反公平原則。故公司內部人
    於知悉公司之內部消息後，若於未公開該內部消息前，即在
    證券市場與不知該消息之一般投資人為對等交易，則該行為
    本身即已破壞證券市場交易制度之公平性，足以影響一般投
    資人對證券市場之公正性、健全性之信賴，而應予以非難。
    關於內部消息未公開前，內部人買入或賣出上市公司股票，
    是否應相對應於內部消息之性質而為買賣，始足當之，亦即
    因事前知悉利多消息而買入，因事前知悉利空消息而賣出，
    因先行利用內部人獲悉之消息，而破壞市場交易制度之公平
    性，無異作弊，違反公平原則，始有處罰之必要。倘未為相
    對應反而為相反之買賣，如事前知悉利多消息而竟然賣出，
    因事前知悉利空消息而竟然買入，則內部人買賣股票顯未利
    用提前得知內部消息之優勢地位而獲取利益，並未違反公平
    原則而有破壞市場交易公平之虞慮，顯非法律處罰之對象。
    此從（77年1月29日修正）證券交易法第157條之1第2項規定
    ：違反前項規定者，應就消息未公開前其買入或賣出該股票
    之價格，與消息公開後十個營業日收盤平均價格之差額限度
    內，對善意從事「相反買賣」之人負損害賠償責任，亦足徵
    之。查被告甲○○與告發人蕭文飛係分別於87年6月29日、7
    月3日簽定合作契約書，有合作契約書附卷足憑（見原審原
    審答辯卷1第14-26、27-36頁）。依行為時即87年2月11日所
    修正公布之「臺灣證券交易所股份有限公司對上市公司重大
    訊息之查證暨公開處理程序」第3條規定，上市公司有前條
    第一項所定各款情事之一，或發現大眾傳播媒體報導前條所
    定各款情事，或報導與事實有所不符者，除符合本公司「對
    上市公司重大訊息說明記者會作業程序」第二條第一項所定
    各款情事者，應依上開作業程序第五條規定辦理外，其餘各
    款應於事實發生（協議日、簽約日、付款日、委託成交日、
    過戶日、董事會或其設置之委員會決議日或其他足資確定交
    易對象及交易金額之日，以孰前者為準。但屬需經主管機關
    核准之投資者，以上開日期或接獲主管機關核准之日孰前者
    為準。）或傳播媒體報導之日起次一營業日交易時間開始前
    ，將該訊息內容或說明輸入本公司指定之網際網路資訊申報
    系統，但於其前發布新聞稿者，則應同時輸入。甲○○與蕭
    文飛簽訂合作契約，依合約約定蕭文飛應挹注萬有公司472,
    600,000元之資金，並須以現金增資10億元，甲○○則讓出
    萬有公司經營權給蕭文飛，並由蕭文飛自同年6月30日起擔
    任董事長，甲○○則改任榮譽董事長。上開合約內容均足以
    影響萬有公司之財務、業務，對其股票價格有重大影響，自
    屬重大影響其股票價格之消息（證券交易法施行細則第36條
    第8款參照），且屬有利於萬有公司之消息。該重大消息之
    成立時點，依上開規定，自應為合作契約簽訂日即即87年6
    月29日、7月3日，在此之前，獲悉上開重大消息之內部人，
    應不得「買入」股票。惟被告甲○○等人固於上開重大消息
    成立日前，即自87年3月10日至同年6月26日止，有出售萬有
    公司股票行為，惟既非相對應之買賣，並未違反公平原則，
    而有破壞市場交易公平之虞慮，自難以上開罪名相繩。
  5.又被告甲○○與蕭文飛簽訂合作契約，本希望藉由蕭文飛之
    資金挹注，以拯救萬有公司於危亡。惟蕭文飛87年6月30日
    入主萬有公司後，發現被告甲○○有掏空公司行為，除拒絕
    再依合作契約履行外，並取走萬有公司大、小章，致萬有公
    司資金無法調度，所簽發之票據自87年8月25日陸續跳票等
    情，有萬有公司財務人員許協發簽呈、許清俊催促其返還之
    傳真在卷可憑（參被證34、35號，原審答辯卷(一)第246-248
    頁）。而萬有公司跳票後，萬有公司股價自8月24日收盤價
    8.7元跌至9月7日之3.74元，下跌4.96元，9月8日起即經台
    灣證券交易所股份有限公司公告停止買賣等情，亦有萬有公
    司股價資料在卷可憑（原審卷7第17-21頁）。足認萬有公司
    股價大幅下跌，乃因萬有公司跳票所致。而萬有公司跳票，
    並非被告甲○○於簽訂合作契約時所能預見，自難認被告甲○○等人於87年3月就已知悉萬有公司「財務惡化的程度，
    將導致跳票」。
  6.綜上所述，被告等出售股票之行為，並未違反修正前證券交
    易法第157條之1第1項之內線交易禁止規定，惟起訴書認被
    告此一部分被訴犯行為與上述背信有罪部分犯行間，具有刑
    法修正前牽連犯裁判上一罪關係，爰不另為無罪諭知。
丙、被訴詐欺、偽造文書部分
一、中曼貿易股份有限公司（下稱中曼公司）部分：
  (一)公訴意旨略以：被告己○○於87年5月間擔任萬有公司財務
    部協理，復兼任浚有公司之負責人，浚有公司於85年7、8月
    間欲向中曼公司購買貨品，即應允所憑以支付中曼公司貨款
    之支票，均由甲○○背書，以保證支票均能如期兌現，惟至
    87年5月間因原所交付之台灣中小企業銀行北港分行，帳號
    1938之1，票號AQ0000000，發票人浚有公司、己○○，面額
    3,998,400元，發票日87年7月31日，背書人甲○○之支票1
    紙提示未獲付款，甲○○、己○○明知萬有公司當時已陷入
    財務危機，竟向中曼公司佯稱：欲以債信良好之萬有公司所
    簽發之支票二紙換回前揭支票云云，中曼公司不疑有他，即
    同意以萬有公司為發票人、分別開立二紙帳號為761之8，發
    票號碼AQ0000000，發票日87年8月25日，面額200萬元之支
    票；以及帳號為761之8，發票號碼AQ0000000，發票日87年9
    月20日，面額1,998,400元之支票換回前揭支票，詎料該二
    紙支票屆期提示仍未獲付款。己○○換票行為及甲○○於知
    悉萬有公司陷於無支付能力時，仍同意己○○換票之行為，
    顯係圖脫免甲○○之票據背書責任，涉有刑法第339條第1項
    之詐欺罪嫌。
  (二)經查：
  1.查浚有公司因向中曼公司購買貨物，經簽立票號AQ0000000
    號、面額3,998,400元，發票日87年7月31日，以台灣中小企
    業銀行北港分行為付款人之支票1紙，經被告甲○○背書後
    交付中曼公司。中曼公司屆期提示退票，乃同意浚有公司以
    萬有公司所簽發、票號AQ0000000，發票日87年8月25日，面
    額200萬元支票；及票號AQ0000000，發票日87年9月20日，
    面額1,998,400元之支票各1紙，以換回上開浚有公司退票之
    支票。詎萬有公司所簽發之上開二紙支票，屆期提示仍未獲
    付款等情，固有浚有公司簽發之支票影本、退票紀錄影本及
    萬有公司簽發支票影本及退票紀錄影本在卷可憑（告證35，
    原審卷2第85-90頁）。
  2.萬有公司因係中曼公司所出售貨物之最後買主，萬有公司所
    簽發之上開支票2紙，原係給付予浚有公司之貨款支票等情
    ，亦有萬有公司轉帳傳票、傳票明細表及經中曼公司簽收之
    萬有公司票據影本在卷可稽（參被證148-150號，原審答辯
    卷6第51-53頁）。據證人即中曼公司副理謝秋同於原審證稱
    ：「我們公司自80年左右就有與萬有公司商業往來。本件交
    易時有聽說萬有公司資金有困難。之前因為浚有公司所發票
    據已經跳票，所以他們表示要換回去，他們換萬有的票據，
    吳先生表示萬有的票據沒有問題，通知我到萬有公司換票。
    」「（你當時澱粉是賣給何公司？）交易對象是浚有公司，
    但貨是交給萬有公司，但之前交易所簽發的票據，都是浚有
    公司的票據，因為他們表示二家公司是關係企業。」、「剛
    開始時都是與萬有公司交易，都沒有跳票。所簽發的票據都
    沒有被告甲○○背書，直到與浚有公司交易，才有浚有公司
    簽發票據由甲○○背書」等語（原審卷2第79至81頁）。另
    證人即萬有公司採購課副理於原審亦證稱：「第一次開票到
    期日前我們有通知中曼公司是否不要提示，因為當時浚有公
    司財務狀況不佳，但未跳票，中曼公司表示依公司制度還是
    要提示該票據，所以該支票跳票，我通知他們來換票」等語
    （見原審卷2第81至83頁）。足認中曼公司與浚有公司、萬
    有公司有多年的商業往來，而之前收受萬有公司支票，既然
    都沒有甲○○的背書，則此次收受萬有公司支票，未要求背
    書，甲○○也未主動背書，並不違雙方之交易習慣，難認被
    告甲○○未於萬有公司所簽發之上開2紙支票上背書，有何
    施用詐術之行為。至萬有公司所簽發之上開2紙支票，嗣後
    經中曼公司提示於87年8月25日退票，肇因告發人蕭文飛87
    年6月30日入主萬有公司後，取走萬有公司大、小章，致資
    金無法調度所致，此有萬有公司財務人員許協發簽呈、許清
    俊催促其返還之傳真在卷可憑（參被證34、35號，原審答辯
    卷1第246-248頁）。萬有公司跳票，顯非被告等所能惡意為
    之，亦難認被告等有何不法所有意圖。
  3.至最高法院發回意旨指摘萬有公司所簽發之上開2紙支票並
    未由被告甲○○背書，而使萬有公司負擔上開支票債務，被
    告甲○○則免其背書責任，是否有背信犯行等語。惟萬有公
    司簽發上開支票交付中曼公司，本即係支付萬有公司本身營
    運所須之貨物價金，並非供被告甲○○個人使用，已如上述
    。而中曼公司自80年間起就與萬有公司往來，萬有公司簽發
    之支票，依慣例亦無被告甲○○背書之做法。自難認被告甲○○依交易慣例未於萬有公司貸款支票上背書，有何損害萬
    有公司財產或利益之行為，自亦難認被告此部分有何背信之
    犯行。
二、信用貸款部分：
  (一)公訴意旨略以：被告甲○○、己○○等分別為萬有公司之董
    事長、財務協理，渠等明知萬有公司自86年起即已積欠萬有
    公司員工薪資，且萬有公司營運已發生困難而無清償能力，
    竟出於共同意圖為自己不法所有之詐欺故意，聲稱萬有公司
    因短期現金周轉之需，未經戊○○（87.3.2；130萬元）、
    許萬來（87.4.24；130萬元）、胡森元（86.9.30；120萬元
    ）、李青殷（86.9.30；120萬元）、吳太郎（86.12.26；12
    0萬元）、許東賢（87.4.24；200萬元）、丁○○（87.4.24
    ；200萬元）、陳國基（87.4.24；200萬元）、黃世琦（87.
    6.16；200萬元）等10人之同意，私自以之為人頭，向台灣
    中小企業銀行北港分行（下稱台企北港分行）辦理信用貸款
    ，所貸得之款項均未匯入萬有公司列帳，均由甲○○、己○○等人私用，該等貸款之本息，則繳納至87年7月即未再續
    予繳納，足生損害於戊○○、丁○○、陳國基等10人。因認
    被告甲○○、己○○犯有刑法第339條第1項詐欺取財罪嫌。
  (二)經查：
  1.查萬有公司幹部李青殷、黃純寶、胡森元、黃士琦、戊○○
    、吳太郎、許東賢、許萬來、丁○○、陳國基等人經銀行核
    撥信用貸款後，以整批方式轉入萬有公司帳戶等情，有上開
    信貸收支表、傳票影本在卷可憑（原審答辯卷1第140至234
    頁）。並無證據證明遭被告甲○○、己○○挪為私用。
  2.黃純寶、戊○○、許萬來等10人（起訴書附表四編號28-37
    所示）均同意為萬有公司辦理信用貸款：
  證人黃純寶於原審證稱：授信書是財務人員告訴我是開戶用
    ，並通知我到銀行填寫的。是盧淑芬聯絡到我，通知我到場
    簽名，盧淑芬向我說幫公司度過難關。當初第一次辦貸款有
    告知我200萬元，有借有還即可，金額次數沒有意見等語（
    見原審卷1第193正、反面、195頁反面）。已證稱因幫萬有
    公司度過難關，而前往銀行簽立授信約定書以辦理200萬元
    之信用貸款等情。參酌，證人丁○○於原審亦證稱：是黃純
    寶通知我說公司有難關後，我到銀行盧淑芬已在場等語（原
    審卷1第195頁反面）。顯見證人黃純寶應係為幫助萬有公司
    度過難關而同意為萬有公司辦理信用貸款。
  證人戊○○於原審證稱：公司第一次找我去辦信貸是85年，
    我有同意，並在借據上簽名，印章是公司刻的，我放在財務
    部給他們使用。除了借據外，並且在授信申請書上簽名或蓋
    章。公司因薪水晚發，我知道公司有困難，借錢是要給公司
    用。86年7月9日的借據上簽名也是我簽的，我有同意。其餘
    9張借據簽名不是我簽的，但是如果是原來的信貸展期換單
    我是同意，因為我印章放在那裡給他們用等語（原審卷9第
    194頁以下）。足認證人戊○○亦係為幫助萬有公司度過難
    關而同意為萬有公司辦理信用貸款。
  證人許萬來於原審證稱：「（問許萬來：87.4.24日你們2人
    轉入帳戶之取款條是否你們親自簽名？）（提示取款條）答
    ：是我們簽名的。」、「（借貸時有無向說何情形才去貸款
    ？）公司財務困難，當時在場者有甲○○、乙○○、己○○
    、盧淑芬等人，說月底要還。」、「（何時才知道清償？）
    八十七年五月底我打電話去查證，這些款都是由公司繳息。
    」、「（先前之信貸都由何人償還？）公司繳的。」、「（
    85.7.15日之信貸是你自己去辦的？）簽名是我簽的，何原
    因是為公司的。」、「（87.4.24日訂為借款時珍稱一個星
    期償還是何情形？）當時是人事課副理，我相信公司會償還
    ，如公司未償，我還是會借」等語（見原審卷1第187反、18
    8反、189頁正、反面）。
  證人胡森元於原審證稱：「（問：你是否曾於86年5月間以
    「聯保貸款」之方式向臺灣中小企業銀行北港分行（以下簡
    稱北港台企）貸款新台幣80萬元，詳情為何？）有的。萬有
    公司於85年7月間因爆發財務危機，營運陷入困境，萬有公
    司前總經理乙○○、財務部協理己○○（兩人皆為萬有公司
    前董事長甲○○女婿）乃於85年7月中旬（詳細日期已記不
    清楚），兩人共同召集公司月薪在4萬5千元以上之幹部約30
    人（計有我、及劉順治、蔡美英等），以為解決公司財務危
    機、發放員工薪水為由，要求我們必須充當公司人頭，俾向
    北港台企借款供公司應急，每人貸款金額為200萬元，期限1
    星期，本息由公司負責，我當時為挽救公司，乃答應充當公
    司人頭向北港台企貸款200萬元提供給公司。86年5月間乙○○、己○○又再度以公司急需資金為由，要我充當人頭向北
    港台企貸款80萬元供公司運用，本息由公司負責，我為協助
    公司改善困境，乃又同意。…」等語（見87偵字4265號卷1
    第393反-394頁）。足認證人胡森元亦係為幫助萬有公司度
    過難關而同意為萬有公司辦理信用貸款。
  證人李青殷（86年9月30日信用貸款金額120萬元）於原審證
    稱：「（對信用貸款是何人通知？）財務人員通知的。」、
    「（本件貸款之前是否有為公司辦理借貸？）沒有特別印象
    ，第一次授信書是我親寫，詳情已忘記了，86年9月30日印
    章是我的，貸款之事我不清楚，再與銀行了解」等語（見原
    審卷1第193頁）。則第一次授信書既是證人李青殷所親自簽
    名，參酌上開證人胡森元於原審關於萬有公司於85年7月間
    因爆發財務危機，營運陷入困境，萬有公司乙○○、己○○
    於85年7月中旬共同召集公司幹部約30人，以為解決公司財
    務危機、發放員工薪水為由，要求我們必須充當公司人頭，
    俾向北港台企借款供公司應急，每人貸款金額為200萬元等
    語之證詞，證人李青殷既願在授信書上簽名，亦應同意公司
    辦理信用貸款以幫助公司度過難關。
  證人吳太郎於原審證稱證稱：貸款是一起辦理的，而這些款
    項是要給公司用的。用於公司支付票據。辦理貸款是出自於
    自願。都是由我親自去辦理的，印章及簽名都是我親自所為
    」等語（見原審卷1第352-353頁）
  許東賢於原審證稱證稱：「（問許東賢：借據信用貸款資料
    上之授信約定書（85.7. 13）上之簽名蓋章都是由你所簽？
    ）是的。」、「（何以拿去辦該信貸？）為公司借貸，我同
    意辦理。」、「（借款部分你同意為公司借款？）是的，其
    上之簽名蓋章均是我親寫的。」、「（為公司借款金額是何
    人要你去辦理？）是己○○要求辦理的。」、「是為公司財
    務困難，要給公司周轉金，非是我要用的。」、「（當時公
    司有困難，何以還要去借貸給公司？）幫助公司渡過難關。
    」、「（這些錢如未清償你會為債務人你知悉？）知道，當
    時只是想幫公司渡過難關。」、「（如公司無法清償仍願意
    負債？）我願意個人承擔」等語（見原審卷1第294反-295頁
    ）。
  證人丁○○於原審證稱：85、86年間有辦過信貸給公司用，
    借據上的簽名是我簽的，當時知道公司有財務困難，公司有
    困難，我要幫公司解決困境。85年那次借據上所蓋的章放在
    公司財務部。87年4月的信貸是黃純寶通知我去辦理，我有
    同意辦理，借據也是我簽名 ，當時知道公司財務有困難。
    盧淑芬說公司一週內會償還，如果沒有說一週內會，我還是
    會借，我不在乎一週內會不會還，因為我相信公司一定會還
    等語（原審卷9第207頁以下）。
  證人陳國基於原審證稱：87年有去辦理信貸，原因是公司要
    軋票。我算是萬有的子公司人員，他們欠錢會跟我們子公司
    調，時常在銀行出入，協助萬有公司處理票款事宜。萬有及
    子公司都有欠薪水。不借公司就會跳票，跳票之後公司會倒
    閉，想說錢借給公司可以運轉。我知道公司一個星期還錢以
    那時的情形是不可能，我當時生氣是他們當時不要跟我說一
    個星期可以還，如果當時沒這樣說，我還是會借，因那時我
    也常常在幫公司調錢。信貸辦好後一個星期我沒有去問錢為
    什麼沒還等語（原審卷9第475頁以下）。
  證人黃士琦於原審證稱：「（對信用貸款是何人通知？）吳
    太郎通知。」、「（本件貸款之前是否有為公司辦理借貸？
    ）84年授信是我簽名，內容我不知，本件我不知道，也非我
    所簽名。」、「（借據上的印章是你自己蓋的？）是，84年
    辦授信是財務人員在公司裡寫的，是否為貸款開戶忘記了，
    86年6月吳太郎通知我到銀行去簽名，2張文件內容忘記了，
    金額空白的，本件是80年期滿續借，其餘我不清楚。」、「
    （財務部何人向你通知？）忘記了，尚未續借之前有通知我
    ，因所找的印章交給財務部不符，心裡就表示不願續借，本
    意方面不願意，而不願拒絕」（見原審卷1第193、196-197
    頁）。足見證人黃士琦對於84年第一次辦理信貸時，乃親自
    簽名同意借款。第二次續借前更曾自行提供與銀行原留印章
    不符之印章予公司使用，足認其第二次續借亦同意公司辦理
    信貸。
  3.綜上證人所述，證人均係萬有公司或其關係企業之幹部，於
    萬有公司發生財務危機後，同意辦理信用貸款，以協助公司
    度過難關，而當時萬有公司財務問題嚴重，甚至連員工薪水
    均無法順利發放，證人等身為萬有公司重要幹部，自無不知
    之理。證人許萬來、許東賢、丁○○、陳國基等亦證稱如果
    當時沒說一星期還，我們還是會借。原因依證人陳國基所證
    ：不借公司就會跳票，跳票之後公司會倒閉，想說錢借給公
    司可以運轉等語。足認上開證人均係本於協助公司度過難關
    之立場，於自由意志下決定借款，被告等縱曾聲稱一星期內
    還款，以證人等均為公司重要幹部之身分及決定借款之用意
    而言，並未因而陷於錯誤。尚難以被告等事後未能依約向銀
    行清償，遽認被告等有何詐欺犯行。況關於戊○○、丁○○
    、陳國基之信用貸款部分，被告甲○○已與其等和解，承諾
    清償所有信貸債務，有甲○○與陳國基、戊○○、丁○○和
    解書影本可證（原審答辯卷1第68至71頁）。而戊○○、陳
    國基、丁○○3人之貸款部份，亦已開立票據予台企北港分
    行清償，於92年5月18日及同年8月l日全數清償完畢，有還
    款支票影本及台企北港分行之票據明細表影本可證（原審答
    辯卷6第30至32頁），亦徵被告等事前並無詐欺之不法所有
    意圖。
  4.至最高法院發回意旨指摘：甲○○與己○○既提供登記名義
    人盧淑芬如原判決附表一編號4土地向台企北港分行借款3,6
    40,977元，以盧淑芬為抵押債務人設定抵押。然盧淑芬於調
    查站詢問時稱：甲○○與己○○未曾以其名義向金融機構貸
    款，但知道許、蘇二人有利用人事課副理許萬來等人名義向
    銀行借款等語（見調查站卷第270頁正面）。如果不虛，盧
    淑芬似未同意甲○○與己○○等以其名義向銀行貸款，則甲○○與己○○尚犯偽造並行使以盧淑芬為債務人之借據、借
    款約定書等私文書罪等語。惟盧淑芬上開甲○○與己○○未
    曾以其名義向金融機構貸款，但知道許、蘇二人有利用人事
    課副理許萬來等人名義向銀行借款等語之證詞，乃指被告等
    經由許萬來等10人同意，向銀行辦理上開信用貸款以供公司
    使用等情，已據盧淑芬證稱：「（甲○○、己○○有無以妳
    名義向金融機構辦理信用貸款？資金流向為何？）我本人沒
    有，但我知道甲○○、己○○有利用人事課副理許萬來、管
    理部協理龔亮應、甲○○秘書黃純寶、副理黃士琪及其妹黃
    婉如、汽電廠長丁○○、營業部協裡胡森元、襄理劉順治、
    戊○○等人於87年4、5月萬有公司財務極為困難時，向臺灣
    中小企業銀行北港分行辦理信用貸款，至於貸款金額、流向
    、用途我則不清楚」等語甚明（見87偵字4265號卷1第360頁
    ）。至被告等以盧淑芬為人頭登記之附表一編號4土地，向
    台企北港分行辦理抵押借款乙節，盧淑芬亦證稱：「（前述
    甲○○以妳名義所購買之土地，有無向金融機構辦理貸款？
    貸款金額多少？所貸得之資金作何用途？）有。己○○曾向
    我表示以我名義所購買之土地、房屋要向銀行貸款，要我簽
    名、蓋章對保，我想不是我的土地、房屋就依他要求簽名、
    蓋章，至於貸款金額多少如何運用我都不清楚」云云（見87
    偵字4265號卷1第358反-359頁）。則上開辦理土地抵押借款
    乙節，乃經盧淑芬同意後為之，被告甲○○、己○○並無偽
    造文書或署押之犯行，併為敘明。
三、盜用胡森元、戊○○印章辦理信用貸款展期續借及擔保貸款
    部分：
  (一)公訴意旨略以：被告甲○○、乙○○、己○○等人出於共同
    意圖為自己不法所有之詐欺故意，未經萬有公司員工胡森元
    、戊○○之同意，擅自使用胡森元、戊○○存放於萬有公司
    財務部之私章，並偽造彼等之簽名，偽以胡森元及戊○○之
    名義，制作虛偽之借據及客戶授信申請書之私文書，持向台
    企北港分行行使，辦理200萬元至330萬元不等之信用貸款及
    擔保貸款，使台企北港分行誤信係胡森元及戊○○2人向該
    行申請貸款而予核貸並撥款。得款後，僅繳納該等貸款之本
    息至87年7月即未再續繳，足以生損害於胡森元、戊○○及
    台北港分行。因認被告甲○○、己○○、乙○○犯有刑法第
    339條第1項詐欺取財罪、同法第217條偽造署押罪、同法第
    216條、第210條行使偽造私文書足以生損害於他人罪。
  (二)經查：
  1.證人胡森元於原審證稱：「（85年辦理信貸的時候你有無簽
    名？）有。」、「（你有無親自蓋章？）沒有。」、「（信
    貸借據上面有無蓋章？）有蓋。」、「（你說你沒有蓋章，
    何人蓋的章？）應該是財務蓋的。」、「（問：你說的財務
    是誰？）財務部的人」、「（何人知道？）不知道。」、「
    （印章財務部的人蓋，印章是財務部刻的還是你拿自己的印
    章？）公司統一刻的。」、「（信貸你簽名，財務部蓋章，
    銀行的人有無來對保）有。」、「（財務部刻的印章蓋完，
    放在那裡？）公司。」、「（放在公司是什麼部門？）財務
    部門。」、「（公司財務部刻此印章你有無同意？）我知道
    」等語（見原審卷第68-75頁）。另證人戊○○亦稱：「（
    公司第一次找你去辦理信貸是什麼時候？）85年。」、「（
    貸款你有同意？）有同意。」、「（你有在借據上簽名？）
    有。」、「（你自己有蓋章？）印章是公司刻的。」、「（
    誰蓋的？）我不知道，可能是財務部的人蓋的。」、「（你
    有同意財務部的人蓋此印章？）我印章放在那裡給他們用。
    」、「（除了借據，你還有在授信申請書上簽名或蓋章？）
    我有簽名。」、「（印章？）印章放在公司。」、「（是在
    財務部？）是」等語（見原審卷9第196至198頁）。揆諸證
    人上開證言，胡森元、戊○○均同意辦理信用貸款供萬有公
    司使用，並且授權公司辦理貸款的人員就貸款的人頭統一刻
    印，印章在辦理貸款後，即放在公司的財務部使用甚明。
  2.證人胡森元雖於原審供稱此後的各筆信用貸款均未經由其親
    自簽名、蓋章，而是被人持用他放在財務部的印章辦理貸款
    的云云（見原審卷9第66至67頁）。另戊○○亦證稱：此後
    的各筆信用貸款，10次的借據中，只有86年7月9日的借據是
    他本人親自簽名之外，其他9份簽名都不是他簽的，是被人
    持用他放在財務部的印章辦理貸款的云云（原審卷9第203至
    204頁）。惟證人胡森元亦證稱「（問：如果說金額沒有超
    過200萬元，只是展期，沒有另外新借的話，財務部用你的
    印章你是否會同意？）沒有另外借，是會同意。」（原審卷
    9第43頁）；證人戊○○亦證稱「（問：87年3月2日借據若
    是原來的信貸展期你是否會同意？）換單的話我是同意，因
    為我印章放在那裡給他們用。」（原審卷9第206至207頁）
    足認證人胡森元、戊○○既同意辦理信貸供萬有公司使用，
    且將印章放在公司財務部保管，顯同意並授權被告辦理信貸
    展期續借。原審函查台灣中小企業銀行北港分行關於胡森元
    相關貸款資料，經該行函覆稱：「胡森元先生之借款當時本
    分行經理對同一人之信用借款上限為200萬元整，故胡森元
    先生信用貸款免送總行核貸，依當時作業規定，僅第一次借
    款對保時簽訂授信約定書，約定之後再借款時僅需印鑑相同
    即可，免再對保」等語，有該行92年6月30日（92）北港字
    第1102號函存卷可稽（見原審卷(九)第322-323頁）。依該行
    上開函文檢送之送胡森元借款還款明細表（見原審卷9第324
    頁）所示：分號13（借款期間：85.7.15-86.1.15；還款
    日：85.7.31）分號23（借款期間：85.9.2-86.3.2；還款
    日：85.9.30）分號33（借款期間：85.10.-86.4.1；還款
    日：85.10.30）分號43（借款期間：85.11.1-86.5.1；還
    款日：85.11.30）分號63（借款期間85.12.2-86.6.2；還
    款日：85.12.31）分號73（借款期間：86.3.18-86.9.18
    ；還款日86.9.30）分號93（借款期間：86.5.2-91.5.2；
    還款日：91.7.31）分號103（借款期間：86.9.30-89.9.
    30；還款日91.6.28）胡森元第二次信用貸款於85年9月30日
    返還，此後至第五次信用貸款，均係於還款日後翌日即行辦
    理下一次之貸款，各次貸款還款期間均為1個月。至上開還
    款明細表分號73之200萬元借款，還款日期係86年9月30日
    ，還款後即於同日辦理續借120萬元即還款明細表，86年5
    月2日再辦理另筆信用貸款80萬元即還款明細表，還款明
    細表、二筆信用貸款金額共計200萬元，並未超過第一
    次信用貸款200萬元之額度。足以判斷胡森元之歷次信用貸
    款，均為第一次200萬元信用貸款同一額度內之還款續借，
    均在胡森元授權範圍內，被告等自未盜用胡森元印章以辦理
    信用貸款。又證人戊○○名義簽立10紙借據日期分別為：(1)
    85.12.2（200萬元）。(2)86.7.9（200萬元）。(3)86.8.1 （
    200萬元）(4)86.9.2（130萬元）。(5)86.10.3（130萬元）。
    (6)86.11.6（130萬元）。(7)86.12.1（130萬元）。(8)87.1.5
   （130萬元）。(9)87.2.2（130萬元）。(10)87.3.2（130萬元）
   （見原審卷9第304-313頁）。證人戊○○雖僅承認86年7月9
    日的借據是伊親自簽名之外，其他9份簽名都不是他簽的，
    是被人持用他放在財務部的印章辦理貸款的云云（見原審卷
    9第203至204頁），惟依台灣企銀北港分行函文所示，該行
    每人免送總行審核之信用貸款額度為200萬元，則上開借據
    倘非原借款之展期或續借，則其金額早逾每人免送總行審核
    之貸款上限，且遍查卷內亦無證人戊○○將各筆信用貸款送
    審之資料，亦足認戊○○上開各次之信用貸款，均為第一次
    200萬元貸款額度內之還款續借，亦在戊○○授權範圍內，
    被告等自未盜用戊○○印章以辦理信用貸款之情。
  3.至於胡森元330萬元擔保貸款部分，證人胡森元證稱：「《
    辯護人請審判長提示臺灣中小企銀北港分行92年6月30原審
    卷九第324頁給證人看》（問：第7筆有股票擔保330萬元，
    請問被告己○○、或其他公司人員有無跟你講用你名義借貸
    的事情？）當時我也在為公司調錢。好像有跟我說過，我忘
    記了。（問：你當時在公司的職務？）業務經理。（問：33
    0萬元這事情你有沒有辦理這些手續？）印象中好像沒有」
    （原審卷11第339頁）。惟依台灣企銀北港分行上開函文所
    示：「胡森元先生於86年3月18日貸款330萬元係擔保放款，
    其擔保品為提供萬有紙廠股份有限公司股票500張（即50萬
    股）供擔保，因非第一次借款故無需對保，且已清償無借據
    資料可提供」等語，有該行92年6月30日（92）北港字第110
    2號函存卷可稽（見原審卷9第322-323頁）。則此筆330萬元
    貸款，既係提供萬有公司股票為擔保，而胡森元當時為公司
    業務經理，也在為公司籌錢度過難關，本身亦為公司辦理信
    用貸款，則本件在有充足之擔保品擔保下，辦理擔保借款，
    應未逾越胡森元授權公司向銀行借款之原意。況胡森元亦證
    稱：「好像有跟我說過」等語，胡森元既不敢肯定本件擔保
    借款並未獲得其同意，在無其他積極證據足資證明下，自不
    能遽認被告等有何盜用胡森元印章以辦理本件擔保借款犯行
    。
四、消費性聯貸部分
  (一)公訴意旨略以：甲○○及己○○分別為萬有公司之董事長及
    財務部協理，負責公司所有營運及財務事務，2人於86年5月
    間，基於共同犯意之聯絡，以萬有公司財務困難需款項周轉
    為由，向起訴書附表四編號1至27所示萬有公司員工己○○
    、許協發、吳太郎等27人詐稱由其等充當人頭向台企北港分
    行辦理70萬至80萬元不等之消費性聯保貸款，而由萬有公司
    負擔系爭貸款之本息，使許協發、吳太郎等27人不知有詐而
    前往辦理貸款手續，所借之款項則全數撥入己○○帳戶內，
    但事後甲○○、己○○卻未繳納貸款本息完畢，致使劉順治
    、蔡美英等個人需自行負擔數10萬元不等之債務。因認被告
    甲○○、己○○犯有刑法第339條第1項詐欺取財罪。
  (二)經查：
  1.被告甲○○、己○○固不否認有辦理消費性聯貸一事，並有
    胡森元提出台企銀北港分行86年5月2日聯保貸款借據影本（
    87偵字4265號卷1第400至401頁）在卷可憑。又此項消費性
    聯貸，均經各該借款人親自簽名，亦據證人許協發、陳詩堂
    、陳秀敏、吳貴顯、王貴陽、李文在、蔡美英、劉順治、許
    耀輝、吳來福、楊博仁、王金爐、翁清彬、呂媽景、陳建政
    等人於原審證述在卷可按（原審卷1第186至193頁）。
  2.證人即台灣中小企業銀行北港分行林龍泉於原審固證稱：消
    費性聯保貸款部分款項，借款人共同約定授權撥入被告己○○個人帳戶內」等語（見原審卷1第187頁），顯見貸款所得
    均撥入被告己○○帳戶內，應係獲得如附表四編號1-27所示
    之員工授權。而本件如附表四編號1-27所示萬有公司員工向
    銀行辦理消費性貸款，共獲銀行核撥2,120萬元，其中1,200
    萬元於86年5月2日存入萬有公司支票存款帳戶計1,200萬元
    ，隔日5月3日分別存入萬有公司支票存款帳戶各400萬元、
    300萬元，有台灣中小企業銀行北港分行88年10月1日88北港
    字第2466號函覆函影本（原審卷2第15至17頁）可證，並有
    聯貸收支表、傳票影本（原審答辯卷1第120至139頁）在卷
    可稽，足認上開員工消費性貸款所得，應均供萬有公司使用
    ，而無證據證明有遭挪為私用之情。
  3.如附表四編號1-27所示萬有公司員工向銀行所辦理消費性聯
    貸，應均係出於協助公司度過難關之意，自願辦理聯貸：
  吳太郎證稱：「（你是否曾於86年間以聯保貸款方式向臺灣
    中小企業銀行北港分行貸款80萬元？）有的。87年5月間，
    己○○以公司急需資金應急，要我以三名員工互保方式，向
    北港台企聯保貸款，供公司周轉使用，本金和利息由公司負
    責清償。並以甲○○、乙○○、己○○等三人為保證人。我
    為了協助公司度過難關乃同意以聯保方式向北港台企貸款80
    萬元給公司使用，該筆貸款如何運用我不清楚。但是，公司
    已經停工，無力支付該筆貸款之本金利息，造成我的損害。
    」、「（萬有紙廠是否曾用你名義像臺灣中小企銀北港分行
    貸款？）有的，當時公司財務困難，由協理己○○以員工名
    義向銀行消費性借款，但貸款金額如何運用不清楚。」等語
    （見87偵字第4265號卷1第339頁正、反面、87偵字4265號卷
    2第385頁反面），證人吳太郎於原審亦證稱：「（你有替萬
    有公司辦了七十萬元之貸款？）有的。」、「（貸款是你親
    自去辦理的？）是一起辦理的，而這些款項是要給公司用的
    。」、「（這些款項用於何處？有無人告訴你？）用於公司
    支付票據。」、「（何人通知你去辦理的？）是己○○先生
    。」、「（這些貸款是出自自願？）是的。」等語（見原審
    卷1第352頁）
  陳秀敏（甲○○同居人）於調查中雖證稱：「（據本站調查
    ，甲○○、己○○等人曾於86年5月間以你及其它員工合計
    27人之名義用聯保貸款方式向臺灣中小企業北港分行貸款21
    20萬元，其中以你名義貸得80萬元，你是否知情？）我並未
    在台灣中小企銀北港分行開立帳戶，該筆貸款我並不清楚係
    何人以我名義貸款，有關借據與連帶保證人簽章均非我本人
    簽名字跡，至於己○○等人有無以我名義向其它行庫辦理信
    用貸款，我則不清楚。」（見87偵字4265號卷1第483頁反面
    ），惟於原審時則稱：「（消費貸款部分有年籍、簽名、借
    款金額、印章都是你們親自訂寫的？）名字不是我簽的，印
    章也不是我蓋的，我不知何人蓋的，我同意。」、「金額是
    我寫的我同意」等語（見原審卷1第191頁）。
  證人李青殷於原審證稱：「（消費貸款部分有年籍、簽名、
    借款金額、印章都是你們親自訂寫的？）都是我親自寫的，
    對借款我沒有意見，但名字非我所寫。」、「（你們當時知
    道公司缺錢？知道這些借貸款項流向？）我知道公司缺錢用
    ，借貸出來之款項為公司所用，我們不知其流向。」（原審
    卷1第190頁反、191頁反面）
  吳來福、胡森元、許耀輝、劉順治於原審均證稱：「（借款
    金額文字是你們所寫？而有否同意？）借款金額我不知道，
    可是我同意。」、「（你們當天知道公司缺錢？而借出來的
    錢由何人收取及資金流向？）知道公司缺錢，聯貸出來的錢
    不是由我們領取」等語（見原審卷1第192頁正、反面）。
  黃純寶證稱：「（妳是否曾於86年間以聯保貸款方式向台灣
    中小企業銀行北港分行貸款70萬元或其他貸款？）有的。86
    年5月間己○○以公司急需資金應急，要我以三名員工互保
    方式，每人依薪資所得向北港台企貸款供公司周轉使用，期
    限一星期，本金、利息由公司負責清償，並以甲○○、乙○○、己○○三人為保證人，保證不會有問題，我為了協助公
    司度過難關乃同意向北港台企以聯保方式貸款70萬元給公司
    ，…」（見87偵字4265號卷1第348反-349頁）、「（86年時
    是否萬有紙廠有以妳名義向北港中小企銀貸款70萬元？）公
    司後於85年財務困難，是由己○○提議由甲○○、乙○○、
    己○○擔任保證人，以員工名義向銀行貸消費性貸款，我是
    本於救萬有公司，才同意以我名義貸款…」等語（見87偵字
    4265號卷2第386頁反面）。
  許協發證稱：「（消費貸款部分有年籍、簽名、借款金額、
    印章都是你們親自訂寫的？）都是我自己親寫的，金額是我
    寫的，…」、「（你們當時知道公司缺錢？知道這些借貸款
    項流向？）我知道公司缺錢，所以借錢給公司用，不知其流
    向，當時並未告知錢流向。」等語（見原審卷1第190反、19
    1頁反面）
  戊○○證稱：「（你是否曾於85年7月間以萬有公司員工及
    聯保貸款方式向臺灣中小企業銀行北港分行貸款，詳情為何
    ？）有的。但實際情形係因萬有公司於85年7月間發生財務
    周轉困難，營運陷入困境，萬有公司財務部協理己○○（前
    董事長甲○○女婿）於85年7月間向我及公司其他幹部約30
    人表示，為解決公司財務危機，發放員工薪資，要求我們作
    為公司人頭，以便向台企中小北港分行辦理貸款予公司周轉
    ，我當時基於係公司員工，乃答應公司做為人頭向台企中小
    北港分行申請短期（期限公司己○○未言明，僅稱短期貸款
    應急）並在台灣中小企銀借據借款人欄簽名，…」等語（見
    87偵字4265號卷1第376反-377頁）、證人戊○○復於原審證
    稱：「（認為消費借貸有無被詐騙？）沒有。」等語（見原
    審卷1第265頁）、「（辯護人問：當時找你辦理時有無說多
    久要還？）沒有。」、「（辯護人問：『請審判長提示戊○○87年11月6日調查員訊問筆錄4265號偵查卷第287頁正面第
    1、2行，辯護人並朗讀筆錄內容給證人聽』當時公司的人有
    無告訴你短期是借多久？）沒有。」、「（辯護人問：當時
    借錢知道額度多少？）不知道。」、「（辯護人問：不知道
    額度多少，你怎麼會簽名？）我當時在萬有公司上班就簽給
    他，我信任公司。」等語（見原審卷9第199頁）
  胡森元（萬有公司業務部協理）證稱：「（檢察官問：辦那
    種貸款？）消費性貸款、信用貸款。」「（檢察官問：金額
    貸多少知道？）有二百萬元及八十萬元。」「（檢察官問：
    找你辦理時有無說還款的條件？）說很快會還。」、「（檢
    察官問：有無說期間多久？）沒有印象，只有說很快會還，
    沒有說期間。」「（辯護人問：剛才說你有同意借此筆錢，
    你知道這錢何人要用？）公司要用。」、「（辯護人問：公
    司為何要借這錢？）公司員工薪水發不出來，欠員工薪資。
    」「（辯護人問：你知道公司財務有困難，還願意替公司借
    錢？）我在公司待十幾年，希望公司繼續經營。」、「（林
    辯護人問：你剛才有說信貸之外，還有聯貸，聯貸部分你有
    無同意？）有。（說到聯貸，聯貸你有無簽名？）有。」「
    （辯護人問：公司財務問題有可能壹個星期可以解決？）應
    該不可能。」、「（辯護人問：為何不可能？）每天在缺錢
    怎麼可能一星期可以解決。」、「（辯護人問：你在萬有公
    司跳票之前，有無去問過財務部你的聯貸、信貸部分有無還
    清？）沒有。」、「（辯護人問：剛才沒有具體問多久，公
    司也沒有辦法壹個星期解決，為何在調查站說壹個星期？）
    那是借的人說的，說要儘快，沒有說壹個禮拜。」、「（林
    辯護人問：剛才說借的人說的，借的人是指幹部嗎？）對。
    」等語（見原審卷9第65-71頁）
  另證人陳詩堂、吳貴顯、王貴陽、李文在、楊博仁、王金爐
    、翁清彬、呂媽景、陳建政均證稱：「（消費貸款部分有年
    籍、簽名、借款金額、印章都是你們親自訂寫的？）陳詩堂
    答：都是我自己親寫的，對金額沒有意見，文字不是我寫的
    ；吳貴顯答：都是我自己寫的，我有同意貸款；王貴陽答：
    都是我親自寫的，也同意貸款；李文在答：都是我親寫的，
    也同意貸款；王金爐答：都是我親自寫的，並同意貸款；翁
    清彬答：都是我親寫的，並同意貸款；呂媽景答：都是我親
    寫的，並同意貸款；陳建政答：都是我親自寫的。」（見原
    審卷1第190反、191頁）、「（你們當時知道公司缺錢？知
    道這些借貸款項流向？）均答：我知道公司缺錢，所以借錢
    給公司用，不知其流向，當時並未告知錢流向。」（見原審
    卷1第190反、191頁正、反面）
  劉順治於原審證稱：「（聯貸）貸款金額本來不知道，後來
    去瞭解才知道70萬，有無說一星期要還這句話，我已經記不
    清楚。辦聯貸的時候我有同意。聯貸借的錢是公司要用。因
    為那時公司財務有困難，身為公司一份子，希望公司能渡過
    難關，公司可以生存我們就可以生存。」、「萬有公司薪資
    發放有遲延。」、「（辯護人問：你有辦理什麼手續？）手
    續有簽名、身分證字號、地址、蓋章。」、「（辯護人問：
    剛才檢察官問你知道要借多少，你說不知道，你蓋章、簽名
    時，不知道那金額多少？）不知道。」、「（辯護人問：公
    司要辦理多少，就辦理多少，沒有約束？）那時聯貸是依我
    們的薪資辦理，不是盲目的可以貸多少。」、「（辯護人問
    ：同意他們借聯貸知道錢要匯到誰那裡？）我知道是公司要
    用，但不知要匯到何人戶頭。乙○○、己○○說聯貸要借短
    期的。短期沒有說要借多久，我也沒問他短期是借多久己○○、甲○○都沒有說一個星期就還我」等語。（見原審卷8
    第336-339、343-348頁）
  許萬來證稱：「86年5月間某日（詳細日期已記不清楚）己○○又以公司資金不足為了發放員工薪水，再度要求我及胡
    森元等共計27人向北港台企辦理聯保貸款，每人70萬元至80
    萬元，本息由公司清償，總金額為2120萬元，我及其它員工
    同樣為了挽救萬有公司不致倒閉，均同意具名貸款借給公司
    週轉，‧‧‧」、「（問：前述貸款甲○○、己○○僅繳交
    本息至87年5月止銀行將向你們這些貸款人求償，你們將如
    何償還？）我們已被甲○○積欠6個月薪水，當時都是為了
    挽救公司，才同意充當人頭貸款給公司應急‧‧‧」等語（
    見87偵字4265號卷1第402反-403頁正、反面）。
  蔡美英於原審證稱：任職萬有公司期間有辦理二十七個人聯
    貸。是黃純寶找我去辦聯貸。黃純寶說公司有需要找我們二
    十七位幹部一起聯貸。金額是八十萬元。只有說短借期。並
    沒有說什麼期間內還款。我有同意辦理聯貸。借據上的簽名
    是我簽的。黃純寶說公司要辦理聯貸，是因公司有資金調度
    及欠薪資的問題。辦理聯貸錢是要給公司用。我沒問黃純寶
    短期是多久期間，我也沒有在一段時間後去問聯貸有無還清
    等語（見原審卷9第54、56、58-60頁）。
  綜上證人所述，本件萬有公司如附表四編號1-27所示員工向
    銀行辦理消費性貸款，均一致證稱係因協助公司度過難關而
    自願辦理，證人胡森元更證稱：我在公司待十幾年，希望公
    司繼續經營。證人劉順治亦證稱：身為公司一份子，希望公
    司能度過難關，公司可以生存我們就可以生存等語，益足證
    萬有公司員工「有公司就有個人」之意志，縱使萬有公司已
    拖欠員工薪水，但仍願意犧牲個人權益，以協助公司度過難
    關之高尚情操。另如附表四編號10黃聰義、編號23李榮郎兩
    人固從未經傳喚而無任何筆錄可資查閱，惟本件消費性聯貸
    ，既係3人互保，且係公開為之，應可認黃聰義、李榮郎二
    人與其他人相同，亦出於協助公司度過難關之意而自願辦理
    聯貸。
  4.又證人黃純寶、劉順治、許萬來於偵查中固均曾證稱本件聯
    貸案辦理當時，有向其等說明一星期內返還等語。惟（見87
    偵字4265號卷1第348反-349頁、第385反-386頁）。惟劉順
    治嗣於原審證稱：「（辯護人問：乙○○、己○○有無跟你
    說聯貸要借多久？）他們說短期的。」、「（辯護人問：乙○○說短期有無說要借多久？）沒有。」、「（辯護人問：
    你有無問他短期是借多久？）沒有。」、「（辯護人問：己○○有無跟你說壹個星期就還你？）己○○沒有跟我這樣說
    。」、「（林辯護人問：甲○○有無跟你說壹個星期錢就還
    了？）沒有。」、「（林辯護人問：聯貸八十六年五月借完
    壹個禮拜或壹個月後有無問過該聯貸是否已經還清？）沒有
    去問。」、「（林辯護人問：剛才說調查站的筆錄有看過，
    且也說乙○○、己○○、甲○○沒有說一星期要還這筆貸款
    ，而筆錄記載期限一星期，你為何這樣講，筆錄也簽名？）
    剛才只有問己○○、甲○○，沒有問乙○○，乙○○有沒有
    說一星期要還，我記不清楚」等語（見原審卷8第347-348、
    350頁）。核與證人蔡美英上開證詞：黃純寶說公司要辦理
    聯貸，要借短期的。我沒問黃純寶短期是多久期間，我也沒
    有在一段時間後去問聯貸有無還清等語。證人戊○○上開證
    詞：己○○只說短期貸款應急沒有說多久要還等語。證人胡
    森元證稱：只有說很快會還，沒有說期間等語相符。胡森元
    甚至證稱：公司財務問題應該不可能在一個星期可以解決。
    每天在缺錢怎麼可能一星期可以解決。說一個星期要還，那
    是借的人說的，說要儘快，沒有說一個禮拜等語。足認本件
    辦理消費聯貸案時，被告等人應無一個星期還款之承諾。如
    附表四編號1-27所示員工願意辦理聯貸，乃因「有公司就有
    個人」之高尚情操，而非因一個星期還款之承諾。
  5.綜上所述，如附表四編號1-27所示之員工，既均係出於協助
    公司度過難關之意而自願辦理聯貸，被告等亦無所謂「一星
    期內還款」之承諾，縱萬有公司已拖欠員工薪水，員工在「
    有公司就有個人」之高尚情操下，願意辦理聯貸，而非因一
    個星期還款之承諾，被告等並無施用詐術犯行。況被告甲○○已與各該員工和解，承諾清償所有聯貸債務，且已於91年
    7月31日全部清償完畢，有和解書影本（原審答辯卷1第65至
    67頁）、還款收據影本（原審答辯卷6第37至41頁）可證，
    益徵被告等並無詐欺之不法所有意圖。
五、股東往來辦法部分
  (一)公訴意旨略以：被告甲○○、乙○○、己○○等分別為萬有
    公司之董事長、總經理、財務協理，明知萬有公司自86年起
    即已積欠萬有公司員工薪資，且萬有公司營運已發生困難而
    無清償能力，為期避免員工因欠薪不欲繼續工作，竟於87年
    2月間訂立「股東往來辦法」，以優惠員工認股為名義，由
    員工依萬有公司積欠之薪資總額，以每20萬元為1單位（欠
    薪未達20萬元者，則由員工另行繳款補足），每1單位由萬
    有公司無償代為購買1張萬有公司之股票，員工繳款後，再
    由萬有公司依繳款金額開立商業本票，作為股東往來期滿償
    還款項之依據，並承諾按月支付年利率百分之11之優惠利息
    ，並再發給參與獎金，有員工戊○○等62名參與購買，惟票
    據屆期後，萬有公司全部未予兌現，且無發放利息、獎金，
    所認之股款亦未償還員工，詐騙金額共計1760萬元。因認被
    告甲○○、己○○、乙○○犯有刑法第339條第1項詐欺取財
    罪。
  (二)經查：
  1.被告等均承認有上述股東往來辦法的實施，未如期發放利息
    、股票等情，核與被害人李青殷、盧淑芬、戊○○於88年7
    月28日於原審中之證述情節大致相符（原審卷一第123至125
    頁），並有股東往來辦法1份（原審答辯卷1第11頁）在卷可
    稽。
  2.證人李青殷、盧淑芬、戊○○、胡森元、許萬來等人於原審
    均證稱：我們當時知道公司財務有困難，希望公司能重振東
    山再起。當時公司有開本票並給付一個月利息，本票均由甲○○、乙○○、己○○三人背書等語（原審卷1第123頁反面
    以下）。足認如附表五所示之員工均明知萬有公司財務困難
    ，為協助公司度過難關，始自願認股。至事後萬有公司未依
    約發給股票或利息，乃因公司出現經營權糾紛，萬有公司在
    告發人蕭文飛取走萬有公司大小章，致萬有公司跳票、下市
    ，乃無力依「股東往來辦法」，給付利息或於參加滿1年後
    發給股票所致，自難認被告等自始即有詐欺意圖。況萬有公
    司積欠之員工薪資均已清償完畢，有萬有公司員工薪資轉員
    工借款分期償還簽收明細表、87年10月復工前未發薪資額及
    87年11月復工後薪資發放統計表影本（原審答辯卷1第254至
    261頁）可證，益徵被告甲○○等人於實施股東往來辦法之
    初並無不法所有意圖。
六、被告等上開被訴詐欺、偽造文書部分，因起訴書認與前開有
    罪之背信部分間，具有牽連犯裁判上一罪關係，爰不另為無
    罪之諭知。
丁、至於檢察官於上訴書中請求本院併案審理部分（即附表一編
    號3之土地交易）：
一、聲請併辦意旨略以：甲○○於83年間，指示吳太郎出面向地
    主許政明等六人購買坐落雲林縣北港鎮○街段538-1、538-2
    、538-15、538-8、538-4及538等土地（即附表一編號3），
    以浚有公司簽發，以交通銀行嘉義分行為付款人，83年7月4
    日期，票號51123號面額500萬元及83年10月6日期，票號592
    12號面額2,477,020元之支票支付許政明土地款，於支票屆
    期後，甲○○因資金不足，乃與乙○○及己○○等三人共同
    基於掏空萬有公司資金不法所有之概括犯意，於83年7月14
    日自萬有公司設於台灣中小企業銀行北港分行之帳戶匯出27
    0萬元之資金至浚有公司之上開支票帳戶，以湊足金額使第
    51123號支票得於翌日提示兌領，又於83年10月12日以同一
    方式自萬有公司之銀行帳戶內匯入870萬元之資金至浚有公
    司之上開支票帳戶，使第59212號支票得於當日兌現。惟土
    地購入後，登記於甲○○之人頭王碧蓉名下，而由甲○○實
    際操控，總計至少挪用萬有公司5,177,020元之資金購置甲○○之「私人」土地。因認被告甲○○、己○○、乙○○共
    同涉有刑法第342條背信罪嫌。且因未及於原審辯論終結前
    併辦，但因與已起訴部分具有裁判上一罪之關係，故請求併
    予審理云云。
二、公訴意旨認被告甲○○、己○○、乙○○涉有上揭犯行，無
    非以：
  (一)證人吳太郎92年7月7日原審證詞：用以證明附表一不動產為
    甲○○所有，且甲○○個人購置不動產，會向許協發或關係
    企業借票，又購買簽呈係透過己○○轉呈甲○○。
  (二)被告於原審所提被證69之土地買賣契約：用以佐證本件購買
    土地價金係以支票支付。
  (三)聯信商業銀行水湳分行92年3月13日（92）聯信銀水字第33
    號函、交通銀行嘉義分行92年4月2日交嘉櫃字第9212800076
    號函、交通銀行嘉義分行交嘉櫃字第9212800185號函：用以
    證明甲○○購買私產，支付地主許政明之支票雖係由第三人
    浚有公司簽發，惟其部分資金實際係由萬有公司存入，為其
    論述之依據。
三、惟訊據被告甲○○矢口否認有上揭犯行，辯稱：本件買賣主
    要承辦人是吳太郎，所有業務流程吳太郎才清楚，伊僅名義
    負責人，萬有公司是由吳太郎運作，伊是被萬有公司掏空云
    云。被告乙○○則辯稱：甲○○私人及公司資金調度、土地
    買賣，伊均未參與等語。被告己○○亦辯稱：甲○○私人買
    賣土地，並無經過伊，係直接由吳太郎處理，他是向誰購買
    土地伊不清楚，甲○○的私人財務調度是他與許協發溝通後
    才調度云云。辯護人辯護意旨則以：
  (一)萬有公司並未於83年7月14日自臺灣中小企業銀行北港分行
    帳戶匯出270萬元資金至浚有公司交通銀行嘉義分行帳戶，
    該270萬元係自「李青殷」私人帳戶提款，匯款人亦為「李
    青殷」，惟臺灣中小企業銀行北港分行行員誤植匯款人為「
    萬有公司」，有取款憑條及匯款申請書可稽（參上證20、21
    ）。
  (二)萬有公司於83年10月12日匯款870萬元至浚有公司，係因為
    甲○○將其所有，並登記於吳鄭牡丹等九人名下之之振芳貨
    櫃運輸股份有限公司股份（價值8,767,000元）出售於萬有
    公司，從而萬有公司匯出870萬至甲○○指定之浚有公司支
    票帳戶中，用以支付購買附表一編號三土地款項，並有萬有
    公司轉帳傳票及吳鄭牡丹等九人之證交稅單為據（參上證19
    ）。是以，甲○○係以其私人資金購買附表一編號三土地，
    並未挪用萬有公司資金等語。
四、法院之判斷：
  (一)證人吳太郎於原審證詞僅可證明上開土地為甲○○私人所有
    ，並不能證明由萬有公司出資購買，又依據檢察官所提出之
    支票流向，甲○○個人購置不動產之支票係由第三人浚有公
    司簽發，惟實際是否係由萬有公司為支付價金而存入，別無
    其他原因關係？在被告等人提出答辯後，仍應由檢察官提出
    證據說服法院。
  (二)即縱被告甲○○購買上開土地之資金最後係由萬有公司存入
    ，因被告甲○○前即有將其私人資金存放於萬有公司，並使
    用萬有公司支票支付其私人款項，再扣除其在萬有公司存款
    之情形（萬有公司將此部分之會計科目列為「股東往來」專
    戶），被告主張若由公司開票付款，亦已扣減甲○○之股東
    往來款云云，檢察官就此亦無法指出萬有公司存入之購地價
    款，嗣後確未經萬有公司扣減甲○○之股東往來款，其主張
    被告等人此部分購地登記在甲○○人頭名下屬於掏空公司資
    產之背信行為，其舉證尚有未足。
  (三)此部分之併辦意旨，本院認與前揭依背信罪論科部分，尚缺
    少足夠證據證明有刑法修正前連續犯之裁判上一罪關係，本
    院無法併予審理。因此部分未據檢察官起訴，本院只得退回
    檢察官，由檢察官依法偵查處理。
據上論斷，應依刑事訴訟法第369條第1項前段、第299條第1項前
段、第300條，刑法第2條第1項、第342條第1項、（修正前）第
28條、（修正前）第31條第1項、（修正前）第56條、第47條第1
項，刑法施行法第1條之1判決如主文。
本案經檢察官劉欽銘到庭執行職務。
中    華    民    國    99    年    5     月    28    日
                  刑事第六庭    審判長法  官  沈揚仁
                                      法  官  賴純慧
                                      法  官  林英志
以上正本證明與原本無異。
檢察官如不服本判決應於收受本判決後十日內向本院提出上訴書
，其未敘述上訴理由者並得於提起上訴後十日內向本院補提理由
書。
本件被告不得上訴。
                                      書記官  魏安里
中    華    民    國    99    年    5     月    28    日
附錄本案論罪科刑法條全文：
中華民國刑法第342條（背信罪）
為他人處理事務，意圖為自己或第三人不法之利益，或損害本人
之利益，而為違背其任務之行為，致生損害於本人之財產或其他
利益者，處5年以下有期徒刑、拘役或科或併科1千元以下罰金。
前項之未遂犯罰之。
附表一
┌─┬─────────┬────┬────┬──────┬──────┐
│編│土地地號、房屋地址│名義出賣│面積 (平│契約書所載出│備        註│
│號│                  │人即人頭│方公尺) │售之價款    │            │
├─┼─────────┼────┼────┼──────┼──────┤
│  │北港鎮○街段494-1 │陳    炎│     183│  25,010,700│            │
│1 │            494-14│        │     114│            │            │
│  │            494-15│        │     483│            │            │
├─┼─────────┼────┼────┼──────┼──────┤
│  │北港鎮○街段523-21│敏有實業│    1292│ 121,012,850│            │
│2 │            523-22│股份有限│     285│            │            │
│  │            523-23│公司    │     316│            │            │
├─┼─────────┼────┼────┼──────┼──────┤
│3 │北港鎮○街段538-1 │王碧蓉  │    3822│  96,086,800│            │
│  │            538-2 │        │       2│            │            │
│  │            538-15│        │     136│            │            │
│  │            538-8 │        │     231│            │            │
│  │            538-4 │        │      97│            │            │
│  │            538   │        │     538│            │            │
├─┼─────────┼────┼────┼──────┼──────┤
│4 │北港鎮○街段518-4 │盧淑芬  │     154│   7,600,000│            │
├─┼─────────┼────┼────┼──────┼──────┤
│5 │北港鎮○街段488-1 │盧吳秋桂│    2556│  10,000,000│            │
│  │            488-5 │        │     8.5│            │            │
│  │            489   │        │  2353.5│            │            │
├─┼─────────┼────┼────┼──────┼──────┤
│6 │北港鎮○○段1296- │李蔡介美│     251│   6,100,000│            │
│  │24( 房屋：北港鎮吉│        │持分 1/3│            │            │
│  │祥路27巷29號 )    │        │        │            │            │
├─┼─────────┼────┼────┼──────┼──────┤
│7 │北港鎮○○○段74- │陳秀敏  │     183│   8,000,000│            │
│  │113(房屋：北港鎮崇│        │        │            │            │
│  │文街38巷17號)     │        │        │            │            │
├─┼─────────┼────┼────┼──────┼──────┤
│8 │北港鎮○街段518-14│吳太郎  │      84│   4,900,000│            │
│  │( 房屋：北港鎮崇德│        │        │            │            │
│  │路20巷5號  )      │        │        │            │            │
├─┼─────────┼────┼────┼──────┼──────┤
│9 │北港鎮○街段523-1 │王碧蓉  │    7839│  58,689,675│            │
│  │                  │        │        │            │            │
├─┼─────────┼────┼────┼──────┼──────┤
│10│北港鎮○○段1284- │黃純寶  │   71.24│   7,150,000│            │
│  │237、0000-000(北港│        │        │            │            │
│  │鎮○○路 1巷 5號 )│        │        │            │            │
├─┼─────────┼────┼────┼──────┼──────┤
│  │北港鎮○街段518-59│吳太郎  │      77│   3,900,000│            │
│11│( 房屋：北港鎮崇德│        │        │            │            │
│  │街35巷 7號 )      │        │        │            │            │
├─┼─────────┼────┼────┼──────┼──────┤
│  │北港鎮○○段1296- │盧吳秋桂│     251│   6,100,000│            │
│12│24( 房屋：北港鎮吉│        │持分 1/3│            │            │
│  │祥路27巷25號 )    │        │        │            │            │
├─┼─────────┼────┼────┼──────┼──────┤
│  │北港鎮○街段518-50│李蔡介美│      65│   4,600,000│            │
│13│( 房屋：北港鎮崇德│        │        │            │            │
│  │街35巷 7號 )      │        │        │            │            │
├─┼─────────┼────┼────┼──────┼──────┤
│  │北港鎮○○段1296- │王月英  │     251│   6,100,000│            │
│14│24( 房屋：北港鎮吉│        │持分 1/3│            │            │
│  │祥路27巷27號 )    │        │        │            │            │
├─┼─────────┼────┼────┼──────┼──────┤
│  │北港鎮○街段492-4 │王碧蓉  │  4661.5│  35,957,550│            │
│15│                  │        │        │            │            │
├─┼─────────┼────┼────┼──────┼──────┤
│  │北港鎮○街段518-64│王碧蓉  │      70│   4,750,000│            │
│16│( 房屋：北港鎮崇德│        │        │            │            │
│  │街29巷 8號 )      │        │        │            │            │
├─┼─────────┼────┼────┼──────┼──────┤
│  │北港鎮○街段483   │許玉欣  │    6726│  81,418,600│            │
│17│            491   │        │    3829│            │            │
├─┼─────────┼────┼────┼──────┼──────┤
│  │北港鎮○○○段70號│許玉欣  │    7642│  90,106,334│            │
│18│             70-11│        │    3531│            │            │
│  │                  │        │        │            │            │
├─┼─────────┼────┼────┼──────┼──────┤
│  │北港鎮○街段494 號│許玉欣  │    5270│  39,057,000│            │
│19│                  │        │        │            │            │
│  │                  │        │        │            │            │
└─┴─────────┴────┴────┴──────┴──────┘
附表Ａ
┌─┬─────────┬─┬──────┬─────┬────┬───┐
│編│土地地號、房屋地址│地│買賣契約書所│約定移轉登│設定抵押│備  註│
│號│                  │目│載訂約日期  │記付尾款日│之債務人│      │
├─┼─────────┼─┼──────┼─────┼────┼───┤
│  │北港鎮○街段494-1 │田│只寫年月│地目田，且│無      │      │
│1 │            494-14│田│，未寫具體日│經編定為農│        │      │
│  │            494-15│田│期          │業用地，卻│        │      │
│  │                  │  │            │仍約定移轉│        │      │
│  │                  │  │            │登記日期│        │      │
│  │                  │  │            │3.1.      │        │      │
├─┼─────────┼─┼──────┼─────┼────┼───┤
│  │北港鎮○街段523-21│田│未寫訂約日期│3.1.    │敏有公司│公共設│
│2 │            523-22│田│            │          │        │施保留│
│  │            523-23│田│            │          │        │地    │
├─┼─────────┼─┼──────┼─────┼────┼───┤
│  │北港鎮○街段538-1 │水│12.10.      │約定訂信託│萬有公司│      │
│  │            538-2 │田│            │占有契約，│        │      │
│  │            538-15│田│            │待法律許可│        │      │
│3 │            538-8 │水│            │再移轉。惟│        │      │
│  │            538-4 │水│            │尾款3.15.│        │      │
│  │            538   │田│            │付款。    │        │      │
├─┼─────────┼─┼──────┼─────┼────┼───┤
│  │北港鎮○街段518-4 │建│4.15.      │只寫年，│盧淑芬  │      │
│4 │                  │  │            │約定尾款於│        │      │
│  │                  │  │            │登記完畢後│        │      │
│  │                  │  │            │交付。    │        │      │
├─┼─────────┼─┼──────┼─────┼────┼───┤
│  │北港鎮○街段488-1 │田│4.1.      │488-1、489│萬有公司│488-5 │
│  │            488-5 │田│            │地目田，且│        │為公共│
│  │            489   │田│            │經編定為農│        │設施保│
│5 │                  │  │            │業用地，卻│        │留地  │
│  │                  │  │            │仍約定移轉│        │      │
│  │                  │  │            │登記日期│        │      │
│  │                  │  │            │5.1.      │        │      │
├─┼─────────┼─┼──────┼─────┼────┼───┤
│  │北港鎮○○段1296- │建│未寫訂約日期│只寫年，│萬有公司│      │
│6 │24( 房屋：北港鎮吉│  │            │約定尾款於│        │      │
│  │祥路27巷29號 )    │  │            │登記完畢後│        │      │
│  │                  │  │            │交付。    │        │      │
├─┼─────────┼─┼──────┼─────┼────┼───┤
│  │北港鎮○○○段74- │建│只寫年    │只寫年，│陳秀敏  │      │
│7 │113(房屋：北港鎮崇│  │            │約定尾款於│        │      │
│  │文街38巷17號)     │  │            │登記完畢後│        │      │
│  │                  │  │            │交付。    │        │      │
├─┼─────────┼─┼──────┼─────┼────┼───┤
│  │北港鎮○街段518-14│建│只寫年    │只寫年，│吳太郎  │      │
│8 │( 房屋：北港鎮崇德│  │            │約定尾款於│        │      │
│  │路20巷5號  )      │  │            │登記完畢後│        │      │
│  │                  │  │            │交付。    │        │      │
├─┼─────────┼─┼──────┼─────┼────┼───┤
│  │北港鎮○街段523-1 │田│5.1.      │地目田，且│王碧蓉  │      │
│  │                  │  │            │經編定為農│        │      │
│9 │                  │  │            │業用地，卻│        │      │
│  │                  │  │            │仍約定移轉│        │      │
│  │                  │  │            │登記日期│        │      │
│  │                  │  │            │5.1.      │        │      │
├─┼─────────┼─┼──────┼─────┼────┼───┤
│  │北港鎮○○段1284- │建│只寫年    │只寫年，│許玉芬  │      │
│10│237、0000-000(北港│  │            │約定尾款於│        │      │
│  │鎮○○路 1巷 5號 )│  │            │登記完畢後│        │      │
│  │                  │  │            │交付。    │        │      │
├─┼─────────┼─┼──────┼─────┼────┼───┤
│  │北港鎮○街段518-59│建│只寫年    │只寫年，│吳太郎  │      │
│11│( 房屋：北港鎮崇德│  │            │約定尾款於│        │      │
│  │街35巷 7號 )      │  │            │登記完畢後│        │      │
│  │                  │  │            │交付。    │        │      │
├─┼─────────┼─┼──────┼─────┼────┼───┤
│  │北港鎮○○段1296- │建│未寫訂約日期│只寫年，│萬有公司│      │
│12│24( 房屋：北港鎮吉│  │            │約定尾款於│        │      │
│  │祥路27巷25號 )    │  │            │登記完畢後│        │      │
│  │                  │  │            │交付。    │        │      │
├─┼─────────┼─┼──────┼─────┼────┼───┤
│  │北港鎮○街段518-50│建│只寫年    │只寫年，│萬有公司│      │
│13│( 房屋：北港鎮崇德│  │            │約定尾款於│等      │      │
│  │街35巷 7號 )      │  │            │登記完畢後│        │      │
│  │                  │  │            │交付。    │        │      │
├─┼─────────┼─┼──────┼─────┼────┼───┤
│  │北港鎮○○段1296- │建│未寫訂約日期│只寫年，│萬有公司│      │
│14│24( 房屋：北港鎮吉│  │            │約定尾款於│        │      │
│  │祥路27巷27號 )    │  │            │登記完畢後│        │      │
│  │                  │  │            │交付。    │        │      │
├─┼─────────┼─┼──────┼─────┼────┼───┤
│  │北港鎮○街段492-4 │田│5.1.      │地目田，且│無      │      │
│  │                  │  │            │經編定為農│        │      │
│  │                  │  │            │業用地，卻│        │      │
│15│                  │  │            │仍約定移轉│        │      │
│  │                  │  │            │登記日期│        │      │
│  │                  │  │            │5.1.      │        │      │
├─┼─────────┼─┼──────┼─────┼────┼───┤
│  │北港鎮○街段518-64│建│只寫年    │只寫年，│萬有公司│      │
│16│( 房屋：北港鎮崇德│  │            │約定尾款於│等      │      │
│  │街29巷 8號 )      │  │            │登記完畢後│        │      │
│  │                  │  │            │交付。    │        │      │
├─┼─────────┼─┼──────┼─────┼────┼───┤
│  │北港鎮○街段483   │田│4.1.      │地目田，且│萬有公司│      │
│  │            491   │田│            │經編定為農│        │      │
│17│                  │  │            │業用地，卻│        │      │
│  │                  │  │            │仍約定移轉│        │      │
│  │                  │  │            │登記日期│        │      │
│  │                  │  │            │5.1.      │        │      │
└─┴─────────┴─┴──────┴─────┴────┴───┘
附表二
┌─┬──────────┬───┬───┬──┬───┬────┬──┐
│編│土地地段、地號      │持分面│所有權│買賣│出售人│交易價格│備註│
│號│  房屋地址          │積(㎡)│人(人頭)時間│      │單位：萬│    │
├─┼──────────┴───┼───┬──┼───┼────┼──┤
│3 │北港鎮○街段518-14號│  65.7│陳秀敏│84年│林嘉信│   400萬│    │
├─┼──────────┼───┼───┼──┼───┼────┤    │
│  │北港鎮○街段523-12號│    88│王碧蓉│82年│蔡金玉│總計 5筆│    │
│  │            523-15號│   296│陳秀敏│82年│      │土地    │    │
│4 │            523-24號│     9│      │    │      │   800萬│    │
│  │            523-28號│    69│  〞  │〞  │  〞  │        │    │
│  │            534-6號 │   865│      │    │      │        │    │
│  │(北港鎮○○路213號) │      │      │    │      │        │    │
├─┼──────────┼───┼───┼──┼───┼────┼──┤
│6 │北港鎮○街段611-1 號│  3619│許玉芬│79年│許坤澤│  1400萬│    │
│  │(萬有公司之倉庫)    │      │      │    │許重雄│        │    │
├─┼──────────┼───┼───┼──┼等三人┼────┤    │
│7 │元長鄉○○○段1513號│ 12685│盧培達│84年│吳重盛│  7800萬│    │
│  │              1521  │ 17781│  〞  │〞  │  〞  │        │    │
├─┼──────────┼───┼───┼──┼───┼────┤    │
│8 │元長鄉○○○段1530號│ 23774│王碧蓉│83年│劉玉英│  9000萬│    │
│  │              1537  │  4224│王碧蓉│83年│陳金定│        │    │
├─┼──────────┼───┼───┼──┼───┼────┤    │
│  │北港鎮○街段523-3 號│  18.9│陳秀敏│82年│達良食│        │    │
│15│            523-33  │  11.2│      │    │品公司│        │    │
│  │            523-36  │  19.3│  〞  │    │      │        │    │
└─┴──────────┴───┴───┴──┴───┴────┴──┘
附表三
┌─┬──────────┬───┬───┬──┬───┬───────┐
│編│土地地段、地號      │持分面│所有權│買賣│出售人│交易價格      │
│號│  房屋地址          │積(㎡)│人(人頭)時間│      │              │
├─┼──────────┼───┼───┼──┼───┼───────┤
│  │北港鎮○○○段73-10 │  2392│乙○○│83年│萬有公│  44,803,880元│
│1 │號            73-12 │   880│許玉芬│    │司    │              │
│  │                    │      │己○○│    │      │              │
│  │                    │      │許玉欣│    │      │              │
│  │                    │      │陳秀敏│    │      │              │
│  │                    │      │陳詩堂│    │      │              │
│  │                    │      │許東賢│    │      │              │
│  │                    │      │盧淑芬│    │      │              │
├─┼──────────┼───┼───┼──┼───┼───────┤
│  │北港鎮○街段512-9 號│    49│吳鄭牡│82年│萬有公│  35,252,000元│
│  │            512-11  │   353│丹    │    │司    │              │
│3 │            513-11  │   811│      │    │      │              │
│  │            513-13  │   870│  〞  │〞  │  〞  │              │
│  │            513-14  │   276│      │    │      │              │
│  │            513-15  │   278│      │    │      │              │
│  │            513-3   │   555│李蔡介│    │      │  33,488,800元│
│  │            513-4   │  1638│美    │    │      │              │
│  │            513-5   │     1│      │    │      │              │
│  │            513-16  │    11│  〞  │〞  │  〞  │              │
│  │            513-17  │    13│      │    │      │              │
│  │            516-1   │   259│陳  葵│    │      │  30,053,400元│
│  │            516-2   │   422│      │    │      │              │
│  │            516-3   │   652│      │    │      │              │
│  │            516-7   │    70│  〞  │〞  │  〞  │              │
│  │            516-16  │   463│      │    │      │              │
│  │            516-17  │   121│      │    │      │              │
│  │            516-18  │   163│      │    │      │              │
├─┼──────────┼───┼───┼──┼───┼───────┤
│6 │北港鎮○街段529   號│  4314│王月英│81年│萬有公司 103,706,165元│
│  │(北港鎮民樂 529-2   │  2768│李青殷│81年│王月英│              │
│  │街264.265號 529-5   │    54│      │    │      │              │
│  │266巷41號)  529-8   │  1425│      │    │      │              │
│  │該等土地、房屋自69年│      │      │    │      │              │
│  │起即為萬有公司所有，│      │      │    │      │              │
│  │一直充當公司車庫、福│      │      │    │      │              │
│  │利社及員工宿舍使用，│      │      │    │      │              │
│  │80年移轉給王月英，81│      │      │    │      │              │
│  │年再移轉給李青殷。  │      │      │    │      │              │
└─┴──────────┴───┴───┴──┴───┴───────┘

司法院資訊處製作；財團法人民間司法改革基金會備份。
